ACORDAO-COMPLETO-2418400

ACÓRDÃO 1854/2020 ATA 26/2020 - PLENÁRIO

VISTOS, relatados e discutidos estes autos de denúncia acerca de irregularidades praticadas no âmbito da Fundação Nacional de Saúde - Funasa, envolvendo a contratação direta, por dispensa de licitação, com base no art. 24, inciso X, da Lei 8.666/1993, da sociedade empresária Paulo Octávio Hotéis e Turismo Ltda., mediante o Contrato 35/2017, visando à locação de imóvel para instalação provisória de sua sede, 
ACORDAM os Ministros do Tribunal de Contas da União, reunidos em Sessão Plenária, ante as razões expostas pelo Relator, em:
ACORDAM os Ministros do Tribunal de Contas da União, reunidos em Sessão Plenária, ante as razões expostas pelo Relator, em:
9.1. conhecer da presente denúncia, satisfeitos os requisitos de admissibilidade previstos no art. 235 do Regimento Interno deste Tribunal para, no mérito, considerá-la procedente;
9.2. considerar revéis, para todos os efeitos, os srs. Rodrigo Sérgio Dias e Carlos Guilherme Alvarenga Reis, nos termos do art. 12, § 3º, da Lei 8.443/1992, dando-se prosseguimento ao processo.
9.3. aplicar aos responsáveis abaixo indicados, individualmente, a multa prevista no art. 58, inciso II, da Lei 8.443/1992, nos valores discriminados, fixando-lhes o prazo de 15 (quinze) dias, a contar da notificação, para que comprovem, perante o Tribunal, nos termos do art. 214, inciso III, alínea 'a', do Regimento Interno do TCU, o recolhimento da dívida ao Tesouro Nacional, atualizada monetariamente desde a data do presente acórdão até a do efetivo recolhimento, se for paga após o vencimento, na forma da legislação em vigor;
	RESPONSÁVEL
	VALOR (R$) 

	Rodrigo Sérgio Dias 
	56.000,00

	Carlos Guilherme Alvarenga Reis
	7.000,00

9.4. caso solicitado, autorizar o pagamento das dívidas em até 36 (trinta e seis) parcelas mensais e consecutivas, nos termos do art. 26 da Lei 8.443/1992 c/c art. 217 do Regimento Interno deste Tribunal, fixando-se o vencimento da primeira parcela em quinze dias, a contar do recebimento da notificação, e o das demais a cada trinta dias, devendo incidir sobre cada parcela, atualizada monetariamente, os juros de mora devidos, na forma prevista na legislação em vigor;
9.4.1. alertar aos responsáveis de que a falta de comprovação do recolhimento de qualquer parcela importará o vencimento antecipado do saldo devedor, nos termos do § 2º do art. 217 do Regimento Interno deste Tribunal;
9.5. autorizar, desde logo, nos termos do art. 28, inciso II, da Lei 8.443/1992, a cobrança judicial das dívidas, caso não atendidas as notificações;
9.6. dar ciência desta deliberação aos responsáveis, à Fundação Nacional de Saúde e, complementando as informações prestadas em cumprimento ao Acórdão 926/2018-TCU-Plenário, à Sra. Marcia Brandão Zollinger, Procuradora da República no Distrito Federal, no interesse do Procedimento Preparatório 1.16.000.002713/2017-49, em atenção à solicitação contida no Ofício 1.738/2018-MPF/PRDF/4º Ofício de Atos Administrativos, de 7/3/2018, objeto do TC Processo 010.449/2018-3;
9.7. baixar a chancela de "sigiloso" das peças dos presentes autos, à exceção daquelas que contenham informação pessoal do denunciante, nos termos dos arts. 104, § 1º, e 108, parágrafo único, da Resolução TCU 259/2014; 
9.8. determinar à Secretaria de Controle Externo de Aquisições Logísticas - Selog que acompanhe o andamento e os resultados das providências adotadas pela Funasa com vistas à descontinuidade da locação objeto do Contrato 35/2007 e ao ressarcimento dos prejuízos ocasionados ao erário em decorrência dessa locação;
9.9. arquivar o presente processo, com fundamento no art. 169, inciso III, do Regimento Interno do Tribunal.

Denúncia sobre supostas irregularidades envolvendo a locação, por dispensa de licitação, com base no art. 24, inciso X, da Lei 8.666/1993, do Edifício PO700, para instalação provisória de sede da entidade.

Fundação Nacional de Saúde - Funasa.

3. Interessados/responsáveis:
3.1. Interessado: Identidade preservada, conforme art. 55, § 1º, da Lei 8.443/1992 c/c o art. 104 da Resolução TCU 259/2014.
3.2. Responsáveis: Rodrigo Sérgio Dias (XXX.510.368-XX) e Carlos Guilherme Alvarenga Reis (XXX.176.201-XX).

13.1. Ministros presentes: José Mucio Monteiro (Presidente), Walton Alencar Rodrigues, Benjamin Zymler, Raimundo Carreiro, Ana Arraes, Bruno Dantas e Vital do Rêgo.
13.2. Ministro-Substituto convocado: Marcos Bemquerer Costa (Relator).
13.3. Ministros-Substitutos presentes: Augusto Sherman Cavalcanti, André Luís de Carvalho e Weder de Oliveira.

Rodrigo Sérgio Dias

MARCOS BEMQUERER

Tratam os autos de denúncia formulada perante este Tribunal a respeito de possíveis irregularidades praticadas pela Fundação Nacional de Saúde - Funasa, envolvendo a contratação direta, com base no art. 24, inciso X, da Lei 8.666/1993, mediante a Dispensa de Licitação 11/2017, da qual resultou o Contrato 35/2017, da sociedade empresária Paulo Octávio Hotéis e Turismo Ltda., visando à locação do imóvel Edifício PO700, situado no Setor de Rádio e TV Norte, Quadra 701, Lote "D", Brasília/DF, de propriedade dessa empresa, para instalação provisória da sede da aludida fundação.
2.	Na peça denunciatória, alegou-se, basicamente, a realização da dispensa de licitação que culminou com a locação do Edifício PO700 sem a devida promoção de avaliação prévia, pesquisa de mercado, aviso de procura de imóvel com as características desejadas e análise adequada das alternativas apresentadas, a fim de justificar a escolha do imóvel selecionado para contratação direta, em desacordo com o art. 26, parágrafo único, da Lei 8.666/1993 c/c art. 3º, §2º, do Decreto 7.689/2012.
3. 	Na instrução inicial (peça 24) , a Secretaria de Controle Externo de Aquisições Logísticas - Selog apurou as seguintes falhas na contratação em tela, com potencial para configuração de ato de gestão antieconômico: a) ausência de estudos técnicos caracterizadores do imóvel necessário às necessidades da Funasa, bem como da própria necessidade de transferência de sede e da sua instalação em área útil muito superior à então ocupada; b) ausência de demonstração da possibilidade de contratação direta; c) insuficiência de consulta acerca da disponibilidade de imóveis, restrita à Secretaria de Patrimônio da União - SPU; d) ausência de prospecção do mercado imobiliário de Brasília/DF, em forma de chamamento público, limitando-se a um conjunto certo e restrito de possíveis ofertantes de imóveis; e) possível comprometimento dos motivos determinantes da dispensa e da contratação. 
4. 	Em vista disso, a unidade técnica propôs a adoção de medida cautelar, ex oficio, a fim de suspender a execução do Contrato 35/2017 e a ocupação do imóvel locado, até posterior decisão desta Corte de Contas. 
5. 	Mediante o despacho datado de 29/9/2017 (peça 26) , conheci da presente denúncia, por preencher os requisitos de admissibilidade previstos nos arts. 234 e 235 do Regimento Interno do TCU c/c o art. 103, § 1º, in fine, da Resolução TCU 259/2014, bem como determinei, preliminarmente, a oitiva das partes envolvidas. 
6. 	Ao analisar os esclarecimentos acostados aos autos em resposta ao chamamento deste Tribunal (peça 48) , a Selog concluiu pela existência dos pressupostos da fumaça do bom direito e do perigo da demora, ensejadores da concessão da medida cautelar proposta por ocasião da instrução inicial do feito, em face das seguintes constatações: "i) pela não demonstração de urgência na transferência de sede da Funasa; ii) pela falta de estudos caracterizadores do imóvel necessário ao atendimento das necessidades da Funasa; iii) pela contratação de área de garagem sem justificativa e iv) pela existência de prejuízo ao erário da ordem de R$ 339.714,73, mensais, somente a título de aluguel". 
7. 	Em face dessas conclusões, a unidade técnica propôs, cautelarmente, com fulcro no art. 276 do Regimento Interno do Tribunal de Contas da União, o endereçamento de determinação à Funasa para que suspendesse a execução do Contrato 35/2017, deixando de receber as chaves do imóvel locado, bem como de efetivamente ocupar a área locada, objeto do referido contrato, e, por consequência, de incorrer nas despesas de locação (aluguéis, taxa de condomínio, IPTU/TLP etc) , ou, caso já iniciada a ocupação, suspendesse a transferência dos setores que ainda se encontrassem no edifício sede, pagando as despesas de locação proporcionalmente à área ocupada, até que esta Corte deliberasse sobre o mérito do processo.
8. 	Ao examinar o feito, em sede perfunctória, consoante despacho exarado em 15/12/2017 (peça 57) , o relator reconheceu a presença do periculum in mora reverso, haja vista que a ocupação do imóvel locado já havia ocorrido, de modo que eventual determinação para suspensão do contrato de locação comprometeria a atividade administrativa da instituição envolvida. Outrossim, para viabilizar o alojamento das unidades da fundação no imóvel locado, a locadora já havia realizado adaptações nos espaços físicos e contratado serviços, conforme previsto contratualmente, tendo incorrido em despesas com a execução do contrato de locação.
9. 	Diante desse contexto, ficou decidido, entre outras medidas, pelo indeferimento da cautelar suscitada, bem como pela determinação à unidade técnica para realização de inspeção na Funasa, a fim de aprofundar a análise dos aspectos discutidos nos autos, além de outros que entendesse necessários, tais como:	a) a avaliação das premissas que justificaram a urgência e a imprescindibilidade da transferência de sede da Funasa e a locação de uma área de 7.117,19 m² de garagem, além da adequação dos estudos técnicos realizados com vistas à caracterização do imóvel pretendido, em confronto com as necessidades da fundação;
	b) a verificação do andamento das medidas eventualmente adotadas com vistas à reforma do edifício sede da Funasa e sua adequação à vigência do Contrato 35/2017, incluindo a realização de processo licitatório para contratação da execução das obras e a efetiva obtenção dos recursos orçamentários para cobrir as despesas correspondentes.
10.	Como resultado da fiscalização, a equipe de inspeção apresentou o seguinte relatório (peça 120) : 
"1. INTRODUÇÃO 
1.1. Trata-se de relatório de inspeção realizada na Fundação Nacional de Saúde (Funasa) - Uasg 25500, a fim de verificar possíveis ocorrências de irregularidades em dispensa de licitação para locação de parte do Edifício PO700, imóvel situado no Setor de Rádio e TV Norte (SRTVN) , Quadra 701, Lote 'D', Brasília/DF, de propriedade da sociedade empresária Paulo Octávio Hotéis e Turismo Ltda. (PO) , nos termos do Processo Administrativo (PA) 25100.009.630/2017-07 (peça 1, p. 1-2) .
2. ADMISSIBILIDADE
2.1. Analisando a documentação inicial, esta unidade técnica propôs o conhecimento do feito, com base nos arts. 234, caput, c/c o art. 235, caput, ambos do Regimento Interno deste Tribunal (RI/TCU) , bem como no art. 103, §1º, in fine, da Resolução - TCU 259/2014 (peça 24, p. 1 e 14) , proposta acatada pelo relator, Ministro Augusto Nardes (peça 26, p. 1, e peça 57, p. 2) .
2.2. Contra a referida admissibilidade, a sociedade empresária PO alega que a exordial não possuiria os requisitos de admissibilidade previstos no art. 103, §1º, da Resolução - TCU 259/2014, uma vez que ela não apresentaria elementos indiciários, mas, sim, um mero pedido de cópia integral de PA em trâmite na Funasa e no Ministério da Saúde (MS) (peça 54, p. 1-2) .
2.3. Quanto a isso, registra-se que os elementos indiciários restaram caracterizados pela narrativa dos eventos envolvendo a contratação inquinada, suportada pelos documentos encaminhados, em especial o Ofício 209/Presi/Funasa (peça 3, p. 16) e o Levantamento de Arquitetura do Edifício Sede da Funasa (peça 3, p. 21-68, e peça 4, p. 1-10) .
2.4. No que tange ao pedido apresentado pela parte denunciante, tem-se que ele não constitui pressuposto de admissibilidade, até porque, a priori, o papel dessa figura processual é o de mover a ação fiscalizatória, encerrando-se quando o Tribunal toma o curso das apurações, como bem esclarecem, entre outros, os Acórdãos Plenários 320/2006, de relatoria do Ministro Benjamin Zymler, 1.855/2007, de relatoria do Ministro Augusto Sherman, 2.207/2013, de relatoria do Ministro José Jorge, e 327/2014, de relatoria do Ministro José Múcio Monteiro.
2.5. Dessa forma, reitera-se a conclusão registrada na instrução inicial do feito, no sentido de que a peça protocolada preenche os requisitos de admissibilidade constantes nos arts. 234, caput, c/c o art. 235, caput, ambos do RI/TCU, c/c art. 103, §1º, in fine, da Resolução - TCU 259/2014, podendo a denúncia ser apurada com o fim de comprovar sua procedência.
3. HISTÓRICO
3.1. A denunciante ingressou com peça nesta Corte de Contas, noticiando possíveis irregularidades em contratação direta, promovida pela Funasa, com base no art. 24, X, da Lei 8.666/1993, formalizada por meio do Contrato 35/2017, celebrado entre a autarquia e a sociedade empresária PO, cujo objeto é a locação de parte do Edifício PO700 (peças 1-4) .
3.2. Analisando a documentação inicial encaminhada, esta unidade técnica se pronunciou no sentido de haver indícios de irregularidades caracterizadores, inclusive, de atos de gestão antieconômica, razão pela qual propôs a adoção, ex oficio, de medida cautelar, a fim de suspender a execução do contrato firmado, Contrato 35/2017 (peças 24-25) .
3.3. Apreciando a referida proposta, em juízo inicial de cognição sumária e não exauriente, o relator considerou as sugestões apresentadas por esta UT, apoiadas em exposição merecedora de acolhimento, mas julgou apropriado, antes da adoção de qualquer medida cautelar, promover a realização de oitiva prévia das partes envolvidas, isto é, da Funasa e da PO (peça 26) .
3.4. Apresentadas as respostas a essas comunicações processuais, esta unidade técnica procedeu a nova instrução processual, concluindo pela permanência dos indícios de irregularidades anteriormente apontados, razão pela qual se reiterou a proposta de adoção de medida cautelar, ex ofício, a fim de suspender a execução do contrato firmado (peças 48-50) .
3.5. Decidindo sobre esse último pronunciamento técnico, o relator entendeu estarem presentes tanto o fumus boni iuris como o periculum in mora apontados na instrução, mas também o periculum in mora reverso, razão pela qual não deferiu a adoção da medida cautelar sugerida, determinando a realização de inspeção (peça 57) .
4. DA INSPEÇÃO
Deliberação que originou o trabalho
4.1. Trata-se de inspeção determinada por despacho do Relator, Ministro Augusto Nardes, e realizada consoante Portarias de Fiscalização 133/2018 e 185/2018 (peças 57, 72 e 73) .
Visão geral do objeto
4.2. A inspeção incidiu sobre os atos de gestão que resultaram na locação do Edifício PO700 pela Funasa, com base no art. 24, X, da Lei 8.666/1993, formalizada por meio do Contrato 35/2017.
Objetivo da Inspeção.
4.3. O objetivo da inspeção foi o de sanear o presente feito, aprofundando os aspectos já discutidos nos autos, por meio da verificação, in loco, da regularidade geral da contratação que culminou na locação do Edifício PO700 pela Funasa. 
Metodologia
4.4. Os trabalhos foram realizados em conformidade com as Normas de Auditoria do Tribunal de Contas da União (NAT-TCU) , além de observar os Padrões de Auditoria de Conformidade estabelecidos pelo TCU, conforme permitido pelo art. 3º da Portaria - Segecex 29/2010, que disciplina a realização de inspeções pelas unidades da Segecex.
4.5. Definidos os limites da fiscalização, comunicou-se a entidade acerca da realização da inspeção, por meio dos Ofícios 261/2018-TCU/Selog, de 9/3/2018 (peça 75) , e 274/2018-TCU/Selog, de 12/3/2018 (peça 76) , notificando-a, no último documento, a apresentar a documentação nele relacionada.
4.6. A técnica utilizada para os trabalhos consistiu, predominantemente, no exame documental dos processos administrativos relativos à contratação e à execução contratual, destacando-se, também, a realização de vistoria, in loco, no Edifício Sede da Funasa, em 13/3/2018, bem como entrevistas (reuniões) com servidores da entidade.
Volume de Recursos Inspecionados (VRI) 
4.7. O volume de recursos inspecionado totalizou a quantia de R$ 4.000.000,00, consoante valor, inicialmente, empenhado para o Contrato 35/2017 (peça 91) . 
5. EXAME TÉCNICO
5.1. Os trabalhos da inspeção tiveram por norte o aprofundamento dos aspectos já discutidos nos autos, conforme determinado pelo relator do processo (peça 57, p. 5) . 
Achado 1: motivação apresentada para a locação do Edifício PO700 não condizente com a realidade encontrada.
Situação encontrada
5.2. Sob o pretexto de 'fundamental e de extrema importância' (peça 11, p. 1) de se reformar o Edifício Sede da Funasa (peça 11, p. 1) , decorrente de um 'enorme problema estrutural' (peça 20, p. 63) , caracterizador, inclusive, de um iminente colapso predial (peça 40, p. 5, e peça 95, p. 4) , o Presidente da Funasa solicitou ao Ministro da Saúde, por meio do Ofício 209/Presi/Funasa (peça 3, p. 16-17) , autorização para reformar o imóvel em comento, bem como transferir os serviços administrativos da entidade, enquanto perdurassem as obras (peça 11, p. 1-2) .
5.3. Esse cenário seria sustentado por uma série de documentos técnicos: 1) o Termo de Notificação - Divis/Deseg (peça 6, p. 8-10) ; 2) o Levantamento de Arquitetura - Edifício Sede da Funasa (peça 6, p. 11-20, peças 7-8, e peça 9, p. 1-13) ; 3) o Relatório de Análise Técnica da Infraestrutura Predial - Edifício Sede da Funasa (peça 21, p. 43-64) ; e 4) a Nota Técnica (NT) Banheiros e Vestiários do Edifício Sede da Funasa (peça 10, p. 1-5) .
5.4. Na vistoria in loco do Edifício Sede da Funasa pela equipe de inspeção do TCU, realizada em 13/3/2018, por meio de inspeção visual, foram verificados tão somente problemas pontuais, localizados, decorrentes de falhas, predominantemente, circunscritas aos sistemas de impermeabilização. Situação que não permite concluir que haveria um comprometimento global da estrutura.
5.5. De modo geral, as instalações sanitárias e os revestimentos das áreas molhadas se encontram deteriorados, constata-se a presença de eflorescências, mofo e bolor, destacamento cerâmico e de revestimentos de piso, além da falta de padronização arquitetônica e de sistemas de compartimentalização, como divisórias. As instalações elétricas e de dados, bem como a vedação e o funcionamento das esquadrias, estão em mal estado de conservação, etc.
Análise
5.6. Como se observa, a necessidade de transferência dos serviços administrativos da Funasa se sustenta na possível existência de problemas estruturais em seu Edifício Sede, inclusive ensejadores de um iminente colapso predial, como demonstrariam, segundo o Presidente da entidade, o Termo de Notificação - Divis/Deseg, o Levantamento de Arquitetura - Edifício Sede da Funasa, o Relatório de Análise Técnica da Infraestrutura Predial - Edifício Sede da Funasa e a Nota Técnica (NT) Banheiros e Vestiários do Edifício Sede da Funasa.
5.7. Ocorre, todavia, que a análise desses documentos não permite concluir que algum deles aponte uma possível ocorrência de colapso predial, entendido isso como a falência, a ruína, o desmoronamento da estrutura do edifício. Até porque todos eles se basearam em análises visuais da edificação, metodologia que permite concluir pela presença, ou não, de patologias aparentes, mas não permite concluir, por exemplo, sobre a capacidade de suporte de uma laje.
5.8. Além disso, também não é possível se concluir que tenha ocorrido perda de desempenho da edificação, a ponto de impedir ou dificultar de maneira insuportável a utilização do Edifício Sede pela Funasa.
5.9. Para tanto, deveria ter sido efetivada análise técnica sobre a estabilidade ou segurança estruturais da edificação, o que exigiria a prática de ensaio, direto ou indireto, de solicitação de estrutura para verificar o comportamento dela (da estrutura) e nenhum dos referidos documentos sugere isso.
5.10. O Termo de Notificação - Divis/Deseg, lavrado pelo Corpo de Bombeiros Militar do Distrito Federal (CBMDF) , em decorrência de vistoria técnica de segurança contra incêndio e pânico, realizada, em 13/7/2017, nos termos determinados pelo Chefe do Posto de Atendimento da Área 1, por exemplo, só permite concluir pela existência de diversas impropriedades relacionadas à área de segurança contra incêndio e pânico e a nenhum outro aspecto da edificação, notadamente o estrutural.
5.11. Paralelamente a isso, observa-se que os problemas apontados pelo CBMDF poderiam - e deveriam - ter sido solucionados no prazo de trinta dias, conforme estipulado pela corporação (peça 6, p. 9) .
5.12. Ainda quanto a isso, deve-se ressaltar que, nos termos dos arts. 3º e 4º da Lei Distrital 2.747, de 20/7/2001, qualquer possível interdição do Edifício Sede da Funasa, a partir da referida notificação do CBMDF, não seria deflagrada em razão do indigitado colapso predial, mas sim em decorrência de infração administrativa, tratando-se, por conseguinte, de um instrumento de coerção da Administração para fazer cumprir a legislação de segurança contra incêndio e pânico:
Art. 3 Constituem infrações:
I - não zelar pela manutenção de equipamentos de segurança contra incêndio e pânico; 
II - inutilizar ou restringir o uso de equipamentos de segurança contra incêndio e pânico, quer por obstrução, enclausuramento, retirada de componentes ou quaisquer outras ações afins; 
III - utilizar equipamentos de segurança contra incêndio e pânico para qualquer outro fim diverso de sua finalidade; 
IV - instalar sistemas de proteção contra incêndio e pânico em desacordo com as normas vigentes; 
V - comercializar, fabricar ou instalar produtos de segurança contra incêndio e pânico sem o devido credenciamento junto ao CBMDF; 
VI - comercializar informalmente produtos de segurança contra incêndio; 
VII - fabricar equipamentos de segurança contra incêndio usando produtos não reconhecidos ou certificados pelo CBMDF; 
VIII - deixar de utilizar equipamentos de proteção contra incêndio e pânico; 
IX - permitir a entrada ou participação em eventos de pessoas em número maior que o autorizado pelo CBMDF. 
Art. 4° A prática de qualquer ato enquadrado nos termos do artigo anterior sujeita os infratores às seguintes penalidades administrativas, sem prejuízo daquelas de natureza cível e penal: 
I - multa; 
II - apreensão de equipamentos e produtos relacionados à proteção contra incêndio e pânico; 
III - embargo;
IV - interdição.
Parágrafo único. As sanções previstas nesta Lei poderão ser aplicadas cumulativamente.
 (grifos ausentes no original) 
5.13. Semelhantemente, a NT Banheiros e Vestiários do Edifício Sede da Funasa não evidencia a existência de problemas estruturais na edificação, mas tão somente a existência de problemas nas instalações hidrossanitárias, notadamente, sua deterioração avançada, decorrente do efeito do tempo e agravada pela ausência de manutenção adequada, oportunamente. Destaca-se, também, que ela aponta a possibilidade de se segregar a reforma dos banheiros e vestiários da reforma geral do Edifício Sede, o que poderia viabilizar a permanência dos serviços administrativos da Funasa nesse imóvel, ao longo da obra (peça 10, p. 9-10) .
5.14. Por seu turno, o Levantamento de Arquitetura - Edifício Sede da Funasa, cuja finalidade foi a de avaliar os valores formais, espaciais, dimensionais, perceptivos e construtivos dos elementos constitutivos do Edifício Sede da Funasa, baseado em levantamento arquitetônico-fotográfico, que consiste, resumidamente, em uma forma de análise visual do imóvel, conclui que a edificação, de maneira global, apresenta grau de risco médio, sem, contudo, informar o significado e as implicações disso.
5.15. Em que pese isso, tem-se que, de acordo com a Orientação Técnica 3/2015 do Instituto Brasileiro de Auditoria de Engenharia, o aludido grau de risco não indica a presença de problemas estruturais, mas sim de índole econômica, uma vez que o considera como o risco de se provocar a perda parcial de desempenho e de funcionalidade da edificação, bem como sua deterioração precoce, mas sem prejuízo da operação direta de sistemas (v. peça 48, p. 2, item 47) .
5.16. Já o Relatório de Análise Técnica da Infraestrutura Predial - Edifício Sede da Funasa - cuja finalidade foi a de, resumidamente, subsidiar a gestão da Funasa no processo de avaliação dos valores formais, espaciais, dimensionais, perceptivos e construtivos dos elementos que compõem o imóvel, com base, essencialmente, na análise visual da edificação - só destoa do documento retromencionado por não atribuir uma medida de risco ao imóvel. De modo geral, esse relatório não acrescenta nada de novo à questão.
5.17. Tais observações, contudo, não significam que o estado físico do Edifício Sede da Funasa não apresenta problemas. Trata-se de um edifício antigo que não recebeu os cuidados de manutenção necessários ao longo dos anos, conjuntura que implicou a deterioração de alguns de seus ambientes, apesar das reformas parciais já empreendidas, mas que, em princípio, com base na análise visual realizada pela equipe de inspeção do TCU e diferentemente do alegado pela entidade inspecionada, não comprometeu suas estruturas.
5.18. Entretanto, apesar da fragilidade da motivação utilizada pelo Presidente da Funasa para justificar a reforma do Edifício Sede e, principalmente, a locação temporária de imóvel para o qual seriam transferidos os serviços administrativos localizados naquela edificação, é forçoso se reconhecer que a decisão acerca da oportunidade e conveniência da reforma é de competência exclusiva e discricionária daquele gestor, razão pela qual, no caso, se considera desnecessária a adoção de qualquer medida saneadora por parte desta Corte.
Achado 2: ausência de planejamento na contratação de imóvel que serviria de abrigo aos serviços administrativos da Funasa, enquanto durasse as obras de reforma de seu Edifício Sede.
Situação encontrada
5.19. Não há, nos autos do PA 25100.009.630/2017-07 (peças 11-22) , quaisquer estudos técnicos preliminares, elaborados com a finalidade de caracterizar o imóvel necessário a servir de sede temporária para os serviços administrativos da Funasa, enquanto durasse as obras de reforma de seu Edifício Sede, sobretudo no que diz respeito à definição da área necessária para ocupação, o que acarretou a contratação de 8.722,69m² a mais do que a autarquia se utilizava naquele imóvel, nos termos das NT 1/2017 e 2/2017 (peça 21, p. 19-23, e peça 22, p. 15-34) .
5.20. A entidade justifica esse acréscimo tanto com base na previsão de reforço em seu quadro de pessoal, que aumentaria a quantidade de usuários de suas instalações de 964, no Edifício Sede, para 1.144 usuários, no novo imóvel; como pela necessidade de adequar (aumentar) a estrutura física de seu Serviço de Assistência Integrada ao Servidor (essencialmente, o serviço médico da autarquia) , que naquele imóvel ocupava a área de 233m² (peça 21, p. 21) .
5.21. Não obstante isso, verifica-se, com base na proposta comercial da sociedade empresária PO (peça 20, p. 8) , que, daqueles 8.722,69m² adicionais à área atualmente ocupada, 7.117,19m² sequer correspondem à área disponível para escritórios - entendida essa como a área a disposição da Funasa para alojar suas unidades (podendo ser entendida como área útil) , mas sim à área de garagem, que saltou de 275m², no Edifício Sede, para 7.117,19m², no Edifício PO700, o que corresponde a um aumento de quase 25 vezes na área desse ambiente.
Análise
5.22. A questão aqui analisada gira em torno da ausência de planejamento, especificamente quanto ao delineamento, obrigatório, do imóvel necessário e suficiente para receber os serviços administrativos da Funasa, durante o período das obras de reforma do Edifício Sede.
5.23. Quanto a isso, aponta-se, inicialmente, que toda contratação pública, inclusive as contratações diretas, como é o caso da locação do Edifício PO700, objeto do Contrato 35/2017, deve ser precedida de planejamento, conforme se depreende do disposto no art. 6º, caput e inciso I, do Decreto-Lei 200/1967, c/c os arts. 6º, IX, 'a' e 'b', 7º, I, §2º, I, e §§ 6º e 9º, da Lei 8.666/1993.
5.24. Esse entendimento encontra amparo no seguinte trecho do voto condutor do Acórdão 994/2006-TCU-Plenário, de relatoria do Ministro Ubiratan Aguiar:
42. Ao contrário do que entende, projeto básico é a peça fundamental para a demonstração da viabilidade e conveniência da contratação. Por meio do projeto básico é que a administração discrimina o objeto pretendido, os resultados esperados, tempo e forma de execução. Conforme preleciona Marçal Justen Filho, mesmo nas contratações diretas, é exigido 'um procedimento prévio, em que a observância de etapas e formalidades é imprescindível (...) . Nas etapas internas iniciais, a atividade administrativa será idêntica, seja ou não a futura contratação antecedida de licitação'. Faz todo sentido, até mesmo porque os procedimentos licitatórios devem ter sempre o mesmo início. Identifica-se a necessidade, motiva-se a contratação, para, então, partir-se para a verificação da melhor forma de sua prestação.
 (destaques nossos) 
5.25. Paralelamente a isso, tem-se que, no caso de locações imobiliárias pela Administração Pública Federal, o Parecer 1/2013/CPLC/DEPCONSU/AGU, da Câmara Permanente de Licitações e Contratos do Departamento de Consultoria da Procuradoria-Geral Federal, deixa clara a necessidade de se estabelecer as características e requisitos do imóvel demandado (peça 24, p. 5, item 5.1.13) :
III. NA FASE DE PLANEJAMENTO DA AQUISIÇÃO OU LOCAÇÃO, DEVE A ADMINISTRAÇÃO ADOTAR OS SEGUINTES PROCEDIMENTOS:  (A) ESTABELECER CARACTERÍSTICAS E REQUISITOS DO IMÓVEL DEMANDADO, DE ACORDO COM AS NECESSIDADES DO CASO CONCRETO E OBEDECIDAS ÀS PREMISSAS DO DECRETO 7.689/2012;
 (destaques nossos) 
5.26. Em que pese esse dever, não se verificou, no caso em apreço, a realização do planejamento indispensável à contratação, apesar de a entidade jurisdicionada alegar ter se utilizado do Levantamento de Arquitetura - Edifício Sede da Funasa e das NT 1/2017 e 2/2017, como parâmetros para definição das características do imóvel a ser locado (peça 40, p. 8) .
5.27. Ocorre que esses documentos não respaldam as características mínimas, exigidas pelo Presidente da Funasa para o imóvel que abrigaria os serviços administrativos da entidade, durante as obras de reforma do Edifício Sede da autarquia, notadamente em relação à área útil da edificação, que, no presente caso, se confundirá com a área de escritório.
5.28. Como se observa no e-mail encaminhado pelo Presidente da Funasa, solicitando propostas comerciais, restou fixado que o imóvel oferecido deveria ter uma área útil entre 14.000m² e 18.000m², mas, segundo os referidos documentos, a área útil do Edifício Sede da Funasa é de, somente, 8.738m² (peça 6, p. 11-20, peças 7-8, peça 9, p. 1-13, peça 21, p. 19-23, e peça 22, p. 1534) .
5.29. A Funasa justifica esse acréscimo de área, primeiramente, na necessidade de adequação da estrutura física do Serviço de Assistência Integrada ao Servidor (peça 40, p. 10) , no entanto, a referida adequação, na realidade, resultou em decréscimo de 20% da área desse setor, como demonstrado a seguir (peça 95, p. 45) :
	ÁREA DO SERVIÇO DE ASSISTÊNCIA INTEGRADA AO SERVIDOR
 (serviço médico) 

	EDIFÍCIO
	ÁREA (m²) 
	REDUÇÃO

			 (m²) 
	 (%) 

	Edifício Sede da Funasa
	233
	45
	20

	Edifício PO700
	188
		
	Fonte: Resposta ao item 5 do Ofício 38-1/2018 (peça 95, p. 45) 

5.30. Outra justificativa a ser considerada é o reforço, por concurso público, de 180 novos servidores efetivos, ao quadro de pessoal da Funasa, em Brasília (peça 40, p. 13, e peça 112, p. 3-5) , solicitado ao Ministério do Planejamento, Desenvolvimento e Gestão, que ainda não se manifestou (positiva ou negativamente) sobre o pedido, conforme informações de agentes da entidade.
5.31. Uma terceira justificativa é a de que o aumento da área traria mais qualidade de vida para os servidores da entidade, bem como para aqueles que necessitam frequentar as instalações da Funasa (peça 101, p. 3-5) , argumento razoável, mas que exige a realização de estudos, dimensionando o tamanho ideal, justamente o que não aconteceu.
5.32. E tanto esses estudos não foram feitos que a Funasa, ante à necessidade de transferir os setores remanescentes no Edifício Sede, a fim de viabilizar a reforma desse prédio, se viu obrigada a contratar outros 874,92m² de área útil (peça 102, p. 2) , além dos 10.618,50m² (peça 20, p. 8) inicialmente contratados, embora já ocupasse uma área superior à daquele imóvel:
	EVOLUÇÃO DA ÁREA ÚTIL UTILIZADA PELA FUNASA

			ACRÉSCIMO DE ÁREA¹

	IMÓVEL
	ÁREA ÚTIL
 (m²) 
	 (m²) 
	 (%) 

	Edifício Sede
	8.738
	-
	-

	PO700 - Contrato 35/2017
	10.618,50
	1.880,50
	21,5

	PO700 - 1º Termo Aditivo ao Contrato 35/2017
	11.493,42
	2.755,42
	31,5

	Fonte: NT 1/2017 (peça 21, p. 21) e 2/2017 (peça 22, p. 17-18) , Proposta Comercial PO700 (peça 20, p. 8) e Primeiro Termo Aditivo ao Contrato 35/2017 (peça 102, p. 2) 

	¹ Relativamente à área útil do Edifício Sede.

5.33. Outro ponto a destacar, que também denota a ausência de planejamento na definição das características do imóvel que receberia, temporariamente, os serviços administrativos da Funasa, mormente a configuração dos setores, é o dimensionamento da área de garagem que saltou de 275m², no Edifício Sede, para 7.117,19m², no Edifício PO700 (peça 20, p. 21, e peça 22, p. 17) .
5.34. Quanto a isso, cabe alertar, antecipadamente, que, conforme será explicado nos itens 5.80 a 5.97 desta instrução, a metragem da garagem não deveria ter sido somada à área útil do PO700, entendida essa como área de escritório, como área a ser ocupada e utilizada pelos serviços administrativos da Funasa, uma vez que esse espaço não pode ter destinação diversa da de garagem.
5.35. Outra questão a se destacar, inicialmente, quanto a isso, que também será abordada naqueles referidos itens, é que, sem a metragem da área de garagem (3º subsolo) , o Edifício PO700 não se enquadraria nos parâmetros exigidos de área útil, isto é, possuir entre 14.000m² e 18.000m² desse tipo de área.
5.36. Visto isso, ressalta-se que o já mencionado e-mail do Presidente da Funasa não estipulava qualquer metragem para a garagem, ou qualquer número de vagas de estacionamento, exigindo, tão somente, que o imóvel ofertado possuísse esse ambiente, configuração que não guarda relação com a da autarquia em seu Edifício Sede, no qual ela possuía 275m² de área.
5.37. E não guarda relação porque, assim como no tópico anterior, não foram realizados quaisquer estudos técnicos que estimassem a necessidade de espaço da Funasa para esse ambiente, tanto que a contratação da metragem acima indicada se deu porque era essa a extensão vinculada aos pavimentos de escritório alugados, como se depreende do trecho a seguir (peça 101, p. 4-5) :
Ainda nesse ponto, nota-se, salvo melhor juízo, que houve a vinculação, na proposta de preços apresentada (fls. 608/610) , das metragens das áreas do Pavimento I; II; e ½ III do Imóvel PO700 a um quantitativo de vagas proporcional, conforme apresentado a seguir: 
 (...) 
Desta forma, constata-se com base nos documentos relatados que, toda a locação do imóvel incluindo a metragem da garagem foi embasada em uma única justificativa que utilizou como base os estudos técnicos de definição das características do imóvel abordado no Memorando nº 112/Presi/Funasa, de 03/10/2017, a proposta de preços apresentada (fls. 608/610) , bem como dos demais documentos e análises da equipe técnica quanto a vantajosidade geral do imóvel pretendido versos a urgência relatada nos autos (Despacho s/nº as fls. 644/648 e Despacho n.º 130, fls. 663) .
 (destaques nossos) 
5.38. Ainda quanto à garagem, deve-se registrar que sua utilização se constitui, essencialmente, em uma comodidade, diferentemente da utilização dos ambientes de escritório, empregados para viabilizar a atividade administrativa da entidade, circunstância que deveria - e não foi - ter sido considerada no planejamento, em especial, no aspecto relativo ao custo da locação.
5.39. E como não foi, tem-se que a Funasa acabou contratando esse ambiente nos mesmos moldes que contratou a locação das áreas de escritório (inclusive de modo conjunto, sem distinção) , ou melhor, ao mesmo custo por m², em que pese, como visto, a garagem não ser, efetivamente, utilizada na atividade administrativa da autarquia.
5.40. Ocorre, contudo, que a demonstrada ausência de planejamento não está alinhada aos princípios da eficiência e da economicidade, dispostos, respectivamente, nos arts. 37, caput, e 70, caput, da Constituição Federal, tampouco aos da razoabilidade e da proporcionalidade, dispostos no art. 2º, caput, da lei que regula o processo administrativo federal (Lei 9.784/1999) .
5.41. Assim, tendo em vista que a demonstrada ausência de planejamento não está alinhada aos Princípios da Eficiência e da Economicidade, dispostos, respectivamente, nos arts. 37, caput, e 70, caput, da Constituição Federal, tampouco aos da Razoabilidade e da Proporcionalidade, dispostos no art. 2º, caput, da lei que regula o processo administrativo federal, e que, em razão disso, esta Corte pode vir a decidir pela desconstituição ou alteração do ajuste firmado, considera-se oportuna a oitiva das partes envolvidas na questão.
Achado 3: descompasso entre a locação do Edifício PO700 e a reforma do Edifício Sede da Funasa
Situação encontrada
5.42. As providências para a locação de imóvel, que servisse de sede temporária para os serviços administrativos da Presidência da Funasa, tiveram início com a prospecção do mercado imobiliário de Brasília, mediante coleta de propostas técnicas de imóvel comercial que atendesse aos requisitos mínimos especificados, lançada pelo Presidente da Funasa, por intermédio de e-mail datado de 10/7/2017 (peça 19, p. 110) .
5.43. Ato contínuo, o presidente da Funasa solicitou ao Ministro da Saúde, por meio do Ofício 209/Presi/Funasa (peça 11, p. 1-2) , de 13/7/2017, autorização para reformar o Edifício Sede da entidade, bem como para transferir, desse imóvel, os serviços administrativos da autarquia, durante o período das obras de reforma.
5.44. Posteriormente a isso - e já tendo sido selecionado para locação o Edifício PO700 (peça 20, p. 4448) -, o Presidente da Funasa solicitou ao Ministro da Saúde que encaminhasse ao Ministério do Planejamento, Desenvolvimento e Gestão (MPDG) , pedido de autorização para locar o imóvel selecionado, o qual foi autorizado, nos termos da Portaria 134, de 25/8/2017, do Secretário do Patrimônio da União (peça 10, p. 26-27) .
5.45. A locação, em si, do Edifício PO700, foi efetivada por meio do Contrato 35/2017, assinado, em 13/9/2017, no qual restaram contratados o 1º e o 2º pavimentos e a ala norte do 3º pavimento desse imóvel, além das respectivas vagas de garagem, correspondentes ao 3º subsolo do edifício, perfazendo (antes do 1º Termo Aditivo contratual) a área total de 17.735,69m² (peça 22, p. 48-57) .
5.46. No que concerne à reforma do Edifício Sede, tem-se que o primeiro ato efetivamente concreto para a materialização disso foi a constituição de Comissão Especial de Licitação, por intermédio da Portaria - Funasa 1371, de 13/11/2017, para conduzir e julgar a licitação a ser lançada, com o objetivo de contratar serviços de engenharia para a reforma do Edifício Sede (peça 55, p. 1) .
5.47. Em seguida, o presidente da referenciada comissão especial solicitou ao Coordenador-Geral de Recursos Logísticos o encaminhamento dos Projetos Básicos e Executivos, devidamente atualizados, bem como tecnicamente fracionados, de maneira que se pudesse realizar mais de uma licitação para a contratação supramencionada, de acordo com os recursos orçamentários disponíveis (peça 98, p. 3) .
5.48. Em virtude disso, e com a finalidade de subsidiar a licitação das obras de reforma do Edifício Sede, foi contratado serviço técnico-profissional especializado para realizar a atualização, a revisão e a separação dos projetos, dos cronogramas físico-financeiros, das planilhas orçamentárias e demais planilhas, com a seguinte partição: áreas molhadas, fachada, modernização e aquisição de elevadores e reforma geral do prédio (peça 98, p. 71) .
5.49. Na sequência inicialmente planejada, o edital de licitação para contratação da empresa que executaria as obras de reforma do Edifício Sede seria lançado entre abril/2018 e maio/2018 e as obras iniciadas em meados de agosto/2018, com finalização prevista para julho/2020 (peça 55, p. 6) . O cronograma atualizado, até o momento, encontra-se na tabela constante do parágrafo 5.56, abaixo.
Análise
5.50. A questão gira em torno do descompasso entre a contratação dos serviços de reforma do Edifício Sede da Funasa e a contratação da locação do imóvel para o qual seriam transferidos os serviços administrativos dessa autarquia, localizados naquele imóvel. 
5.51. Primeiramente, cabe observar que tais contratações estão intrinsecamente relacionadas entre si, uma vez que a locação tem por motivação viabilizar (no aspecto físico da questão) a reforma do Edifício Sede, como exposto, por exemplo, no Ofício 209/Presi/Funasa (peça 11, p. 1-2) .
5.52. Em consequência disso, anota-se que o custo econômico total da reforma (custo do empreendimento) não se restringe ao custo das obras, abrangendo, também, o custo da locação, apesar dessas despesas serem, juridicamente, distintas.
5.53. Assim, deveria ter sido elaborado um planejamento que considerasse as duas contratações de modo racionalmente encadeadas, evitando-se descompassos entre elas, a fim de se otimizar o custo total do empreendimento (custo da reforma + custo da locação) .
5.54. Esse ponto de vista possui sustentação em precedente desta Corte, como demonstra o seguinte excerto do voto condutor do Acórdão 727/2016-TCU-Plenário, de relatoria do Ministro André de Carvalho:
9. A visão fragmentada do que deveria ser entendido, desde o início, como um todo integrado foi apontada pela então Secob-4, como uma das principais causas do provável descompasso entre as fases de implantação e de operação do empreendimento, com percucientes reflexos negativos sobre a viabilidade econômico-ambiental da ferrovia. 
 (...) 
28. Aliás, ao vislumbrar que a viabilidade do empreendimento estava diretamente associada à integração física e operacional entre a Fiol e o complexo portuário, registrei, no âmbito do Acórdão 1253/2012-TCU-Plenário, que o aspecto fundamental para o exame deste processo consistia no fato de que o traçado da Fiol estava intimamente relacionado com a definição da precisa localização do complexo portuário. 
 (destaques nossos) 
5.55. Não obstante isso, no presente caso, não há evidências de que tenha sido realizado qualquer planejamento que articulasse a locação com a reforma. 
5.56. O descompasso ora tratado fica evidenciado tanto pela sequência dos principais atos já praticados, como pelo timing previsto para os atos a serem praticados, cuja previsão inicial (revista) não será alcançada, como demonstram as informações prestadas pela entidade.
	CRONOLOGIA DOS PRINCIPAIS ATOS RELATIVOS ÀS CONTRATAÇÕES

	CONTRATAÇÃO
	EVENTO
	DATA

	locação
	e-mail do Presidente da Funasa, solicitando propostas
	julho/2017

		solicitação de autorização de transferência de sede e de reforma do Edifício Sede
	julho/2017

		análise das propostas comerciais apresentadas
	julho/2017

		assinatura do contrato de locação - Contrato 35/2017
	setembro/2017

	reforma
	constituição de Comissão Especial de Licitação - Portaria 1371/2017
	novembro/2017

		contratação de profissional para atualizar os projetos de reforma do Edifício Sede da Funasa
	dezembro/2017

		atualização dos projetos de reforma do Edifício Sede
	fevereiro/2018

		lançamento do edital de licitação (previsão) ¹
	abril/2018

		lançamento do edital de licitação (previsão) ²
	setembro/2018

		início das obras (previsão) ¹
	agosto/2018

		início das obras (previsão) ²
	dezembro/2018

		conclusão das obras (previsão) ¹
	julho/2020

		conclusão das obras (previsão) ²
	julho/2020

		conclusão das obras (previsão) ³
	exercício/2021

	Fonte: Processo 25100.009.630/2017-07 (peça 19, p. 110, peça 11, p. 1, peça 20, p. 44-48, peça 22, p. 48-57) , Ofício 638/GAB/Presidência (peça 55, p. 1) , Processo 25100.015.325/2017-46 (peça 98, p. 71, e peça 100) , e-mail, de 17/5/2018 (peça 99, p. 3-5) e e-mail de 13/6/2018 (peça 112, p. 3-5) 

	¹ - De acordo com o Ofício 638/GAB/Presidência.
² - De acordo com informações prestadas no e-mail de 17/5/2018.
³ - De acordo com informações prestadas no e-mail de 13/6/2018.

5.57. Essa Cronologia também mostra que a contratação da locação foi preferida ante a da reforma, tanto que ela foi concluída em três meses, enquanto esta se iniciaria, nos termos planejados, doze meses após a assinatura do contrato de locação, com o lançamento do edital.
5.58. Observe-se que essa preferência não se mostra razoável. A uma, porque a locação, fora do contexto de viabilização da reforma, representa um gasto, a princípio, desnecessário - da ordem de R$ 1.095.636,05, mensais (v. itens 5.73 e ss. desta instrução) - uma vez que a Funasa possui (e ocupava) imóvel próprio, o qual, no período de janeiro/2018 a abril/2018, mesmo parcialmente desocupado, comportava despesas mensais de R$ 212.113,96, abaixo descritas (peça 95, p. 53-54) : 
	EDIFÍCIO SEDE DA FUNASA: GASTOS MANTIDOS¹ APÓS A TRANSFERÊNCIA

	COMPONENTE DE CUSTO
	DESPESA/MÊS
 (R$) 

	manutenção preventiva e corretiva da sala cofre
	29.080,00

	vigilância armada diurna
	11.500,82

	vigilância armada noturna
	14.480,56

	brigada diurna
	16.162,84

	brigada noturna
	17.960,06

	manutenção predial residente
	57.304,68

	carregador de móveis
	6.688,24

	manutenção da central telefônica
	3.325,00

	manutenção do elevador
	300,00

	CAESB
	1.387,76

	CEB
	53.924,00

	TOTAL
	212.113,96

	Fonte: resposta à questão 9 do Ofício 38-1/2018-TCU/Selog (peça 107, p. 1, e peça 95, p. 53-54) 

	¹ Referência: março/2018.

5.59. A duas, porque a contratação da locação poderia se dar, como se deu, por contratação direta, um procedimento mais célere do que a realização de licitação, processo necessário, no caso, para se contratar a reforma. Em suma, a contratação da locação deveria ter ocorrido quando da proximidade do início da reforma do prédio da Funasa.
5.60. A referida cronologia ainda evidencia que, segundo o planejamento inicial, haveria um descompasso de doze meses entre a assinatura do contrato de locação e o início das obras de reforma, posteriormente revisto para dezesseis meses, com evidentes reflexos financeiros para o erário.
5.61. Ademais, resta demonstrado que, de acordo com o planejamento inicial, a conclusão das obras de reforma e o término da vigência do contrato de locação ocorreriam quase concomitantemente, como demonstrado no quadro a seguir:
	CRONOGRAMA DA REFORMA X VIGÊNCIA DA LOCAÇÃO

	EVENTO
	INÍCIO
	DURAÇÃO
	TÉRMINO

	execução das obras de reforma
	dezembro/2018
	20 meses
	julho/2020

	contrato de locação
	setembro/2017
	36 meses
	agosto/2020

	Fonte: Contrato 35/2017 (peça 22, p. 48-57) e e-mail, de 17/5/2018 (peça 99, p. 3-5) 

5.62. Essa situação (planejada) daria à Funasa uma margem de segurança de um mês para administrar imprevistos nas obras e providenciar o retorno a sua sede própria, sem depender da prorrogação do contrato de locação, o que implicaria o aumento do custo do empreendimento.
5.63. Ocorre, no entanto, que, de acordo com as informações prestadas, as obras de reforma se estenderão até 2021 (peça 112, p. 6) , condição que obrigará a entidade ou a prorrogar o contrato de locação ou a firmar novo contrato, o que, por sua vez, necessariamente, aumentará os custos do empreendimento.
5.64. Quanto a isso, ressalta-se que o gasto despendido com a locação, pelo período necessário e suficiente para as obras de reforma (de vinte a vinte e quatro meses) , é um gasto legítimo e que atende ao interesse público, uma vez que visa recompor a utilidade de um bem deteriorado.
5.65. Entretanto, esse mesmo gasto, despendido por período excedente ao necessário e suficiente para a execução das obras, consubstancia um gasto ilegítimo, uma vez que caracteriza desperdício de recursos públicos, nos termos descritos no item 5.58 desta instrução.
5.66. No caso, tem-se que, ao assinar o contrato de locação (Contrato 35/2017) , a Funasa dispunha de uma margem de segurança de dezesseis meses, dos quais nove (mais da metade) foram consumidos sem que o projeto de reforma do Edifício Sede fosse, sequer, atualizado (peça 99, p. 1) , circunstância que deriva de um planejamento inadequado.
5.67. Paralelamente a isso, se deve mencionar que a própria locação parcial do Edifício PO700 não se mostra econômica, mormente pelo excesso de área contratada, relativamente à necessidade temporária de área útil, para os serviços administrativos da entidade, como abordado no achado seguinte (itens 5.79 a 5.81 desta instrução) , o que agrava a situação.
5.68. Assim, tendo em vista que o descompasso verificado entre a contratação das obras de reforma e da locação do imóvel que serviria de sede temporária para os serviços administrativos da Funasa caracteriza uma situação, em princípio, em desacordo com o Princípio da Eficiência, disposto no art. 37, caput, da Constituição Federal, com o Princípio do Planejamento, disposto no art. 6º, I, do Decreto-Lei 200/1967, bem como precedentes desta Corte, a exemplo do Acórdão 727/2016-TCU-Plenário, e que em razão disso, esta Corte pode vir a decidir pela desconstituição ou alteração do ajuste firmado, considera-se oportuna a oitiva das partes envolvidas na questão.
Achado 4: ausência de economicidade para a Funasa na locação do Edifício PO700.
Situação encontrada
5.69. Diante da necessidade de reformar seu Edifício Sede, a Funasa locou, por meio do Contrato 35/2017, inicialmente, uma área de 17.735m² do Edifício PO700, sendo 10.618,50m² de área de escritório (área útil) e 7.117,19m² de área de garagem, enquanto dispunha, naquela edificação, de uma área de 8.738m² de área de escritório (área útil) e de 275m² de área de garagem.
5.70. Além disso, uma das razões apontadas para se escolher o Edifício PO700 foi a economia, estimada pelo então Coordenador-Geral de Recursos Logísticos da entidade, de R$ 348.561,06, que seria proveniente da diferença entre a taxa de condomínio desse imóvel, da ordem de R$ 215.059,04, e os custos de manutenção no Edifício Sede, da ordem de R$ 817.138,75 (peça 20, p. 47-48) .
5.71. Por outro lado, o planejamento falho da contratação (locação) , em especial quanto à indefinição de quais setores administrativos da entidade deveriam ser transferidos para a nova sede, a fim de viabilizar as obras de reforma, acarretou um dispêndio, desnecessário, entre janeiro/2018 e abril/2018, de R$ 201.800,72, relativo à manutenção, no Edifício Sede, da sala cofre, do museu, da biblioteca e do almoxarifado, que vieram, posteriormente, a ser transferidos.
Análise
5.72. A questão gira em torno da economicidade da contratação do 1º e 2º pavimentos e ala norte do 3º pavimento e respectivas vagas de garagem (3º subsolo) do Edifício PO700, para servir de sede temporária aos serviços administrativos da Funasa, pelo período de duração das obras de reforma a serem realizadas no Edifício Sede da autarquia, imóvel de sua propriedade.
5.73. A esse respeito, o primeiro ponto que deve ser analisado, por determinação do art. 24, X, da Lei 8.666/1993, é o da compatibilidade do valor do aluguel pactuado no Contrato 35/2017 com os valores praticados no mercado, o que, de acordo com Laudo de Avaliação do Valor Locatício do Edifício PO700, elaborado pela Caixa Econômica Federal (peça 117) , prova emprestada do TC Processo 034.332/2016-2 (peça 6, p. 24-32) , não apresenta distorções relevantes, apresentando, inclusive, os mesmos valores por m² firmado pelo MS para o mesmo imóvel, como demonstrado a seguir:
 
	COMPARATIVO DO CUSTO DO m² DO CONTRATO 35/2017

	ÓRGÃO/ENTIDADE
	ÁREA
 (m²) 
	ALUGUEL/MENSAL
 (R$) 
	CUSTO/m²
 (R$) 

	MINISTÉRIO DA SAÚDE (MS) 
			
	Contrato 51/2016
	52.367,67
	2.600.000,00
	49,65

	Contrato 51/2016 - 1º TA
	28.349,80
	1.407.567,57
	49,65

	FUNASA
			
	Contrato 35/2017
	17.735,69
	880.577,01
	49,65

	Contrato 35/2017 - 1º TA
	18.610,61
	924.016,78
	49,65

	Fonte: Contrato 35/2017 (peça 22, p. 48-57) , 1º Termo Aditivo (TA) ao Contrato 35/2017 (peça 102) e Contrato MS 51/2016 (TC Processo 034.332/2016-2, peça 6, p. 3-12) e 1º TA ao Contrato 51/2016 (TC Processo 034.332/2016-2, peça 54, p. 7-12) .

5.74. Um segundo aspecto da economicidade da contratação diz respeito à estrutura de custos da Funasa antes e depois da locação e consequente transferência dos serviços administrativos para o PO700, cuja análise evidencia uma diminuição de gastos mensais de R$ 320.114,21, nos moldes a seguir descritos:
	CONTRATOS DA FUNASA: EDIFÍCIO SEDE X EDIFÍCIO PO700

	COMPONENTES DE CUSTOS
	CUSTO MENSAL (R$) 
	DIFERENÇA (R$) 
 (B-A) ¹

		EDIFÍCIO SEDE
 (A) 
	EDIFÍCIO PO700
 (B) 
	
	manutenção predial
	100.757,34
	64.953,82
	-35.803,52

	limpeza e conservação
	156.879,00
	119.039,86
	-37.839,14

	brigadista
	186.118,66
	116.734,32
	-69.384,34

	vigilância
	147.212,67
	148.055,73
	843,06

	recepcionista
	41.136,20
	44.228,60
	3.092,40

	manutenção de elevador
	4.012,20
	4.012,20
	0,00

	Caesb
	15.600,00
	0,00
	-15.600,00

	CEB
	89.038,85
	0,00
	-89.038,85

	CFTV
	76.383,82
	0,00
	-76.383,82

	TOTAL
	817.138,74
	497.024,53
	320.114,21

	Fonte: Contrato 35/2017 (peça 22, p. 48-57) , 1º Termo Aditivo (TA) ao Contrato 35/2017 (peça 102) , Resposta ao Ofício 38-1, questão 10  (peça 95, p. 54-55) .

	¹ : o sinal negativo significa a diminuição do custo.

5.75. Entretanto, considerando-se o descompasso apontado no achado antecedente, em especial a cronologia apontada no item 5.57 c/c os itens 5.61 e 5.63 desta instrução, tem-se que essa situação só se verifica para o período ordinário da vigência contratual da locação, alterando-se para um prejuízo de R$ 832.484,96 por mês que exceder o período necessário e suficiente para as obras de reforma, nos termos calculados a seguir:
	CONTRATOS DA FUNASA: EDIFÍCIO SEDE X EDIFÍCIO PO700

	COMPONENTES DE CUSTOS
	CUSTO MENSAL (R$) 
	DIFERENÇA (R$) 
 (B-A) ¹

		EDIFÍCIO SEDE
 (A) 
	EDIFÍCIO PO700
 (B) 
	
	aluguel
	0,00
	924.016,78
	924.016,78

	condomínio
	0,00
	215.059,04²
	215.059,04

	IPTU
	0,00
	13.523,35
	13.523,35

	manutenção predial
	100.757,34
	64.953,82
	-35.803,52

	limpeza e conservação
	156.879,00
	119.039,86
	-37.839,14

	brigadista
	186.118,66
	116.734,32
	-69.384,34

	vigilância
	147.212,67
	148.055,73
	843,06

	recepcionista
	41.136,20
	44.228,60
	3.092,40

	manutenção de elevador
	4.012,20
	4.012,20
	0,00

	Caesb
	15.600,00
	0,00
	-15.600,00

	CEB
	89.038,85
	0,00
	-89.038,85

	CFTV
	76.383,82
	0,00
	-76.383,82

	TOTAL
	817.138,74
	1.649.623,70
	832.484,96

	Fonte: Contrato 35/2017 (peça 22, p. 48-57) , 1º Termo Aditivo (TA) ao Contrato 35/2017 (peça 102) , Resposta ao Ofício 38-1, questão 10  (peça 95, p. 54-55) .

	¹ : o sinal negativo significa a diminuição do custo.

	²: No caso, adotou-se o valor indicado pelo Coordenador-Geral de Recursos Logísticos da Funasa, em despacho s/n, de 25/7/2017 (peça 20, p. 47) , a fim de tentar manter, ao máximo possível, o cenário de economia por ele apresentado. A despesa com condomínio é, por natureza, variável. Em novembro/2017 foi de R$ 180.924,64 (peça 112, p. 1) .

5.76. Um terceiro ponto que impacta a ação administrativa relativa à locação diz respeito à falha no planejamento de quais setores deveriam ser transferidos do Edifício Sede para a sede temporária, a fim de viabilizar as obras de reforma, uma vez que, inicialmente, nem todos os setores seriam transferidos, a exemplo da sala cofre e dos arquivos deslizantes do setor de recursos humanos (peça 40, p. 10) .
5.77. No caso, verificou-se que a Funasa, em janeiro/2018, após transferir a maioria dos setores administrativos localizadas no Edifício Sede para o Edifício PO700 (aquelas que, inicialmente, planejou transferir) , concluiu que a permanência da sala cofre, do museu, da biblioteca e do almoxarifado, naquela edificação, inviabilizava as obras de reforma pretendidas.
5.78. Ocorre que a compreensão tardia de que as obras de reforma do Edifício Sede demandavam a transferência de todos os setores administrativos para a sede temporária implicou a permanência, inoportuna, entre janeiro/2018 e abril/2018, daqueles setores (que poderiam ter sido transferidos juntamente com os demais) , no Edifício Sede, a um custo mensal (desnecessário) de R$ 201.800,72, como demonstrado abaixo:
	EDIFÍCIO SEDE DA FUNASA: GASTOS COM OS SETORES MANTIDOS¹ NA EDIFICAÇÃO

	COMPONENTE DE CUSTO
	GASTO/MÊS
 (R$) 

	manutenção preventiva e corretiva da sala cofre
	29.080,00

	vigilância armada diurna
	11.500,82

	vigilância armada noturna
	14.480,56

	brigada diurna
	16.162,84

	brigada noturna
	17.960,06

	manutenção predial residente
	57.304,68

	CAESB
	1.387,76

	CEB
	53.924,00

	TOTAL
	201.800,72

	Fonte: resposta à questão 9 do Ofício 38-1/2018-TCU/Selog (peça 107, p. 1, e peça 95, p. 52-53) 

	¹ Referência: março/2018.

5.79. Por fim, considerando-se que a locação do Edifício PO700 só se justifica temporariamente e como meio para viabilizar a reforma do Edifício Sede da Funasa, imóvel de propriedade dessa autarquia, tem-se por configurada, a partir das observações registradas no achado anterior, a contratação de 9.597,61m² de área excedente às necessidades da entidade, conforme descrito a seguir:
	EDIFÍCIO SEDE X EDIFÍCIO PO700: ÁREA EM EXCESSO¹

	EDIFÍCIO
	ÁREA
 (m²) 

		ÚTIL/ESCRITÓRIO
	GARAGEM
	TOTAL

	Edifício PO700
	11.493,42
	7.117,19
	18.610,61

	Edifício Sede
	8.738,00
	275,00
	9.013,00

	EXCESSO
	2.755,42
	6.842,19
	9.597,61

	Fonte: Contrato 35/2017 (peça 22, p. 48-57) , 1º Termo Aditivo (TA) ao Contrato 35/2017 (peça 102) , NT 1/2017 (peça 21, p. 21) e NT 2/2017 (peça 22, p. 17-18) 

	¹ Área excedente em relação ao Edifício Sede

5.80. Essa área excedente, em relação à antiga sede da Funasa, representa um gasto mensal da ordem de R$ 476.521,34, o que equivale a R$ 17.154.768,24, ao longo dos trinta e seis meses de vigência do Contrato 35/2017, conforme cálculos a seguir demonstrados, isso se o contrato de locação ficar restrito a esse período, o que não se pode afirmar, pois as reformas ainda nem foram licitadas e a conclusão das obras de reforma está prevista para o exercício de 2021, enquanto o término da vigência contratual está prevista para agosto/2020 (v. itens 5.56, 5.61 e 5.63 desta instrução) 
	EDIFÍCIO PO700: CUSTO MENSAL DA ÁREA EM EXCESSO¹

	AMBIENTE
	METRAGEM EXCEDENTE
 (m²) 
	CUSTO/m²
 (R$/m²) 
	TOTAL

	Edifício Sede
			
	escritório
	2.755,42
	49,65
	136.806,60

	garagem
	6.842,19
	49,65
	339.714,73

	TOTAL
	9.597,61
	49,65
	476.521,34

	Fonte: Contrato 35/2017 (peça 22, p. 48-57) , 1º Termo Aditivo (TA) ao Contrato 35/2017 (peça 102) , NT 1/2017 (peça 21, p. 21) e NT 2/2017 (peça 22, p. 17-18) 

	¹ Área excedente em relação ao Edifício Sede

5.81. A situação acima pode caracterizar ato antieconômico por desnecessidade, ante a contratação em 'quantidade' superior às necessidades da entidade. Nesse sentido, transcreve-se excerto da dissertação apresentada por Luiz Henrique Lima (in O Controle Externo do Patrimônio Ambiental Brasileiro, 2000, p. 50, disponível em: http://ppe.ufrj.br/ppe/production/tesis/lhmdelima.pdf, acesso em: 6/8/2018) :
A partir desse exemplo, pode-se propor a classificação dos atos de gestão antieconômicos como:
a) ato antieconômico por superfaturamento: a compra de bens ou a contratação de obras ou serviços por um preço superior ao do mercado ou, na ausência de um parâmetro seguro, superior ao razoável;
b) ato antieconômico por desnecessidade: a compra de bens ou a contratação de obras ou serviços, ainda que por preços de mercado ou razoáveis, em quantidade desnecessária ou em momento inadequado, gerando desperdício; e
c) ato antieconômico por omissão ou por má gestão: a ausência da compra de bens ou da contratação de obras ou serviços nas quantidades necessárias ou nos momentos adequados; ou ainda a sua execução inadequada ou incompleta, a sua utilização imprópria ou a sua não utilização, gerando diversas disfunções na administração.
 (destaques nossos) 
5.82. Assim, tendo em vista o caráter antieconômico dos atos administrativos que circundam o Contrato 35/2017, alterado nos termos do 1º Termo Aditivo, bem como - e sobretudo - desse próprio contrato, notadamente quanto ao excesso de áreas contratadas, em especial a de garagem, que aumentou vinte e cinco vezes de tamanho, relativamente à configuração da entidade em seu Edifício Sede, o que ofende os Princípios da Eficiência e da Economicidade, dispostos, respectivamente, nos arts. 37, caput, e 70, caput, da Constituição Federal, e que, em razão disso, esta Corte de Contas pode vir a decidir pela desconstituição ou alteração do ajuste firmado, considera-se oportuna a oitiva das partes envolvidas na questão.
Achado 5: seleção de imóvel que não atendia aos critérios elencados pelo Presidente da Funasa.
Situação encontrada
5.83. Em que pese a ausência de estudos técnicos preliminares caracterizando adequadamente o imóvel necessário e suficiente para abrigar os serviços administrativos da Funasa durante as obras de reforma de seu Edifício Sede, o presidente da autarquia definiu as características mínimas que a edificação pretendida deveria possuir, a exemplo de área útil entre 14.000m² e 18.000m², vagas privativas de estacionamento, localizadas em subsolo ou contíguas ao imóvel, o qual deveria estar concluído e em condições de operação (peça 19, p. 110) .
Análise
5.84. Como visto no item 5.42 desta instrução, a primeira providência voltada à locação de imóvel para abrigar os serviços administrativos da Funasa, enquanto perdurasse as obras de reforma de seu Edifício Sede, foi a prospecção do mercado imobiliário de Brasília, mediante coleta de propostas, junto a quatro potenciais fornecedores, originada do próprio Presidente da Funasa, por intermédio de e-mail (peça 19, p. 110) .
5.85. Nessa referida correspondência eletrônica, restaram assentados os requisitos mínimos que o imóvel a ser ofertado deveria ter, a exemplo de estar concluído, atender à legislação vigente de acessibilidade, atender à legislação de uso e ocupação do solo do Distrito Federal, possuir área útil entre 14.000m² e 18.000m², possuir vagas privativas de estacionamento, localizadas no subsolo ou contíguas ao imóvel, etc.
5.86. Além disso, observa-se que a referida comunicação eletrônica visava à obtenção de propostas dos 'fornecedores' consultados, das quais, após a devida análise, se escolheria o imóvel a ser locado. Portanto, a toda evidência, o e-mail encaminhado pelo Presidente da Funasa, configurava um instrumento convocatório iniciador de uma seleção pública, mesmo que simplificado (peça 20, p. 44-48, c/c peça 19, p. 110) 
5.87. Assim, tendo isso em vista, conclui-se que as partes estavam vinculadas aos termos fixados na referida comunicação, conforme melhor interpretação do disposto no arts. 1º, caput, e parágrafo único, 3º, caput, e 41, caput, da Lei 8.666/1993, bem como no art. 2º, caput, I, IV e VIII, da Lei 9.784, de 29/1/1999, além do contido no art. 37, caput, da Constituição Federal (CF) , que delineiam os princípios da legalidade, impessoalidade, segurança jurídica, confiança, vinculação ao instrumento convocatório e julgamento objetivo.
5.88. No entanto, verifica-se que, por ocasião da análise e seleção das propostas oferecidas pelas sociedades empresárias Antônio Venâncio Empreendimentos Imobiliários Ltda. (peça 20, p. 3-6) , PO (peça 20, p. 7-13) , José Martins Soluções em Desenvolvimento Imobiliário Ltda. (peça 20, p. 14-18) e por Inovar Construções e Empreendimentos Imobiliários Ltda. (peça 20, p. 19-41) , as especificações definidas pelo Presidente da Funasa não foram observadas pelo Coordenador-Geral de Recursos Logísticos da Funasa, o qual selecionou imóvel que não atendia às especificações (peça 20, p. 44-48) .
5.89. Observe-se, primeiramente, que, segundo o instrumento convocatório adotado (o e-mail do Presidente da Funasa) , o imóvel procurado deveria ter entre 14.000m² e 18.000m² de área útil, pouco importando, para este achado, se tais medidas foram adequadamente planejadas (não o foram, como tratado em achado antecedente) , se tais medidas são as necessárias e suficientes para as necessidades da Funasa ou se elas as ultrapassam (como, de fato, o fazem) .
5.90. Uma vez fixado o parâmetro no instrumento convocatório (no e-mail) , ele deveria ter sido seguido por todos os envolvidos, sobretudo à Administração, que se acha estritamente vinculada à segurança e à confiança jurídicas, ao instrumento convocatório, ao julgamento objetivo, à legalidade e à impessoalidade do ato, entre outras características inerentes à atividade administrativa.
5.91. Não obstante isso, o responsável pela análise e seleção das propostas recebidas, o então Coordenador-Geral de Recursos Logísticos, optou por utilizar critério diverso do fixado, avaliando as propostas apresentadas com base na área total (que eventualmente, como no caso, possui espaços não utilizáveis pelo usuário) em detrimento da área útil (que é a que de fato está à disposição do usuário) , selecionando o Edifício PO700, com área total de 17.735,69m², mas apenas de 10.618,50m² de área útil (peça 20, p. 8 e p. 44-48) .
5.92. Quanto a isso, cabe registrar que dos 17.735,69m², inicialmente contratados, 7.117,19m² são de área de garagem, ou seja, 40% da área contratada, localizadas no 3º subsolo do imóvel, circunstância que impede a utilização desse ambiente em finalidade diversa de estacionamento, como apontado no TC Processo 034.332/2016-2, que tratou da locação do PO700 pelo MS e pela Anvisa (v. neste processo a peça 97 e no TC 034.332/20162 a peça 54, p. 3, item 5; a peça 45, p. 3; e a peça 42, p. 2) .
5.93. Paralelamente a isso, observe-se, em segundo lugar, que, por ocasião da avaliação comparativa entre a proposta apresentada pela PO (Edifício PO700) e a proposta apresentada pela INOVAR (Edifícios, geminados, SBS02/SBS06) , o citado Coordenador-Geral leva em consideração a oferta de vantagens não exigidas (sequer previstas) no e-mail do Presidente da Funasa, a exemplo da disponibilização de equipe de arquitetos e engenheiros pela PO, para definição do layout a ser implantado, atitude expressamente contrária ao disposto no art. 44, §§1º e 2º, da Lei 8.666/1993 (peça 20, p. 47-48) :
No tocante à proposta da Empresa INOVAR, acostada às fls. 619/625, observa-se, preliminarmente, que o imóvel possui disposição estrutural em 17 pavimentos para a acomodação dos servidores. Em termos de valores a Empresa INOVAR, apresenta proposta similar em relação à proposta do Edifício PO 700. A Paulo Octávio Hotéis e Turismo Ltda. apresentou complemento a proposta, disponibilizando a equipe de arquitetos e engenheiros para definição do novo layout a ser implantado no Edifício PO700, além de disponibilizar todas as divisórias necessárias ao fechamento das áreas dos gabinetes, os armários e plataformas de trabalho serão fornecidas e montadas sob a responsabilidade e ônus assim como todas as adaptações das redes elétrica, dados e voz, passando assim a ser mais vantajosa do que a proposta da Empresa INOVAR.
Salienta-se que o Sr. Ministro da Saúde, também possui gabinete no Edifício PO700, com objetivo de aproximar todos os órgãos pertencentes ao sistema SUS neste local, para melhor desempenho e celeridade das atividades desenvolvidas.
5.94. Também a esse respeito, não se verifica que as vantagens ofertadas pela PO sejam díspares daquela apresentada pela INOVAR, como se pode observar da relação de utilidades oferecidas nas propostas dessas empresas, abaixo descritas (peça 20, p. 8-9 e 21-23) :
	PO700
	INOVAR SBS02/SBS06

	·	energia elétrica (áreas comuns) 
	·	gestão condominial
	·	manutenção de forros

	·	água e esgoto
	·	manutenção de toda a edificação
	·	manutenção da pintura

	·	seguro predial
	·	sistema de reaproveitamento de águas das chuvas
	·	manutenção de vidros

	·	brigadistas (áreas comuns) 
	·	CFTV
	·	manutenção de louças e metais

	·	vigilância e segurança (áreas comuns) 
	·	manutenção do sistema de ar condicionado
	·	manutenção de divisórias de banheiros

	·	recepcionistas (entrada do prédio) 
	·	manutenção do sistema elétrico
	·	manutenção dos extintores (inclusive reposição de gás) 

	·	limpeza (áreas comuns) 
	·	manutenção da rede lógica (exceto ativos de rede) 
	·	dedetização e desratização

	·	manutenção predial (elétrica, hidráulica e lógica - áreas comuns) 
	·	manutenção do sistema hidráulico
	·	seguro contra incêndio

	·	manutenção da automação predial
	·	manutenção do sistema de esgoto e águas pluviais
	·	brigadistas

	·	manutenção do sistema de ar condicionado
	·	manutenção dos portões das garagens
	·	porteiro na garagem

	·	manutenção dos elevadores
	·	manutenção do sistema de combate a incêndio tipo hidrantes e sprinklers
	·	limpeza das áreas comuns

	·	manutenção das áreas verdes
	·	manutenção do sistema de combate a incêndio tipo detecção e alarme contra incêndio
	·	recepcionista no pavimento térreo

	·	gestão predial
	·	manutençao do sistema de CFTV
	·	gerenciamento dos resíduos

		·	manutenção de pisos
	·	manutenção das jardineiras

5.95. Por fim, cabe ressaltar que, ao contrário da análise da proposta comercial da PO, a análise da proposta da INOVAR, relativa aos Edifícios SBS02/SBS06, indica que a área útil desses imóveis (área de escritório) seria de 14.050,66m², extensão compreendida no intervalo fixado pelo Presidente da Funasa para o imóvel procurado para locação, de 14.000m² a 18.000m² (peça 20, p. 19) .
5.96. Desse modo, resta configurado que o então Coordenador-Geral de Recursos Logísticos, desvinculou-se dos estritos limites fixados no instrumento convocatório, além de levar em consideração, na avaliação das propostas apresentadas, vantagens (utilidades) não solicitadas naquele instrumento.
5.97. Houve, portanto, infringência aos princípios da vinculação ao instrumento convocatório, do julgamento objetivo, da segurança e da confiança jurídicas, da legalidade e da moralidade administrativa, o que, segundo precedentes desta Corte, a exemplo do Acórdão 3016/2015-TCU-Plenário, de relatório do Ministro Walton Alencar Rodrigues, com excerto a seguir transcrito, constitui vício insanável:
9.2. determinar ao Sebrae-DN:
9.2.1. com base no art. 71, IX, da Constituição Federal, c/c o art. 45 da Lei 8.443/1992, que, no prazo de quinze dias, adote as medidas necessárias para anular o Pregão Presencial 11/2015, em razão da inobservância aos princípios da vinculação ao instrumento convocatório e do julgamento objetivo, presentes no art. 2º do Regulamento de Licitações e Contratos do Sistema Sebrae, quando da não observação ao item 7.1.3, alíneas 'a.4' e 'b.3', do referido edital, bem como pela presença de falhas no planejamento, que impossibilitam a conclusão pela vantajosidade do resultado do certame, notadamente falhas na estimativa do custo do serviço, sobretudo em razão da ausência de orçamento detalhado, expressando quantitativos e preços unitários, e ausência da estimativa de consumo, informações também exigidas no art. 13 de seu regulamento interno, comunicando, no mesmo prazo, as providências adotadas;
5.98. Assim, tendo em vista a seleção de imóvel que, além de não atender às especificações definidas pelo Presidente da Funasa, em e-mail, de 10/7/2017, também levou em consideração vantagem oferecida pelo 'fornecedor', mas não prevista no referido documento eletrônico, que serviu de vezes de instrumento convocatório, e que isso, em princípio, contraria o disposto no art. 37, caput, da Constituição Federal (Princípio da Legalidade) ; nos arts. 3º, caput e §1º, I, 41, caput, e 44, §§1º e 2º, da Lei 8.666/1993 (Princípios do Julgamento Objetivo, da Vinculação ao Instrumento Convocatório e da Probidade Administrativa) , e art. 2º, caput, I, IV e VIII da Lei 9.784/1999 (Princípios da Legalidade, Moralidade, Segurança Jurídica e Probidade Administrativa) , e que, em razão disso, esta Corte de Contas pode vir a decidir pela desconstituição ou alteração do ajuste firmado, considera-se oportuna a oitiva das partes envolvidas na questão.
Achado 6: recebimento, liquidação e pagamento integral do objeto do Contrato 35/2017, quando esse só foi entregue parcialmente.
Situação encontrada
5.99. O Laudo de Vistoria e Recebimento - PO700, de 14/11/2017, elaborado pelos Fiscais e pelo Gestor do Contrato 35/2017, aponta como recebida a área locada no PO700 referente aos 1º e 2º pavimentos, à ala norte do 3º pavimento e às respectivas vagas de garagem, quando deveria se referir tão somente a área do 3º pavimento e vagas a ele vinculadas, tendo em vista que apenas esse espaço havia sido, efetivamente, liberado pela locatária (peça 89, p. 9-51, e peça 93, p. 144) .
5.100. Em seguida, ao instruir o pagamento do aluguel de outubro e novembro de 2017, Faturas 1/2017 (peça 90, p. 15) e 2/2017 (peça 90, p. 23) , e do reembolso do IPTU/TLP de outubro a dezembro de 2017 (peça 90, p. 19) , tais agentes assinalaram a necessidade de ajustar os valores cobrados, salientando que o valor global contratado somente poderia ser pago a partir da conclusão das obras de adequação e liberação das demais áreas locadas (peça 90, p. 50-51) .
5.101. O Presidente da autarquia, por sua vez, entendendo que o objeto locado havia sido totalmente entregue pela locadora, com base no Laudo de Vistoria de Entrega de Imóvel de Primeira Locação, emitido pela própria locadora, e tendo em vista o compromisso dela de suprir as falhas na adequação do PO700, apontadas pelos fiscais e pelo gestor do Contrato 35/2017, decidiu atestar o recebimento, bem como as faturas questionadas, autorizando o pagamento (peça 92) .
Análise
5.102. A questão gira em torno do pagamento do aluguel de outubro/2017 e novembro/2017 (Faturas 1/2017 e 2/2017) , bem como do pagamento do reembolso do IPTU/TLP, com base no valor global contratado, em decorrência do recebimento, pelo Presidente da Funasa, da integralidade da área objeto do Contrato 35/2017, isto é, 1º e 2º pavimentos e ala norte do 3º pavimento do Edifício PO700, e respectivas vagas de garagem, essas constituindo o 3º subsolo da edificação.
5.103. Acerca disso, tem-se que o pagamento da despesa pública só deveria ser efetuado após sua regular liquidação, sendo que essa, para o que interessa a este caso, consiste na verificação do direito adquirido pelo locador, bem como na apuração da importância a ele devida, a partir da comprovação da efetiva prestação do objeto contratado, conforme disposto nos arts. 62, caput, 63, caput, §1º, II, e §2º, III, da Lei 4.320/1964.
5.104. Nessa linha, este Tribunal tem entendimento firmado no sentido de que, salvo situações excepcionais (o que não é o caso) , a liquidação prévia da despesa é requisito indispensável para a regularidade do pagamento, como pode ser constatado nos Acórdão 2038/2008-TCU-Plenário (Ministro Relator Guilherme Palmeira) e 158/2015-TCU-Plenário (Ministro Relator Walton Alencar Rodrigues) , este último com excerto do voto transcrito abaixo:
A jurisprudência do TCU é firme em coibir a realização de pagamento sem a prévia liquidação da despesa, salvo para situações excepcionais devidamente justificadas e com as garantias indispensáveis (v.g. Acórdãos 51/2002, 193/2002 e 696/2003, da 1ª Câmara e 1146/2003, da 2ª Câmara, Acórdão 918/2005-TCU-Segunda Câmara; Acórdãos nº s 48/2007, 1.090/2007, 374/2010 e 374/2011, do Plenário) . Isso se deve ao fato de tal prática, além de deixar a Administração ao desabrigo de eventuais riscos de inadimplências do contratado, contrariando expressas disposições normativas contidas nos artigos 62 e 63, § 2º, inciso III, da Lei 4.320/1964, e nos artigos 38 e 43 da Decreto 93.872, de 23/12/1986:
 (destaques nossos) 
5.105. Em consonância com isso, dispõe o art. 67, caput e §§1º e 2º, da Lei 8.666/1993 que a execução contratual será acompanhada por um representante da Administração, que anotará todas as ocorrências relacionadas à execução do contrato, determinando o que for necessário para regularização dos problemas identificados e, se for o caso, levar as questões que ultrapassarem as suas competências às instâncias superiores, para resolução.
5.106. No caso, verifica-se que a equipe designada para acompanhar a execução do contrato de locação consignou, no Despacho 226/2017 - Laudo de Vistoria e Recebimento do PO700 (peça 93, p. 144) , no Memorando 354/Deadm/Cglog/Coseg/Seata (peça 90, p. 50-51) e no Despacho 257/2017 - Laudo (complementar) de Vistoria e Recebimento (peça 89, p. 84-88, e peça 90, p. 1-12) , a ocorrência de falhas na execução do ajuste.
5.107. Segundo tais documentos, em razão dessas falhas, o objeto contratado não teria sido entregue, de uma só vez, em 31/10/2017 (peça 87, p. 1-3) , mas, sim, parcialmente, em 3/11/2017 (peça 90, p. 50) , quando se ocupou a ala norte do 3º pavimento (e correspondentes vagas de garagem) , e, posteriormente, em 24/11/2017, e, em 1º/12/2017, quando se ocuparam, respectivamente, o 1º e 2º pavimentos (e correspondentes vagas de garagem) do PO700 (peça 89, p. 84) .
5.108. Quanto a isso, verifica-se que desde o início do processo de contratação havia a previsão de que o imóvel a ser locado, por ocasião da entrega das chaves à entidade contratante, deveria estar em perfeitas condições de operação, bem como adequado aos padrões exigidos, conforme fixado pelo Presidente da Funasa, no e-mail de convocação de propostas, que, no caso, serviu de instrumento convocatório (peça 19, p. 110) 
3. O imóvel deverá estar concluído, em condições de operação e adequado aos padrões exigidos no momento da entrega das chaves. A comprovação de que o imóvel estará pronto para uso deverá ocorrer mediante a apresentação de portfólio de projeto executado.
 (destaques nossos) 
5.109. Em conformidade a essa exigência, estabeleceu-se no Contrato 35/2017 que a locadora, entre outras obrigações, deveria, às suas expensas, entregar a área locada em perfeitas condições de uso, preparar os ambientes com as divisórias necessárias ao fechamento das áreas dos gabinetes, com armários e plataformas de trabalho, bem como com as redes elétrica e de dados e voz, devidamente adaptadas, como pode ser comprovado a seguir (peça 22, p. 49, e peça 94, p. 1) :
4. CLAÚSULA QUARTA - DOS DEVERES E RESPONSABILIDADE DA LOCADORA
4.1. A LOCADORA obriga-se a:
4.1.1. Entregar o imóvel em perfeitas condições de uso para os fins a que se destina, e em estrita observância das especificações de sua proposta;
 (...) 
4.1.3. Fornecer todas as divisórias necessárias ao fechamento das áreas dos gabinetes, os armários e plataformas de trabalho, assim como a montagem será sob a responsabilidade da locadora;
4.1.4. Fornecer todas as adaptações das redes elétricas, dados e voz;
 (destaques nossos) 
5.110. Apesar disso, verifica-se que, por ocasião do recebimento do PO700, pelo Presidente da Funasa, em 31/10/2017 (peça 87, p. 1-3) , apenas o espaço relativo à ala norte do 3º pavimento estava pronto, nos termos das exigências acima descritas, e, ainda assim, pendente de ajustes na adequação das instalações, como bem alertado pela equipe de acompanhamento do Contrato 35/2017, por meio do Despacho 226/2017 (peça 89, p. 9-51, e peça 93, p. 1-44) .
5.111. Esse alerta, inclusive, estava também presente no Laudo de Vistoria de Entrega do Imóvel de Primeira Locação, elaborado pela própria locadora (PO) , que consignou que as áreas concernentes aos 1º e 2º pavimentos da edificação não estavam adequadas aos termos contratados. Aliás, ressalte-se, estavam plenamente vazias, como evidenciam as Figuras 16 a 19 e 21 a 24 do referido laudo (peça 87, p. 13, 17 e 31, e peça 88, p. 2-8) :
ADEQUAÇÕES REALIZADAS PARA ATENDER A FUNDAÇÃO NACIONAL DE SAÚDE - FUNASA
DIVISÓRIAS
Fornecimento e instalação de 3.028 m² divisórias cegas e painel/vidro/painel, compostos de painéis e portas em MDF revestidos em laminado melamínico na cor argila e montantes verticais e horizontais em aço com pintura eletrostática na cor preto fosco, em perfeito estado, sem qualquer marca, risco ou imperfeição (fotos 11, 13 e 14) 
 (vide observação página 10) 
 (...) 
 (Fotos referenciais 11 a 14) 
 (...) 
Obs: As divisórias e mobiliário acima descritos, muito embora já disponibilizados no imóvel, ainda não se encontram totalmente instalados e/ou montados (1º e 2º andares)  face as alterações, introduzidas no layout aprovado. Tão logo efetivada sua implantação, será emitido um aditivo fotográfico, registrando a distribuição definitiva dos mesmos nos andares ocupados.
 (destaques nossos) 
5.112. A partir dessa constatação, tem-se que, em 31/10/2017, apenas a ala norte do 3º pavimento e respectivas vagas (área) de garagem foram, de fato, disponibilizadas à Funasa, seguida pela disponibilização (que coincidiu com a ocupação) do 1º pavimento, e respectivas vagas (área) de garagem, em 24/11/2017, e do 2º pavimento, e respectivas vagas (área) de garagem, em 1º/12/2017, conforme distribuição abaixo:
	DIAS EM QUE AS ÁREAS LOCADAS FICARAM À DISPOSIÇÃO DA FUNASA

	ESPAÇO LOCADO
	METRAGEM
	OUTUBRO
	NOVEMBRO
	DEZEMBRO

	1º Pavimento 
	4.214,22m²
	0
	7
	31

	2º Pavimento 
	4.269,52m²
	0
	0
	31

	3º Pavimento 
	2.134,76m²
	1
	30
	31

	Garagem
	7.117,19m²
	1
	37
	31

	1º pavimento
	2.813,30m²
	0
	7
	31

	2º pavimento
	2.813,00m²
	0
	0
	31

	3º pavimento
	1.490,89m²
	1
	30
	31

	Fonte: Proposta Comercial do PO700 (peça 20, p. 8) , Despacho 226/2017 (peça 93, p. 1-44) e Despacho 257/2017 (peça 89, p. 84-88, e peça 90, p. 1-12) .

5.113. Ainda a esse respeito, cabe frisar que o momento adequado para se considerar entregue o objeto contratual, a partir do qual será devida a contraprestação acertada, é o da disponibilização do espaço locado ao locatário e não aquele em que essa parte vem a, efetivamente, ocupar a área contratada, pois, se assim o fosse, bastaria que esse não o fizesse para se eximir da contraprestação devida, situação que, na hipótese (no caso concreto) , infringiria a moralidade administrativa.
5.114. Dessa forma, tendo em vista que o objeto contratual não foi, com efeito, disponibilizado de uma só vez, mas, sim, parceladamente, como observado, resta obrigatório o pagamento das despesas de locação proporcionalmente a essas liberações, o que, em termos de aluguel, com base nos parâmetros indicados na tabela constante do item 5.112 desta instrução, acima, conduz aos valores descritos a seguir:
	ALUGUEL: VALOR PROPORCIONALIZADO À DISPONIBILIZAÇÃO DAS ÁREAS LOCADAS

	ESPAÇO LOCADO
	METRAGEM (m²) 
	VALOR CONTRATADO (R$) 
	VALOR DEVIDO (R$) 

			MENSAL
	PRO RATA DIE
	OUTUBRO
	NOVEMBRO

	1º Pavimento
	4.212,22
	209.236,02
	6.974,53
	-
	48.821,74

	2º Pavimento
	4.269,52
	211.981,67
	7.066,06
	-
	-

	3º Pavimento
	2.134,76
	105.990,83
	3.533,03
	3.533,03
	105.990,83

	Garagem
	7.117,19
	353.368,48
	11.778,95
	2.467,42
	106.614,77

	1º pavimento
	2.813,30
	139.680,35
	4.656,01
	-
	32.592,08

	2º pavimento
	2.813,00
	139.665,45
	4.655,52
	-
	-

	3º pavimento
	1.490,89
	74.022,69
	2.467,42
	2.467,42
	74.022,69

	TOTAL
	17.735,69
	880.577,01
	29.352,57
	6.000,45
	261.427,34

	Fonte: Proposta Comercial do PO700 (peça 20, p. 8) , Despacho 226/2017 (peça 93, p. 1-44) e Despacho 257/2017 (peça 89, p. 84-88, e peça 90, p. 1-12) 

5.115. Por seu turno, com base nos mesmos parâmetros de proporcionalidade, os valores devidos pela entidade jurisdicionada, a título de despesas de reembolso de IPTU/TLP, do período de 31/10/2017 a 31/12/2017 (peça 90, p. 19) , e de condomínio, do período de 1º/11/2017 a 30/11/2017 (peça 112, p. 1-2) , são os descritos nas tabelas a seguir apresentadas, em detrimento dos valores cobradas pela locadora:
	IPTU/TLP: VALOR PROPORCIONALIZADO À DISPONIBILIZAÇÃO DAS ÁREAS LOCADAS

	ESPAÇO LOCADO
	VALOR (R$) 
	OUTUBRO
	NOVEMBRO
	DEZEMBRO

		ANUAL
	PRO RATA DIE
			
	1º Pavimento
	162.280,15
	444,60
	-
	3.112,22
	13.782,70

	2º Pavimento
	164.401,78
	450,42
	-
	-
	13.962,89

	3º Pavimento
	82.200,89
	225,21
	225,21
	6.756,24
	6.981,45

	Garagem
	267.102,52
	731,79
	153,29
	6.623,63
	22.685,42

	1º pavimento
	105.580,93
	289,26
	-
	2.024,84
	8.967,15

	2º pavimento
	105.569,67
	289,23
	-
	-
	8.966,19

	3º pavimento
	55.951,92
	153,29
	153,29
	4.598,79
	4.752,08

	TOTAL
	675.985,34
	1.852,01
	378,50
	16.492,09
	57.412,45

	Fonte: Proposta Comercial do PO700 (peça 20, p. 8) , Despacho 226/2017 (peça 93, p. 1-44) e Despacho 257/2017 (peça 89, p. 84-88, e peça 90, p. 1-12) 

	CONDOMÍNIO: VALOR PROPORCIONALIZADO À DISPONIBILIZAÇÃO DAS ÁREAS LOCADAS

	ESPAÇO LOCADO
	METRAGEM
 (m²) 
	VALOR RATEADO
 (R$) 
	VALOR DEVIDO
 (R$) 

			NOVEMBRO/2017
	PRO RATA DIE
	NOVEMBRO/2017

	1º Pavimento
	4.214,22
	42.989,94
	1433,00
	10.030,99

	2º Pavimento
	4.269,52
	43.554,06
	1.451,80
	-

	3º Pavimento
	2.134,76
	21.777,03
	725,90
	21.777,03

	Garagem
	7.117,19
	72.603,61
	2.420,12
	89.544,45

	1º pavimento
	2.813,30
	28.698,93
	956,63
	6.696,42

	2º pavimento
	2.813,00
	28.695,87
	956,53
	-

	3º pavimento
	1.490,89
	15.208,81
	506,96
	15.208,81

	TOTAL
	17.735,69
	180.924,64
	6.030,82
	111.449,67

	Fonte: Proposta Comercial do PO700 (peça 20, p. 8) , Despacho 226/2017 (peça 93, p. 1-44) , Despacho 257/2017 (peça 89, p. 84-88, e peça 90, p. 1-12) e Boleto demonstrativo de rateio de condomínio (peça 112, p. 1-2) 

5.116. Por fim, a partir dos valores devidos, calculados proporcionalmente à disponibilização das áreas locadas (acima apresentados) , conclui-se que a Funasa pagou, a maior, a quantia de R$ 752.518,63, relativamente às despesas de locação: alugueis, de outubro/2017 e novembro/2017, condomínio, de novembro/2017, e reembolso de IPTU/TLP, de outubro/2017 a dezembro/2017, conforme abaixo demonstrado:
	ALUGUEL E IPTU/TLP: VALORES A AJUSTAR

	ALUGUEL/REEMBOLSO
	VALOR (R$) 

		COBRADO
	DEVIDO
	A DEVOLVER

	Outubro/2017
 (Fatura 1/2017) 
	29.352,57
	6.000,45
	23.352,12

	Novembro/2017
 (Fatura 2/2017) 
	880.577,01
	261.427,34
	619.149,67

	IPTU/TLP
 (31/10/2017-31/12/2017) 
	114.824,91
	74.283,04
	40.541,87

	Condomínio
 (1/11/2017-30/11/2017) 
	180.924,94
	111.449,67
	69.474,97

	TOTAL
	1.205.679,43
	453.160,50
	752.518,63

	Fonte: Fatura 1/2017 (peça 90, p. 15) , Fatura 2/2017 (peça 90, p. 23) , Fatura Reembolso IPTU/TLP (peça 90, p. 19) e Boleto demonstrativo de rateio de condomínio (peça 112, p. 1-2) .

5.117. Assim, tendo em vista que a liquidação e pagamento das despesas de locação, relativas aos alugueis de outubro/2017 (Fatura 1/2017) e novembro/2017 (Fatura 2/2017) , condomínio de novembro/2017 (boleto de rateio de condomínio) e reembolso de IPTU/TLP, de outubro/2017 a dezembro/2017 (Fatura Reembolso IPTU/TLP) , não estão condizentes às disposições do arts. 62, caput, 63, caput, §1º, II, e §2º, III, da Lei 4.320/1964, bem como do art. 67, caput, §§1º e 2º, da Lei 8.666/1993, e que, em razão disso, esta Corte de Contas pode determinar medidas corretivas aptas a afetar o patrimônio jurídico dos responsáveis e beneficiários, considera-se oportuna a oitiva deles.
6. CONCLUSÃO
6.1. Trata-se de relatório de inspeção, empreendida na Funasa, com o objetivo de sanear a presente feito, aprofundando aspectos já discutidos nos autos, por meio da verificação in loco da regularidade do processo de contratação que culminou no Contrato 35/2017, relativo à locação de parte do Edifício PO700.
6.2. Os trabalhos consistiram, predominantemente, no exame documental dos processos administrativos relativos à contratação, tendo sido realizados em conformidade com as NAT-TCU, além de observar os Padrões de Auditoria de Conformidade, nos termos permitidos pelo art. 3º da Portaria - Segecex 29/2010, que disciplina a realização de inspeções pelas unidades da Segecex.
6.3. Quanto aos resultados, sucintamente, encontrou-se um conjunto de indícios de irregularidades predominantemente relacionadas à ausência de planejamento da contratação, bem como ao dever de julgamento objetivo e de vinculação ao instrumento convocatório, que resultaram em uma ação administrativa antieconômica para o erário.
7. INFORMAÇÕES ADICIONAIS
TC Processo 010.449/2018-3
7.1. Trata-se de solicitação de informações, encaminhada pela Sra. Marcia Brandão Zollinger, Procuradora da República no Distrito Federal, no interesse do Procedimento Preparatório 1.16.000.002713/2017-49, em que requer informações acerca da presente representação, razão pela qual se considera oportuno, por ocasião do mérito processual, encaminhar-lhe cópia da instrução e da decisão que vier a ser adotada.
8. PROPOSTA DE ENCAMINHAMENTO
8.1. Ante o exposto, submetem-se os autos à consideração superior propondo:
a) conhecer a presente denúncia, pois satisfeitos os requisitos de admissibilidade previstos no art. 234, caput, c/c art. 235, caput, ambos do Regimento Interno desta Corte (RI/TCU) , bem como no art. 103, §1º, in fine, da Resolução-TCU 259/2014;
b) realizar a oitiva da Fundação Nacional de Saúde (Funasa) , com amparo no art. 250, V, do RI/TCU, para que, no prazo de quinze dias, se pronuncie em relação aos seguintes pontos, levantados neste processo, relacionados à locação parcial do Edifício PO700, objeto do Contrato 35/2017, com alterações do 1º Termo Aditivo, sem prejuízo de designação formal de interlocutor que conheça da matéria para dirimir eventuais dúvidas, informando, nome, função/cargo, e-mail e telefone de contato:
b.1. ausência de planejamento na contratação de imóvel que serviria de sede temporária aos serviços administrativos da Funasa, caracterizada pela ausência de estudos técnicos preliminares definindo as necessidades da entidade quanto, por exemplo, à área de 'escritório' (área útil) , à área de garagem (ou número de vagas) , à localização do imóvel e às condições de meio ambiente de trabalho; (itens 5.19 a 5.41 desta instrução) 
b.2. descompasso entre a locação do Edifício PO700 e a reforma do Edifício Sede da Funasa, considerando que o processo de locação se iniciou em julho/2017 e até o momento não há nem mesmo a realização de licitação para contratar a empresa que executará as obras de reforma, circunstância que já consumiu, pelo menos, metade da margem de segurança de dezesseis meses que a entidade jurisdicionada possuía para administrar imprevistos nas obras e providenciar o retorno de seus serviços administrativos para sua sede própria; (5.42 a 5.68 desta instrução) 
b.3. ausência de economicidade para a Funasa no contrato de locação do Edifício PO700, considerando o caráter temporário da ocupação, que só se justifica como meio para viabilizar a reforma do Edifício Sede da autarquia, diante da desnecessidade da contratação de área excedente às necessidades da entidade, principalmente quanto à área de garagem, a qual aumentou vinte e cinco vezes, frente à configuração do Edifício Sede; (itens 5.69 a 5.82 desta instrução) 
b.4. seleção de imóvel (no caso, o Edifício PO700) que não atendia aos critérios elencados pelo Presidente da Funasa, no e-mail de 10/7/2017, tendo em vista que a área de garagem não deveria ter sido considerada como área útil, uma vez que não o é, circunstância que faria com que o prédio em questão não atendesse ao parâmetro estabelecido de possuir área útil entre 14.000m² e 18.000m². Além disso, foi levada em consideração vantagem oferecida pelo fornecedor, caracterizada pela disponibilização de arquitetos e engenheiros da sociedade empresária Paulo Octávio Hotéis e Turismo Ltda., para definição do layout a ser implantado. Tais atos ferem os princípios da legalidade, do julgamento objetivo, da vinculação ao instrumento convocatório, da probidade administrativa, da moralidade e da segurança jurídica (itens 5.83 a 5.97 desta instrução) 
b.5. recebimento, em 31/10/2017, de toda a área locada no Edifício PO700, quando, nessa data, só a ala norte do 3º pavimento (e respectivas vagas de garagem) dessa edificação se encontrava à disposição da Funasa, nos termos contratados, enquanto às áreas do 1º e 2º pavimentos (e respectivas vagas de garagem) só foram disponibilizadas, respectivamente, em 24/11/2017 e em 1º/12/2017; além da liquidação e pagamento das despesas relativas aos alugueis de outubro/2017 e novembro/2017, ao condomínio de novembro/2017 e ao reembolso de IPTU/TLP de outubro/2017 a dezembro/2017, pelos valores globais do contrato, quando deveriam ter sido proporcionalizadas pro rata die à razão da disponibilização das áreas locadas, o que fere o disposto no art. 62, caput, 63, caput, §1º, II, e §2º, III, da Lei 4.320/1964, bem como do art. 67, caput, §§1º e 2º, da Lei 8.666/1993; (itens 5.99 a 5.116 desta instrução) 
c) realizar a oitiva da sociedade empresária Paulo Octávio Hotéis e Turismo Ltda.  (CNPJ 26.418.749/0001-47) , com amparo no art. 250, V, do RI/TCU, para que ela, querendo, no prazo de quinze dias, pronuncie-se sobre os pontos tratados na alínea anterior, alínea 'b', relacionados à locação parcial do Edifício PO700, objeto do Contrato 35/2017, com alterações do 1º Termo Aditivo, em especial quanto à:
c.1. oferta de imóvel (no caso, o Edifício PO700) que não atendia aos critérios elencados pelo Presidente da Funasa, no e-mail de 10/7/2017, tendo em vista que a área de garagem não deveria ter sido considerada como área útil, uma vez que não o é, circunstância que faria com que o prédio em questão não atendesse ao parâmetro estabelecido de possuir área útil entre 14.000m² e 18.000m²; (itens 5.83 a 5.97 desta instrução) 
c.2. faturar e receber os alugueis de outubro/2017 e novembro/2017, o condomínio de novembro/2017 e o reembolso de IPTU/TLP de outubro/2017 a dezembro/2017, relativos à locação de parte do Edifício PO700 (Contrato 35/2017) , pelo valor global do contrato, quando deveria ter proporcionalizado tais créditos à razão, pro rata die, da disponibilização das áreas locadas, ferindo o disposto no art. 62 , caput, 63, caput, §1º, II, e §2º, III, da Lei 4.320/1964, bem como do art. 67, caput, §§1º e 2º, da Lei 8.666/1993; (itens 5.99 a 5.116 desta instrução) 
d) alertar à Fundação Nacional de Saúde (Funasa) e à sociedade empresária Paulo Octávio Hotéis e Turismo Ltda. (CNPJ 26.418.749/0001-47) quanto à possibilidade deste Tribunal determinar a glosa de valores contratuais, bem como a desconstituição ou alteração do Contrato 35/2017, alterado pelo 1º Termo Aditivo, mormente em razão de ato antieconômico por desnecessidade, em especial da locação de área excedente às necessidades da entidade, principalmente quanto à área de garagem que aumentou vinte e cinco vezes, frente à configuração do Edifício Sede;
e) encaminhar cópia da presente instrução à Fundação Nacional de Saúde (Funasa) e à sociedade empresária Paulo Octávio Hotéis e Turismo Ltda., a fim de orientar a elaboração de suas respectivas manifestações'.
12.	Ao apreciar o relatório de inspeção, este Tribunal decidiu, mediante o Acórdão 2159/2018-TCU-Plenário (peça 126) , autorizar a promoção das medidas alvitradas pela unidade técnica.
13.	Após examinar os elementos de defesa acostados aos autos em resposta a esse chamamento, a Selog emitiu o seguinte pronunciamento (peça 215) :
	"C. Histórico de Comunicações

	Acórdão 2159/2018-TCU-Plenário
	Peça 126
	12/9/2018

	Ofícios Encaminhados pela Selog

	À Funasa
	Ofício 1.357/2018-TCU/Selog, de 13/9/2018 (peça 129) , recebido em 20/9/2018 (peça 133) .

	À sociedade empresarial Paulo Octavio Hotéis e Turismo Ltda.
	Ofícios 1.358/2018-TCU/Selog, de 13/9/2018 (peça 128) , e 1.018/2019-TCU/Selog, de 17/5/2019 (peça 187) , recebidos respectivamente em 20/9/2018 (peça 132) e 28/5/2019 (peça 192) .

	D. Documentos Apresentados em Resposta à Oitiva

	Pela Funasa

	Ofício 159/2018/COGED/AUDIT/PRESI-FUNASA (peça 140) , protocolizado em 9/10/2018, e arquivos disponíveis na aba 'Itens não digitalizáveis' do e-TCU.

	Pela Sociedade Empresarial Paulo Octavio Hotéis e Turismo Ltda.

	Documentos de peças 145-156 e 197-208.

	E. Exame Técnico

Funasa
Item a) ausência de planejamento na contratação de imóvel que serviria de sede temporária aos serviços administrativos da Funasa, caracterizada pela ausência de estudos técnicos preliminares definindo as necessidades da entidade quanto, por exemplo, à área de 'escritório' (área útil) , à área de garagem (ou número de vagas) , à localização do imóvel e às condições de meio ambiente de trabalho; (itens 5.19 a 5.41 da instrução de peça 120) 
Manifestação da entidade 
A Funasa manifestou-se por meio do item 5.2 da Nota Técnica 12/2018/CGLOG/DEAM/PRESI (peça 214, p. 5) , no qual sustenta que tanto o Levantamento de Arquitetura do Edifício Sede da Funasa, elaborado pela Coordenação de Projetos e Ações em Saúde Ambiental (peça 6, p. 11 a peça 9, p. 13) , como as Notas Técnicas 1 e 2/2017 (peça 21, p. 19-23 e peça 22, p. 15-34) , estabeleceram parâmetros para a definição das características do imóvel a ser locado.
Análise:
A entidade novamente traz a mesma resposta quanto ao apontamento referente à ausência de planejamento na contratação de imóvel que serviria de sede temporária aos serviços administrativos da Funasa, não agregando informações novas aos autos. 
Quanto a esse assunto, as instruções anteriores de peças 24, 48 e 120 esposaram o entendimento de que os documentos citados pela Funasa como parâmetros para a definição das características do imóvel a ser locado (Levantamento de Arquitetura do Edifício Sede da Funasa e as Notas Técnicas 1 e 2/2017) não podem ser considerados como prova de planejamento da presente contratação, pois neles não se encontram, por exemplo, informações quanto a: i) definição da área de escritório e de garagem do imóvel a ser locado; ii) destinação de setores como a sala cofre e os arquivos deslizantes que impactam na capacidade de suporte de carga do imóvel; e iii) dimensionamento adequado do período de locação, tendo em vista as ações para a contratação da reforma do Edifício Sede.
Ademais, as Notas Técnicas 1 e 2/2017 foram emitidas posteriormente ao envio do e-mail do então Presidente da Funasa, conforme ressaltado no Relatório da CGU (peça 176, p. 36-37) .
Decorridos cerca de 21 meses de execução do Contrato 35/2017 (Locação do imóvel PO700) , verificou-se que a ausência desse planejamento comprometeu a economicidade contratual inicialmente alegada, mediante o Despacho s/n, de 2017 (peça 9, p. 16-20) , em razão: i) da locação de imóvel com dimensões superiores às necessidades da entidade; ii) da permanência da sala cofre no Edifício Sede, bem como da transferência tardia de outros setores (arquivos deslizantes, museu, biblioteca e almoxarifado) , implicando em gasto operacional com o Edifício Sede; e iii) do descompasso entre o período de locação e as ações visando a contratação da reforma do Edifício Sede, resultando em despesas com aluguel do Edifício PO700 em período superior ao inicialmente cotejado.
Em complemento, ressalta-se que, posteriormente à contratação, a Funasa apresentou outras justificativas para a locação de imóvel com área superior ao Edifício Sede, em resposta à oitiva realizada no item 'c' do Ofício de peça 28, quais sejam: i) previsão de reforço no quadro de pessoal da Funasa, que aumentaria a população do edifício Sede dos atuais 964 usuários para, aproximadamente, 1.144 usuários; e ii) a adequação da estrutura física do Serviço de Assistência Integrada ao Servidor (peça 40, p. 10 e 13) . 
Contudo, não foi verificada a ocorrência desses eventos nesses 21 meses de execução do Contrato 35/2017, conforme alertado na instrução de peça 48, p. 6-7:
4.34. Mas não é apenas isso que impacta negativamente a economicidade da contratação sob exame. Tanto o processo administrativo correspondente - PA 25100.009.630/2017-07 - como as respostas apresentadas à oitiva prévia evidenciam a inexistência de estudos técnicos preliminares, balizando a definição apropriada das características mínimas do imóvel pretendido, sobretudo no que diz respeito à definição da área necessária para ocupação, o que acarretou a contratação de 8.722,69m² a mais do que a Funasa atualmente ocupa para suas atividades, conforme indicam as NT 1/2017 (peça 21, p. 19-23) e a NT 2/2017 (peça 22, p. 15-34) .
4.35. As partes legitimam esse acréscimo i) por uma previsão de reforço no quadro de pessoal da Funasa, que aumentaria a população do edifício Sede dos atuais 964 usuários para, aproximadamente, 1.144 usuários (peça 40, p. 13) ; e ii) pela adequação da estrutura física do Serviço de Assistência Integrada ao Servidor, o que, de acordo com a sociedade empresária PO (peça 40, p. 15) , corresponderia ao serviço médico da entidade, com área atual de 233m² (peça 21, p. 21) . 
4.36. Ocorre, entretanto, que as evidências coligidas, até o momento, não corroboram isso. Observe-se primeiramente que, ainda que se dobrasse a área atualmente atribuída ao serviço médico da Funasa, que passaria a ter, portanto, 466m², e se partindo da previsão de 1.144 usuários, os quais demandariam uma área máxima de 10.296m² (9m²/usuário X 1.144 usuários) , nos termos do art. 3º do Decreto 7.689, de 2/3/2012 (que impõe uma área máxima de 9m² por usuário) , chegar-se-ia ao total de 10.762m², número bem abaixo dos 17.735,69m² locados.
4.37. Não obstante isso, verifica-se, com base na proposta comercial da sociedade empresária PO (peça 20, p. 8) , que, daqueles 8.722,69m² adicionais à área atualmente ocupada, 7.117,19m² sequer correspondem a área disponível para escritórios - entendida essa como a área a disposição da Funasa para alojar suas unidades (podendo ser entendida como área útil) - mas sim a área de garagem, que saltou de 275m², no Edifício Sede, para 7.117,19m², no Edifício PO700, o que corresponde a um aumento de quase 25 vezes na área desse ambiente, como demonstra o quadro a seguir:
	AMBIENTE
	EDIFÍCIO (m²) 
	ACRÉSCIMO²

		SEDE DA FUNASA
	EDIFÍCIO PO700
	 (m²) 
	 (%) 

	área de escritório¹
	8.738,00
	10.618,50
	1.880,50
	21,52

	área de garagem
	275,00
	7.117,19
	6.842,19
	2.488,07

	Totais
	9.013,00
	17.735,69
	8.722,69
	96,78

	Fonte: Proposta comercial da sociedade empresária PO (peça 20, p. 7-13) , NT 1/2017 (peça 21, p. 19-26) e NT 2/2017 (peça 22, p. 15-34) .

	¹ - A área de escritório é aqui tratada como a área líquida à disposição da Funasa para a realização de suas atividades administrativas, isto é, distribuição de sua força de trabalho, equipamentos etc. Corresponde à área dos ambientes descritos naquelas NT, bem como às áreas de pavimento da proposta da sociedade empresária PO.

	² - Área 'acrescida' à área do Edifício Sede da Funasa.

4.38. Tem-se, dessa forma, que a contratação do Edifício PO700, nos moldes realizados pela Funasa, não se apresenta razoável e consubstancia, de modo objetivo e conservador, um prejuízo da ordem de R$ 339.714,73, mensais, ou, de outro modo, R$ 12.229.730,41, para os trinta e seis meses de vigência contratual (aproximadamente 21,50% do orçamento para as obras de reforma no Edifício Sede) , considerando-se, apenas, os valores de aluguel, conforme demonstra o quadro a seguir:
	AMBIENTE
	METRAGEM (m²) 
	VALOR UNITÁRIO (R$/m²) 
	CUSTO MENSAL (R$) 

	Edifício Sede - área ocupada
	9.013,00
	49,65
	447.495,45

	Edifício PO700 - excedente justificado
	1.880,50
		93.366,83

	Edifício PO700 - excedente não justificado
	6.842,19
		339.714,73

	TOTAL
	17.735,69
		880.577,01

	Fonte: Proposta comercial da sociedade empresária PO (peça 20, p. 7-13) , NT 1/2017 (peça 21, p. 43-64) e NT 2/2017 (peça 22, p. 15-34) .

A ausência de planejamento também foi ratificada na inspeção, cujo relatório reforçou os apontamentos reproduzidos acima e também fez menção à questão do remanejamento tardio de alguns setores da Funasa que permaneceram no Edifício Sede, mesmo após a ocupação do Edifício PO700, bem como ao aumento expressivo da área de garagem, concluindo pela ofensa aos princípios da eficiência, da economicidade, da razoabilidade e da proporcionalidade (peça 120, p. 7-8) : 
5.31. Uma terceira justificativa é a de que o aumento da área traria mais qualidade de vida para os servidores da entidade, bem como para aqueles que necessitam frequentar as instalações da Funasa (peça 101, p. 3-5) , argumento razoável, mas que exige a realização de estudos, dimensionando o tamanho ideal, justamente o que não aconteceu.
5.32. E tanto esses estudos não foram feitos que a Funasa, ante à necessidade de transferir os setores remanescentes no Edifício Sede, a fim de viabilizar a reforma desse prédio, se viu obrigada a contratar outros 874,92m² de área útil (peça 102, p. 2) , além dos 10.618,50m² (peça 20, p. 8) inicialmente contratados, embora já ocupasse uma área superior à daquele imóvel:
EVOLUÇÃO DA ÁREA ÚTIL UTILIZADA PELA FUNASA
			ACRÉSCIMO DE ÁREA¹

	IMÓVEL
	ÁREA ÚTIL (m²) 
	 (m²) 
	 (%) 

	Edifício Sede
	8.738 
	 -
	-

	PO700 - Contrato 35/2017 
	10.618,50 
	1.880,50 
	21,5 

	PO700 - 1º Termo Aditivo ao Contrato 35/2017 
	11.493,42
	2.755,42 
	31,5 

Fonte: NT 1/2017 (peça 21, p. 21) e 2/2017 (peça 22, p. 17-18) , Proposta Comercial PO700 (peça 20, p. 8) e Primeiro Termo Aditivo ao Contrato 35/2017 (peça 102, p. 2) 
¹ Relativamente à área útil do Edifício Sede.
5.33. Outro ponto a destacar, que também denota a ausência de planejamento na definição das características do imóvel que receberia, temporariamente, os serviços administrativos da Funasa, mormente a configuração dos setores, é o dimensionamento da área de garagem que saltou de 275m², no Edifício Sede, para 7.117,19m², no Edifício PO700 (peça 20, p. 21, e peça 22, p. 17) .
 (...) 
5.36.  Visto isso, ressalta-se que o já mencionado e-mail do Presidente da Funasa não estipulava qualquer metragem para a garagem, ou qualquer número de vagas de estacionamento, exigindo, tão somente, que o imóvel ofertado possuísse esse ambiente, configuração que não guarda relação com a da autarquia em seu Edifício Sede, no qual ela possuía 275m² de área. 
5.37.  E não guarda relação porque, assim como no tópico anterior, não foram realizados quaisquer estudos técnicos que estimassem a necessidade de espaço da Funasa para esse ambiente, tanto que a contratação da metragem acima indicada se deu porque era essa a extensão vinculada aos pavimentos de escritório alugados, como se depreende do trecho a seguir (peça 101, p. 4-5) :
 (...) 
5.38.  Ainda quanto à garagem, deve-se registrar que sua utilização se constitui, essencialmente, em uma comodidade, diferentemente da utilização dos ambientes de escritório, empregados para viabilizar a atividade administrativa da entidade, circunstância que deveria - e não foi - ter sido considerada no planejamento, em especial, no aspecto relativo ao custo da locação. 
5.39.  E como não foi, tem-se que a Funasa acabou contratando esse ambiente nos mesmos moldes que contratou a locação das áreas de escritório (inclusive de modo conjunto, sem distinção) , ou melhor, ao mesmo custo por m², em que pese, como visto, a garagem não ser, efetivamente, utilizada na atividade administrativa da autarquia.
5.40.  Ocorre, contudo, que a demonstrada ausência de planejamento não está alinhada aos princípios da eficiência e da economicidade, dispostos, respectivamente, nos arts. 37, caput, e 70, caput, da Constituição Federal, tampouco aos da razoabilidade e da proporcionalidade, dispostos no art. 2º, caput, da lei que regula o processo administrativo federal (Lei 9.784/1999) .
Realça-se que a irregularidade de ausência de planejamento também foi consignada no Relatório de Avaliação da Fundação Nacional de Saúde - Distrito Federal, do exercício 2017, elaborado pela CGU, em 4/7/2018, item 2.1, resultando na avaliação pela irregularidade das contas do Sr. Rodrigo Sérgio Dias, ex-presidente da Funasa (peça 176, p. 23-27 e 193-194) , no âmbito do processo de prestação de contas TC Processo 033.989/2018-4. 
Assim sendo, considera-se oportuna a realização de audiência do Sr. Rodrigo Sérgio Dias, na qualidade de Presidente da Funasa à época dos fatos, por não determinar que os setores administrativos da Funasa realizassem o planejamento adequado para a contratação de locação do imóvel para mudança temporária da sede da Presidência da Funasa, no âmbito da Dispensa 11/2017, para tratar , por exemplo, da definição das características do imóvel para servir como sede temporária à Funasa (área de escritório e área de garagem) , do estudo para acomodação de setores cuja carga impactariam na capacidade de suporte da estrutura do prédio a ser locado e do timing entre os processos de contratação da locação e da reforma do Edifício Sede da Funasa.
A ausência de planejamento para contratação de locação de imóvel para mudança temporária da sede da Presidência da Funasa, no âmbito da Dispensa 11/2017, ofende os princípios da eficiência e da economicidade, dispostos, respectivamente, nos arts. 37, caput, e 70, caput, da Constituição Federal, além dos da razoabilidade e da proporcionalidade, dispostos no art. 2º, caput, da Lei 9.784/1999, e também os dispositivos contidos no art. 6º, caput e inciso I, do Decreto-Lei 200/1967, c/c os arts. 6º, IX, 'a' e 'b', 7º, I, §2º, I, e §§ 6º e 9º, da Lei 8.666/1993; a jurisprudência disposta no item 42 do Voto condutor do Acórdão 994/2006-TCU-Plenário (Ministro Relator Ubiratan Aguiar) , e a recomendação constante do item III do Parecer 1/2013/CPLC/DEPCONSU/AGU.
No tocante à culpabilidade, é razoável afirmar que era exigível conduta diversa daquela adotada, pois deveria o responsável, na qualidade de gestor máximo da entidade, ter exigido o planejamento adequado da contratação, em vez de se ter omitido, fato esse que levou à locação de imóvel com características superiores às reais necessidades da entidade e em período não concomitante com a pretendida reforma do Edifício Sede. 
Enfim, um gestor médio buscaria exigir a realização desse planejamento, inclusive diante do volume de recursos envolvidos na contratação (R$ 1.157.769,08 por mês) , caracterizando sua omissão em erro grosseiro. Não há, portanto, elementos que caracterizam, em princípio, a boa-fé do responsável. Assim, a reprovação de sua conduta dá ensejo à realização de audiência do responsável na forma proposta.
Item b) descompasso entre a locação do Edifício PO700 e a reforma do Edifício Sede da Funasa, considerando que o processo de locação se iniciou em julho/2017 e até o momento não há nem mesmo a realização de licitação para contratar a empresa que executará as obras de reforma, circunstância que já consumiu, pelo menos, metade da margem de segurança de dezesseis meses que a entidade jurisdicionada possuía para administrar imprevistos nas obras e providenciar o retorno de seus serviços administrativos para sua sede própria; (5.42 a 5.68 da instrução de peça 120) 
Manifestação da entidade:
A Funasa, por meio dos itens 5.3 a 5.9 da Nota Técnica 12/2018/CGLOG/DEAM/PRESI (peça 214, p. 5-6) , assevera que os itens 30 a 49 da Nota Informativa 1/2018/CGLOG/DEADM, em resposta ao Relatório Preliminar - Exercício de 2017 - da Auditoria do Ministério da Transparência e Controladoria-Geral da União, esclareceram pontualmente a questão atinente a ausência de adoção de medidas voltadas à execução da reforma do Edifício Sede da Funasa.
Nessa nota informativa (peça 210, p. 14-23) , a Funasa informa que o processo de reforma da sede da Funasa existe desde de 2013, porém foi aberto um novo processo (25100.015325/2017-46) com a constituição e início dos trabalhos da Comissão Especial de Licitação - CEL, designada pela Portaria 1.371, de 10/11/2017, com objetivo de realizar a licitação da reforma do Edifício Sede da Funasa.
Assevera que, naqueles autos, foi realizada a contratação de empresa especializada para revisão e atualização do projeto de reforma já existente, por meio da Inexigibilidade 76/2017, no valor de R$ 14.990,00, como medida de economia adotada pela gestão.
Também informa que houve questionamento do presidente da CEL ao Coordenador-Geral da CGLOG substituto quanto à desocupação integral do imóvel da sede da Funasa, em 23/1/2018, face ao andamento da elaboração do edital da licitação da reforma. No entanto, o imóvel não estava totalmente desocupado, pois alguns setores ainda estavam no prédio (almoxarifado, armários deslizantes, biblioteca, museu e sala-cofre/nobreak) , fato que impediria o início da execução da reforma. Com isso, afirma que o Presidente da Funasa adotou providências para desocupação integral do prédio, firmando o termo aditivo de acréscimo ao Contrato 35/2017.
Em relação à atualização dos projetos, comenta que o material referente à revisão e à atualização dos projetos foi recebido em 6/2/2018. Entretanto, aponta que tanto a Coordenação de Serviços Gerais quanto a equipe do Departamento de Engenharia de Saúde Pública - DENSP, informaram não possuir técnico com formação em engenharia/arquitetura para avaliar se os projetos estariam de acordo com as normas de engenharia e com a tabela do Sistema Nacional de Pesquisa de Custos e Índices da Construção Civil (Sinapi) , de forma a subsidiar a licitação da reforma do Edifício Sede.
Dessa forma, comenta que iniciou as ações administrativas para obtenção de profissional qualificado para a referida análise, como consulta à área de gestão de pessoas e contato com as superintendências, bem com a expedição de ofícios a órgãos do Poder Executivo Federal.
Ressalta que, após diversas negativas, conseguiram um servidor na Superintendência da Bahia, contudo, por motivo de saúde grave do pai do servidor, a sua disponibilização restou prejudicada em agosto/2018. Reiniciadas as buscas, afirma que conseguiram a disponibilização de um engenheiro da Superintendência do Paraná em 21/8/2018.
Complementa que, concomitante à busca de profissionais para validação do projeto de reforma, tomaram conhecimento da autorização para permuta de imóveis públicos com a iniciativa privada e realizaram uma consulta à Procuradoria Federal (processo 25100.018377/2007-1) , acerca da viabilidade de aplicação do caso também aos imóveis da Funasa, incluindo além de outros o edifício Sede de Brasília.
Finaliza o assunto asseverando que o processo licitatório de reforma do Edifício Sede se encontra em andamento, e que a gestão adotou todas as medidas administrativas possíveis com vistas à sua conclusão, com a urgência que o caso requer, não prosperando a afirmação de inércia feita pela CGU. 
Além dos esclarecimentos prestados pela referida nota informativa, a Funasa informa que aventou a hipótese de realizar a permuta do Edifício Sede, tendo em vista o que fora decidido no TC Processo 025.715/2017-8, que tratou de consulta formulada pelo Ministério do Planejamento, Desenvolvimento e Gestão (MPDG) ao TCU sobre a possibilidade de realização de chamamento público, para fins de permuta de bens imóveis com outras entidades (públicas e privadas) , bem como de ser promovida a contratação direta prevista no art. 17, inciso I, alínea 'c', da Lei 8.666/1993 c/c o art. 24, inciso X, da mesma Lei.
Assinala que a partir do Acórdão 1273/2018-TCU-Plenário (Ministro Relator Vital do Rêgo) foi criada, por meio da Portaria 5.855, de 26/9/2018, uma Comissão Técnica para avaliar e instrumentalizar os procedimentos escritos no referido aresto e no Parecer 58/2018 da Procuradoria Federal Especializada da Funasa, o qual abordara os requisitos para a realização de permuta de bens imóveis no âmbito da autarquia (peça 214, p. 11-67) .
Análise:
A partir do relato da Funasa sobre os atos preparatórios para a realização do certame visando à contratação da reforma, fica patente o descompasso entre a locação do Edifício PO700 e a reforma do Edifício Sede da Funasa, considerando que o processo de locação se iniciou em julho/2017 e o processo de licitação da reforma teve início em novembro/2017. 
Como assinalou esta Unidade Técnica no relatório de inspeção (subitem 5.53 da peça 120) , deveria ter sido realizado planejamento que considerasse as duas contratações de modo racionalmente encadeadas, evitando-se descompassos entre elas, a fim de se otimizar o custo total do empreendimento (custo da reforma + custo da locação) . 
Todavia, assim como não houve planejamento quanto à locação do imóvel que serviria de sede temporária aos serviços administrativos da Funasa, também inexistiu arranjo que vinculasse a locação com a reforma, conforme se observa no subitem 5.56 da peça 120, o qual entabula a cronologia dos principais eventos relativos às contratações:
	CRONOLOGIA DOS PRINCIPAIS ATOS RELATIVOS ÀS CONTRATAÇÕES

	CONTRATAÇÃO
	EVENTO
	DATA

	Locação
	e-mail do Presidente da Funasa, solicitando propostas
	julho/2017

		solicitação de autorização de transferência de sede e de reforma do Edifício Sede
	julho/2017

		análise das propostas comerciais apresentadas
	julho/2017

		assinatura do contrato de locação - Contrato 35/2017
	setembro/2017

		constituição de Comissão Especial de Licitação - Portaria 1371/2017
	novembro/2017

		contratação de profissional para atualizar os projetos de reforma do Edifício Sede da Funasa
	dezembro/2017

		atualização dos projetos de reforma do Edifício Sede
	fevereiro/2018

		lançamento do edital de licitação (previsão) ¹
	abril/2018

		lançamento do edital de licitação (previsão) ²
	setembro/2018

		início das obras (previsão) ¹
	agosto/2018

		início das obras (previsão) ²
	dezembro/2018

		conclusão das obras (previsão) ¹
	julho/2020

		conclusão das obras (previsão) ²
	julho/2020

		conclusão das obras (previsão) ³
	exercício/2021

	Fonte: Processo 25100.009.630/2017-07 (peça 19, p. 110, peça 11, p. 1, peça 20, p. 44-48, peça 22, p. 48-57) , Ofício 638/GAB/Presidência (peça 55, p. 1) , Processo 25100.015.325/2017-46 (peça 98, p. 71, e peça 100) , e-mail, de 17/5/2018 (peça 99, p. 3-5) e e-mail de 13/6/2018 (peça 112, p. 3-5) 

	¹ - De acordo com o Ofício 638/GAB/Presidência.
² - De acordo com informações prestadas no e-mail de 17/5/2018.
³ - De acordo com informações prestadas no e-mail de 13/6/2018.

A sequência dos eventos apresentados demonstra que o processo de locação teve preferência em relação ao da reforma, tanto que foi concluído em três meses, enquanto este último teria início, na previsão inicial, doze meses após a assinatura do contrato de locação, com o lançamento do edital.
Tal escolha não se mostrou economicamente viável. A uma, porque a locação, fora do contexto de viabilização da reforma, representou um gasto, a princípio, desnecessário - da ordem de R$ 1.157.769,08 mensais, após a assinatura do primeiro termo aditivo -, uma vez que a Funasa ocupava imóvel próprio.
A duas, porque a contratação da locação poderia se dar, como efetivamente aconteceu, por contratação direta, um procedimento mais célere do que a realização de licitação, processo necessário, no caso, para se contratar a reforma. Em suma, a contratação da locação deveria ter ocorrido quando da proximidade do início da reforma do prédio da Funasa.
Assim, o descompasso verificado entre a contratação das obras de reforma e da locação do imóvel que serviria de sede temporária para os serviços administrativos da Funasa caracteriza desrespeito ao princípio da eficiência, disposto no art. 37, caput, da Constituição Federal, ao princípio do planejamento, disposto no art. 6º, I, do Decreto-Lei 200/1967, bem como a precedentes desta Corte, a exemplo do Acórdão 727/2016-TCU-Plenário (Ministro Relator André de Carvalho) . Fato esse que corrobora a irregularidade de ausência de planejamento no processo de Dispensa 11/2017, que será objeto de audiência do ex-presidente da Funasa, nos termos da análise do item anterior, bem como a análise refere ao próximo tópico. 
Item c) ausência de economicidade para a Funasa no contrato de locação do Edifício PO700, considerando o caráter temporário da ocupação, que só se justifica como meio para viabilizar a reforma do Edifício Sede da autarquia, diante da desnecessidade da contratação de área excedente às necessidades da entidade, principalmente quanto à área de garagem, a qual aumentou vinte e cinco vezes, frente à configuração do Edifício Sede. (itens 5.69 a 5.82 da instrução de peça 120) 
Manifestação da entidade:
A Funasa, por meio dos itens 5.10 a 5.13 da Nota Técnica 12/2018/CGLOG/DEAM/PRESI (peça 214, p. 7-9) , esclarece que o assunto foi tratado por meio da Nota Informativa 1/2018/CGLOG/DEADM, itens 123-131, 134-137 e 147-149, em resposta ao Relatório Preliminar - Exercício de 2017 - da Auditoria do Ministério da Transparência e Controladoria-Geral da União (peça 211, p. 14-27) .
Nesse documento, a Funasa afirma que houve uma interpretação equivocada da CGU quanto ao conceito de área total (14.824,70 m²) e útil (9.013 m²) , contidas nas Notas Técnicas 1 e 2/2017. Ainda explica que não houve desrespeito ao art. 3º do Decreto 7.689/2017, que versa sobre a observância da área a ser locada não ultrapassar 9m² de área útil para trabalho individual por servidor.
Para isso, faz uma comparação entre a área útil de escritório no Edifício Sede e no prédio PO700. Nesses cálculos, demonstra que área útil individual de escritório por colaborador no Edifício PO700 é de 7,55m², considerando os descontos previstos no artigo 6° da Portaria - MP 242/2012 (áreas de uso comum ou coletivo) . Portanto, conclui que está obedecendo a disposição no art. 3º do Decreto 7.689/2017.
Esclarece, ainda, que não houve a realização de aditivo desnecessário, pois, conforme se verifica nos termos da justificativa do acréscimo, os espaços são destinados às áreas de uso comum ou compartilhado, quais sejam: almoxarifado 140m²; armários deslizantes (CGESP) - 10m²; biblioteca - 90m²; sala-cofre/Nobreak - 80m²; museu - 275m²; espaço para o desenvolvimento de Qualidade de Vida no Trabalho (QVT) e vestiários - 200m², sendo que, destes itens, o espaço do térreo foi destinado a comportar somente a biblioteca, o museu, os vestuários e o espaço de QVT.
Ressalta-se que, com o advento da assinatura do Acordo de Cooperação entre a Funasa e o Ministério da Saúde, a quantidade de salas destinada ao QVT aumentou em razão da logística (espaço físico, apoio de recursos humanos e material) sob a responsabilidade desta Fundação, conforme Nota Técnica 1/2018/SEAIS/CGESP/DEADM/PRESI.
Ainda discorda da afirmativa de que a área locada do Edifício PO700 extrapola as reais necessidades da Funasa, uma vez que, a fundação possuía área total de 14.824,70m² no prédio sede, ali incluídas 33 vagas de garagem. Assim, argumenta que, retirando os 28,13m² por vaga de garagem da área total, obtém-se 13.896,41m² de área total da sede frente os 11.493,42m² de área total do edifício PO700, sem garagem. Dessa forma, afirma que se obteve uma redução de 2.402,99m² da área total locada destinada a espaços comuns e útil do prédio.
Em seguida, alega que os cálculos sobre as dimensões e valores de garagem partem de uma interpretação equivocada da proposta da Paulo Octávio Hotéis e Turismo Ltda., pois não se contratou a área de garagem nos mesmos moldes das áreas de escritório, mas que tão somente as áreas de garagem estão vinculadas às áreas de escritório que foram alugadas.
Depreende, então, que não faz sentido mencionar cálculo individualizado das vagas disponíveis, mesmo que tenham uma matrícula separada, uma vez que, no contexto da proposta, as vagas de garagem do 3º subsolo são parte vinculante à proposta de aluguel do 1º, 2º e 3º andar do Edifício PO700.
Análise:
Na manifestação encaminhada pela Funasa, a entidade trouxe explicação para a diferença de áreas contidas nas Notas Técnicas 1 e 2/2017 (peça 21, p. 19-23 e peça 22, p. 15-34) , respectivamente de 9.013m² e 14.824,70m², a qual procede parcialmente. Isso porque, apesar de a área útil informada (9.013m²) não considerar as paredes, também foram desconsideradas as áreas referentes a banheiros, vestuários, escadas, elevadores, circulação, hall e refeitórios, além de estar incluída a área de garagem, conforme se verifica na comparação do desenho dessas áreas na Nota Técnica 1/2017 (peça 21, p. 25-26) com as plantas baixas de arquitetura do Edifício Sede (peça 22, p. 21-34) . Verifica-se, assim, que a área total de 14.824,70m² inclui todas essas áreas bem como os reservatórios (subsolo e cobertura) e casa de máquinas (cobertura) . 
A partir dessa comparação, constatou-se que os cálculos apresentados pela Funasa, para justificar o atendimento do art. 3º do Decreto 7.689/2017 (peça 211, p. 16) , contém falhas de premissa ao não considerar os mesmos parâmetros nas áreas consideradas úteis para o PO700 e o Edifício Sede. Por exemplo, para o Prédio PO700 foram excluídas desse cálculo as áreas de uso coletivo e destinadas ao público como: sala de reuniões, refeitórios, treinamento, biblioteca, vestiários e outros. No entanto, a área útil de 9.013m² do Edifício Sede contém alguns desses ambientes como: biblioteca, auditório, museu, cofre, no-break, central de monitoramento, depósito, apoio logístico, hall do térreo, garagem e almoxarifado.
Outro problema detectado nesses cálculos é a inclusão da população flutuante (214 pessoas) no cálculo de servidores da Funasa, totalizando 964 colaboradores, quantitativo esse indicado na Declaração de Indisponibilidade emitida pelo Ministério do Planejamento, segundo Relatório da CGU (peça 176, p. 36) . Essa inclusão não pode ser aceita, pois o artigo 3º do Decreto 7.689/2012 traz o seguinte:
Art. 3º Nos contratos para aquisição, locação, nova construção ou ampliação de imóvel, deverá ser observada a área média de até nove metros quadrados de área útil para o trabalho individual, a ser utilizada por servidor, empregado, militar ou terceirizado que exerça suas atividades no imóvel.
Dessa forma, entende-se que, para a verificação do cumprimento do citado dispositivo legal, deve-se considerar apenas o quantitativo de servidores que exercem suas atividades no imóvel, além das áreas úteis correspondentes ao trabalho individual desses servidores. Assim, considerar a população flutuante (visitantes e público externo) nesse cálculo não condiz com o texto do decreto, assim como as áreas de uso coletivo, que não correspondem à área útil para o trabalho individual. 
A aferição do cálculo correto, considerando apenas a força de trabalho fixa da Funasa (750 pessoas: servidores, colaboradores, terceirizados de apoio operacional e administrativo, pessoal dos contratos de conservação e limpeza, manutenção predial, motoristas, vigilantes e brigadistas) , bem como a área individual de trabalho destinada a esse público, restou prejudicada, tendo em vista a ausência, nos autos, das plantas baixas dos dois edifícios, com as respectivas medidas legíveis. 
Entretanto, a ausência de análise quanto a esse ponto não possui o condão de sanear a irregularidade observada quanto à antieconomicidade da contratação, em razão de outros fatores elencados no ofício de oitiva, como, por exemplo: o descompasso entre o período de locação e a contratação da reforma, a manutenção de alguns setores no Edifício Sede, a transferência tardia de outros setores e o expressivo aumento da área de garagem no prédio locado.
Em relação à área de garagem, foi possível constatar a ausência de justificativa da Funasa para selecionar uma proposta comercial com uma área de garagem expressivamente superior (7.117,19m²) à área de garagem do Edifício Sede (275m²) , implicando em ato antieconômico para a contratação. 
A questão da economicidade da contratação do 1º e 2º pavimentos, da ala norte do 3º pavimento e das respectivas vagas de garagem (3º subsolo) do Edifício PO700 foi exaustivamente analisada pela unidade técnica no relatório decorrente da inspeção realizada na autarquia (peça 120) .
Pela clareza dos argumentos apresentados pela Selog, reproduzem-se os excertos da instrução à peça 120, que demonstram essa ausência de economicidade na referida contratação:
5.74. Um segundo aspecto da economicidade da contratação diz respeito à estrutura de custos da Funasa antes e depois da locação e consequente transferência dos serviços administrativos para o PO700, cuja análise evidencia uma diminuição de gastos mensais de R$ 320.114,21, nos moldes a seguir descritos:
	CONTRATOS DA FUNASA: EDIFÍCIO SEDE X EDIFÍCIO PO700

	COMPONENTES DE CUSTOS
	CUSTO MENSAL (R$) 
	DIFERENÇA (R$) 
 (B-A) ¹

		EDIFÍCIO SEDE
 (A) 
	EDIFÍCIO PO700
 (B) 
	
	manutenção predial
	100.757,34
	64.953,82
	-35.803,52

	limpeza e conservação
	156.879,00
	119.039,86
	-37.839,14

	brigadista
	186.118,66
	116.734,32
	-69.384,34

	vigilância
	147.212,67
	148.055,73
	843,06

	recepcionista
	41.136,20
	44.228,60
	3.092,40

	manutenção de elevador
	4.012,20
	4.012,20
	0,00

	Caesb
	15.600,00
	0,00
	-15.600,00

	CEB
	89.038,85
	0,00
	-89.038,85

	CFTV
	76.383,82
	0,00
	-76.383,82

	TOTAL
	817.138,74
	497.024,53
	320.114,21

	Fonte: Contrato 35/2017 (peça 22, p. 48-57) , 1º Termo Aditivo (TA) ao Contrato 35/2017 (peça 102) , Resposta ao Ofício 38-1, questão 10  (peça 95, p. 54-55) .

	5.75. Entretanto, considerando-se o descompasso apontado no achado antecedente, em especial a cronologia apontada no item 5.57 c/c os itens 5.61 e 5.63 desta instrução, tem-se que essa situação só se verifica para o período ordinário da vigência contratual da locação, alterando-se para um prejuízo de R$ 832.484,96 por mês que exceder o período necessário e suficiente para as obras de reforma, nos termos calculados a seguir:
CONTRATOS DA FUNASA: EDIFÍCIO SEDE X EDIFÍCIO PO700

	COMPONENTES DE CUSTOS
	CUSTO MENSAL (R$) 
	DIFERENÇA (R$) 
 (B-A) ¹

		EDIFÍCIO SEDE
 (A) 
	EDIFÍCIO PO700
 (B) 
	
	aluguel
	0,00
	924.016,78
	924.016,78

	condomínio
	0,00
	215.059,04²
	215.059,04

	IPTU
	0,00
	13.523,35
	13.523,35

	manutenção predial
	100.757,34
	64.953,82
	-35.803,52

	limpeza e conservação
	156.879,00
	119.039,86
	-37.839,14

	brigadista
	186.118,66
	116.734,32
	-69.384,34

	vigilância
	147.212,67
	148.055,73
	843,06

	recepcionista
	41.136,20
	44.228,60
	3.092,40

	manutenção de elevador
	4.012,20
	4.012,20
	0,00

	Caesb
	15.600,00
	0,00
	-15.600,00

	CEB
	89.038,85
	0,00
	-89.038,85

	CFTV
	76.383,82
	0,00
	-76.383,82

	TOTAL
	817.138,74
	1.649.623,70
	832.484,96

	Fonte: Contrato 35/2017 (peça 22, p. 48-57) , 1º Termo Aditivo (TA) ao Contrato 35/2017 (peça 102) , Resposta ao Ofício 38-1, questão 10  (peça 95, p. 54-55) .

	¹ : o sinal negativo significa a diminuição do custo.

	²: No caso, adotou-se o valor indicado pelo Coordenador-Geral de Recursos Logísticos da Funasa, em despacho s/n, de 25/7/2017 (peça 20, p. 47) , a fim de tentar manter, ao máximo possível, o cenário de economia por ele apresentado. A despesa com condomínio é, por natureza, variável. Em novembro/2017 foi de R$ 180.924,64 (peça 112, p. 1) .

5.76. Um terceiro ponto que impacta a ação administrativa relativa à locação diz respeito à falha no planejamento de quais setores deveriam ser transferidos do Edifício Sede para a sede temporária, a fim de viabilizar as obras de reforma, uma vez que, inicialmente, nem todos os setores seriam transferidos, a exemplo da sala cofre e dos arquivos deslizantes do setor de recursos humanos (peça 40, p. 10) .
5.77. No caso, verificou-se que a Funasa, em janeiro/2018, após transferir a maioria dos setores administrativos localizadas no Edifício Sede para o Edifício PO700 (aquelas que, inicialmente, planejou transferir) , concluiu que a permanência da sala cofre, do museu, da biblioteca e do almoxarifado, naquela edificação, inviabilizava as obras de reforma pretendidas.
5.78. Ocorre que a compreensão tardia de que as obras de reforma do Edifício Sede demandavam a transferência de todos os setores administrativos para a sede temporária implicou a permanência, inoportuna, entre janeiro/2018 e abril/2018, daqueles setores (que poderiam ter sido transferidos juntamente com os demais) , no Edifício Sede, a um custo mensal (desnecessário) 
	EDIFÍCIO SEDE DA FUNASA: GASTOS COM OS SETORES MANTIDOS¹ NA EDIFICAÇÃO

	COMPONENTE DE CUSTO
	GASTO/MÊS
 (R$) 

	manutenção preventiva e corretiva da sala cofre
	29.080,00

	vigilância armada diurna
	11.500,82

	vigilância armada noturna
	14.480,56

	brigada diurna
	16.162,84

	brigada noturna
	17.960,06

	manutenção predial residente
	57.304,68

	CAESB
	1.387,76

	CEB
	53.924,00

	TOTAL
	201.800,72

	Fonte: resposta à questão 9 do Ofício 38-1/2018-TCU/Selog (peça 107, p. 1, e peça 95, p. 52-53) 

	¹ Referência: março/2018.

5.79. Por fim, considerando-se que a locação do Edifício PO700 só se justifica temporariamente e como meio para viabilizar a reforma do Edifício Sede da Funasa, imóvel de propriedade dessa autarquia, tem-se por configurada, a partir das observações registradas no achado anterior, a contratação de 9.597,61m² de área excedente às necessidades da entidade, conforme descrito a seguir:
	EDIFÍCIO SEDE X EDIFÍCIO PO700: ÁREA EM EXCESSO¹

	EDIFÍCIO
	ÁREA
 (m²) 

		ÚTIL/ESCRITÓRIO
	GARAGEM
	TOTAL

	Edifício PO700
	11.493,42
	7.117,19
	18.610,61

	Edifício Sede
	8.738,00
	275,00
	9.013,00

	EXCESSO
	2.755,42
	6.842,19
	9.597,61

	Fonte: Contrato 35/2017 (peça 22, p. 48-57) , 1º Termo Aditivo (TA) ao Contrato 35/2017 (peça 102) , NT 1/2017 (peça 21, p. 21) e NT 2/2017 (peça 22, p. 17-18) 

	¹ Área excedente em relação ao Edifício Sede

5.80. Essa área excedente, em relação à antiga sede da Funasa, representa um gasto mensal da ordem de R$ 476.521,34, o que equivale a R$ 17.154.768,24, ao longo dos trinta e seis meses de vigência do Contrato 35/2017, conforme cálculos a seguir demonstrados, isso se o contrato de locação ficar restrito a esse período, o que não se pode afirmar, pois as reformas ainda nem foram licitadas e a conclusão das obras de reforma está prevista para o exercício de 2021, enquanto o término da vigência contratual está prevista para agosto/2020 (v. itens 5.56, 5.61 e 5.63 desta instrução) 
	EDIFÍCIO PO700: CUSTO MENSAL DA ÁREA EM EXCESSO¹

	AMBIENTE
	METRAGEM EXCEDENTE
 (m²) 
	CUSTO/m²
 (R$/m²) 
	TOTAL

	Edifício Sede
			
	escritório
	2.755,42
	49,65
	136.806,60

	garagem
	6.842,19
	49,65
	339.714,73

	TOTAL
	9.597,61
	49,65
	476.521,34

	Fonte: Contrato 35/2017 (peça 22, p. 48-57) , 1º Termo Aditivo (TA) ao Contrato 35/2017 (peça 102) , NT 1/2017 (peça 21, p. 21) e NT 2/2017 (peça 22, p. 17-18) 

	¹ Área excedente em relação ao Edifício Sede

5.81. A situação acima pode caracterizar ato antieconômico por desnecessidade, ante a contratação em 'quantidade' superior às necessidades da entidade.
Com efeito, a Funasa dispunha em sua sede própria de 33 vagas disponíveis e não justificou nos autos do processo de contratação a locação das 253 vagas existentes no 3º Subsolo do Edifício PO700; apenas alegou que as vagas de garagem estavam atreladas às salas alugadas na proposta comercial, apesar de não estarem vinculadas às matrículas dos imóveis, segundo o Quadro 2 - Matrículas do Edifício PO700 do Relatório da CGU (peça 176, p. 38-39) . 
Constata-se, então, que 6.188,60m², o equivalente a 220 vagas (calculou-se cada vaga com 28,13m², resultante da divisão da área total, 7.117, 65 m², pelo número de vagas, 253) , dizem respeito a uma área desnecessariamente locada, portanto, antieconômica, imposta pela contratada e aceita pela contratante.
Segundo a CGU (peça 176, p. 38) , a locação indevida das vagas de garagem decorreu de outros problemas havidos na contratação sob análise, como é o caso do 'chamamento' realizado de forma inadequada e diretamente pelo presidente da Funasa, em que foram listados apenas dez requisitos mínimos, não sendo elaborado um caderno de necessidades da Instituição, limitando-se o autor do 'chamamento' a estipular que a proposta da locadora deveria contemplar o 'quantitativo de vagas de estacionamento disponibilizada exclusivamente da proposta'. 
Tal questão foi objeto de análise pelo Ministério da Transparência e Controladoria-Geral da União, no item 2.8 do Relatório referente à avaliação de gestão da Funasa no exercício de 2017 (peça 176, p. 37-38) , levando à irregularidade das contas do Sr. Rodrigo Sérgio Dias, ex-presidente da Funasa (peça 176, p. 193-194) , no âmbito do processo de prestação de contas TC Processo 033.989/2018-4. 
A CGU enfatizou que, nesse caso, caberia à direção da Funasa buscar alternativas mais favoráveis à Administração, a saber: i) a própria rejeição da proposta alusiva ao Edifício PO700 por ser impositiva, pelo locador a vinculação das vagas; ii) negociação da quantidade de vagas com base na quantidade de veículos oficiais existentes e dos respectivos preços na própria locação do Edifício PO700; e iii) busca por proposta que lhe fosse mais favorável junto a outros potenciais ofertantes, nada obstante a absoluta restrição imposta à participação de outras locadoras.
Inclusive, ressalta-se que a alternativa 'ii' foi posteriormente utilizada pela Funasa quando da contratação de acréscimo de área de 874,92m² no térreo para transferência tardia de alguns setores, formalizada por meio do termo aditivo, conforme relato da CGU abaixo reproduzido:
Verificou-se que o presidente da Funasa, por meio do Ofício SEI nº 6/2018/COSAD/GABPR/PRESI-FUNASA, de 25/01/2018, solicitou à representante legal da empresa Paulo Octavio Hotéis e Turismo Ltda. informação sobre a disponibilidade de espaço físico nas dependências do Edifício PO700 para adequar as Unidades remanescentes do edifício sede da Funasa, a saber: almoxarifado (140m²) ; armários deslizantes (10m²) ; biblioteca (90m²) ; museu (275m²) ; sala-cofre e no-break (80m²) ; e QVT e vestiários (200m²) , totalizando 795m². 
Em resposta, a empresa Paulo Octavio Hotéis e Turismo Ltda. ofertou a locação de área de 874,92m² no andar térreo do Edifício PO700 e 10 vagas de garagem vinculadas, no 1º subsolo, totalizando uma área de 1.301,02m². O valor total do aluguel proposto foi de R$64.595,64, além de condomínio no valor de R$11.644,13 e IPTU/TLP de R$7.049,12. 
Na sequência, dois fiscais do contrato alertaram que a área correta seria de 795m² e que não foram solicitadas as 10 vagas de garagem ofertadas. Como decorrência, foi elaborada minuta de Termo Aditivo contemplando apenas a área de 795m². Nesse contexto, foi solicitada à locadora apresentar nova proposta com a área sugerida e com a exclusão das vagas de garagem. Em resposta, a empresa locadora apresentou nova proposta com área total de 874,92m², excluindo apenas a área referente às 10 vagas de garagem. Após tramitar na Procuradoria-Geral Federal, o processo foi submetido aos fiscais do contrato para opinarem sobre a nova proposta apresentada pela empresa locadora. 
Por meio do Despacho nº 128/2018 SEATA, de 20/02/2018, os fiscais e o gestor do Contrato nº 35/2017 informam não possuírem conhecimento técnico ou formação acadêmica que lhes permitisse avaliar a nova proposta da locadora. Por essa razão, os citados fiscais sugeriram a remessa dos autos à Coordenação de Arquitetura ou a um servidor com a formação acadêmica adequada, tendo sido emitida, por fim, a Nota Técnica nº 01/2018 (SEI pág. 1769-1773) pelo arquiteto Osvaldo Telmo Melgares Lobo, lotado na COPAE/DESAM, que emitiu parecer favorável à contratação da área de 874,92m² mencionada na proposta da empresa locadora. 
Registra-se, ainda, que, em razão da avaliação da CGU pela irregularidade dessas constatações entre outras, a Funasa comunicou a sociedade empresária Paulo Octávio Hotéis e Turismo Ltda., por meio do Ofício 87/2019/SERCO/COCAT/CGLOG/DEADM/PRESI-FUNASA (peça 180) , das providências quanto ao retorno das instalações da Presidência à sua própria sede, para que pudessem ser deflagrados os levantamentos e procedimentos administrativos visando ao dimensionamento de toda logística e de prazos para ulterior rescisão do Contrato 35/2017. Também informou que daria início à instrução processual para a supressão da loja térreo (874,92m²) , firmado por meio do Termo Aditivo 7/2018. 
Visando à atualização dessas informações, esta Unidade Técnica contatou a Auditoria Interna da Funasa, por meio telefônico e por e-mail para encaminhamento do andamento desses processos, além de outros (peça 209, p. 1) . Em resposta, a Funasa afirmou que estão sendo ultimados os procedimentos visando à rescisão do Contrato 35/2017, que já tinha celebrado o termo aditivo para supressão da loja térrea, e que o cronograma para o retorno ao Edifício Sede está sendo finalizado, com previsão para o início na segunda quinzena de agosto (peça 209; peça 214, p. 68-111) .
Por telefone, o Auditor Chefe informou que a sala cofre foi mantida no Edifício Sede durante todo o período de locação, com os respectivos gastos de manutenção para a Funasa, além dos gastos com a transferência tardia de outros setores, agravando a antieconomicidade do Contrato 35/2017.
Ainda comentou sobre a realização de serviços de melhorias no Edifício Sede (instalações hidrossanitárias, adequação do sistema de proteção contra incêndio, acessibilidade e piso) , de forma a propiciar o retorno da Funasa. No e-mail, constam as seguintes informações sobre o assunto: previsão de conclusão das reformas nas áreas molhadas (banheiros e copas) em 28/7/2019, e de início da instalação do piso em 8/7/2019, com prazo de entrega de 45 dias.
Assim, tendo em vista o caráter antieconômico dos atos administrativos que circundam o Contrato 35/2017 alterado nos termos do 1º Termo Aditivo, bem como - e sobretudo - do próprio contrato, notadamente quanto ao excesso de áreas contratadas, em especial a de garagem, que aumentou vinte e cinco vezes de tamanho, relativamente à configuração da entidade em seu Edifício Sede, a permanência da sala cofre no Edifício Sede, a transferência tardia de outros setores para o Edifício PO700, e o descompasso entre a locação e a reforma, que ofende os princípios da eficiência e da economicidade dispostos, respectivamente, nos arts. 37, caput, e 70, caput, da Constituição Federal, considera-se oportuna a realização de audiência do Sr. Rodrigo Sérgio Dias, ex-Presidente da Funasa.
Quanto às condutas praticadas pelo responsável que resultaram na falta de economicidade do Contrato 35/2017, citam-se as seguintes:
a)  solicitar propostas comerciais para locação de imóveis com áreas superiores às necessidades da entidade, sem respaldo em estudos técnicos;
b)  celebrar o Contrato 35/2017 e respectivo termo aditivo, referente à locação do imóvel PO700, cuja metragem das áreas de garagem eram superiores às necessidades da entidade, e anteriormente ao início do processo de licitação da reforma do Edifício Sede; e
c)  decidir pela manutenção de alguns setores no Edifício Sede, durante o período de locação do Edifício PO700, e pela transferência tardia de alguns setores para o Edifício PO700.
No tocante à culpabilidade, é razoável afirmar que era exigível conduta diversa daquela que o responsável adotou, pois deveria o responsável ter buscado alternativas mais favoráveis à Administração, a saber: i) a exigência do estabelecimento das características e requisitos do imóvel a ser locado para continuidade do processo de contratação, na fase de planejamento; ii) deflagração do processo licitatório para locação de imóvel em sintonia com o processo licitatório para reforma do Edifício Sede, evitando despesas desnecessárias com aluguel; e iii) busca por propostas que fossem mais favoráveis à entidade, considerando a real necessidade da administração, junto a outros potenciais ofertantes.
Enfim, um gestor prudente médio buscaria exigir a realização de planejamento adequado, que contivesse análise técnica para a definição da área necessária a ser locada, caracterizando sua omissão em erro grosseiro. Não há, portanto, elementos que caracterizam a boa-fé do responsável, sendo que a reprovação de suas condutas dá ensejo à realização de audiência do responsável.
Item d)  seleção de imóvel (no caso, o Edifício PO700) que não atendia aos critérios elencados pelo Presidente da Funasa, no e-mail de 10/7/2017, tendo em vista que a área de garagem não deveria ter sido considerada como área útil, uma vez que não o é, circunstância que faria com que o prédio em questão não atendesse ao parâmetro estabelecido de possuir área útil entre 14.000m² e 18.000m². Além disso, foi levada em consideração vantagem oferecida pelo fornecedor, caracterizada pela disponibilização de arquitetos e engenheiros da sociedade empresária Paulo Octávio Hotéis e Turismo Ltda., para definição do layout a ser implantado. Tais atos ferem os princípios da legalidade, do julgamento objetivo, da vinculação ao instrumento convocatório, da probidade administrativa, da moralidade e da segurança jurídica (itens 5.83 a 5.97 da instrução de peça 120) 
Manifestação da entidade:
A Funasa, por meio do item 5.14 da Nota Técnica n. 12/2018/CGLOG/DEAM/PRESI (peça 214, p. 9) , informa que a questão já foi objeto de análise, conforme os termos da Nota Técnica 1/2017 (peça 21, p. 19-23) e os itens 86-95 Nota Informativa 1/2018/CGLOG/DEADM (peça 210, p. 42-44, e peça 211, p. 1-4) .
Os itens 86 a 95 da Nota Informativa 1/2018/CGLOG/DEADM, de 21/8/2018, trazidos aos autos em resposta à oitiva, referem-se às justificativas apresentadas pela Funasa para o achado 'Direcionamento da Locação do imóvel destinado à transferência temporária da sede da Presidência da Funasa para o Edifício P0700, acarretando seleção de proposta mais onerosa para Administração', constante do subitem 2.7 do Relatório Preliminar de Avaliação da Funasa, exercício de 2017, do então Ministério da Transparência e Controladoria-Geral da União (peça 176, p. 27-35) .
Nos itens mencionados, a autarquia limita-se a alegar que houve situação emergencial, com iminente colapso do prédio então ocupado, motivo que ensejou o processo de dispensa para locação do Edifício PO700, optando pelo envio de pedido de propostas a todos os interessados que apresentaram propostas válidas à consulta pública de locação mais recente realizada pelo Ministério da Saúde, órgão ao qual se vincula a Fundação, com vistas a agilizar o processo de contratação e preservar a Administração da eminente situação calamitosa.
Acrescenta que o objetivo da gestão não foi de restringir a participação de outros ofertantes, e sim de agilizar o processo de mudança, evitando maiores riscos aos agentes públicos da Funasa e/ou consequente interdição do prédio pelo Corpo de Bombeiros - CBMDF.
Em relação ao entendimento da CGU de que alguns documentos sugerem que o imóvel a ser locado já estava definido (Edifício PO700) , sendo que as demais propostas de preços recebidas serviriam apenas como parâmetro para aferição de valor médio de mercado, tendo em vista a forma como foi selecionado o imóvel PO700, a Funasa não considera tal interpretação, pois entende que tal aferição foi realizada por laudo emitido pela Caixa Econômica Federal.
Análise:
Considerando que a Funasa apresentou como manifestação o mesmo documento apresentado à CGU quando houve o questionamento sobre o direcionamento da locação de imóvel destinado à transferência temporária da sede da Presidência da Funasa para o Edifício PO700, acarretando seleção de proposta mais onerosa para administração (peça 176, p. 27-35) , reputa-se importante trazer a análise realizada pelo órgão de controle, no sentido de ratificar sua conclusão quanto à responsabilização perante tal achado.
Para certificação de irregularidade das contas dos Srs. Rodrigo Sérgio Dias, ex-presidente da Funasa, e Carlos Guilherme Alvarenga Reis, ex-Coordenador de Recursos Logísticos da Funasa (peça 176, p. 193-194) , no âmbito do processo de prestação de contas TC Processo 033.989/2018-4, a CGU fundamentou a existência de direcionamento da locação do imóvel com os seguintes argumentos:
ausência de realização de chamamento público objetivando efetuar, numa prospecção do mercado imobiliário local, a verificação da existência de potenciais interessados com imóveis adequados às exigências estabelecidas e com preço compatível ao valor de mercado, apesar da afirmação do presidente de ter realizado, contida no §9º do Despacho 130, de 27/7/2017 (peça 20, p. 64) , contrariando a recomendação da Nota 3/2017/CODAJ/PFE-FUNASA/PGF/AGU (peça 20, p. 65) ;
restrição de participação e ausência do princípio de segregação de funções, quando da utilização de mensagem eletrônica pelo então presidente da Funasa (peça 19, p. 110) , para solicitar a quatro sociedades empresárias apresentação de propostas para locação de espaço destinado a abrigar os servidores da Funasa, com fundamento de que tais empresas apresentaram propostas válidas no chamamento público do Ministério da Saúde, que visava à locação de imóvel diferente das necessidades da Funasa, do qual a Funasa não era destinatária (peça 12, p. 19) ;
os documentos apresentados pela Funasa como evidência de que o prédio Sede estava em colapso referem-se somente a problemas severos no sistema hidrossanitário e não ao sistema estrutural em sua totalidade (peça 10, p. 1-5) ; 
consta do processo Despacho s/n de 25/7/2017 (peça 20, p. 46) , subscrito pelo Coordenador Geral de Recursos Logísticos (Sr. Carlos Guilherme Alvarenga Reis) e ratificado pelo então presidente da Funasa, informação sugerindo que o imóvel a ser locado já estaria definido (Edifício PO700) , sendo que as demais propostas de preços recebidas serviriam apenas como parâmetro para aferição de valor médio de mercado; e
seleção do imóvel PO700 pelo Coordenador Geral de Recursos Logísticos (Sr. Carlos Guilherme Alvarenga Reis) e ratificado pelo então presidente da Funasa (peça 20, p. 47-48) , embora a proposta ofertada pela empresa Inovar fosse mais vantajosa para os cofres públicos em termos monetários, com base em benefícios ofertados pela empresa Paulo Octávio Hotéis e Turismo Ltda. fora da proposta comercial (peça 20, p. 7-13) , e sem quantificar tais benefícios e sem oportunizar que a Inovar e as outras empresas ofertassem tais benfeitorias.
Assim, tendo em vista o direcionamento no âmbito do processo de dispensa para a locação do imóvel PO700, contrariando o disposto no art. 37, caput, da Constituição Federal (princípio da legalidade) ; nos arts. 3º, caput e §1º, I, 41, caput, e 44, §§1º e 2º, da Lei 8.666/1993 (a seleção da proposta mais vantajosa para a administração e os princípios da isonomia, impessoalidade, publicidade, da igualdade, do julgamento objetivo, da vinculação ao instrumento convocatório e da probidade administrativa, e a competitividade do certame nos atos de convocação) , e art. 2º, caput, I, IV e VIII da Lei 9.784/1999 (princípios da legalidade, moralidade, interesse público e probidade administrativa) , considera-se oportuna a audiência dos Srs. Carlos Guilherme Alvarenga Reis, ex-Coordenador de Recursos Logísticos da Funasa, e Rodrigo Sérgio Dias, ex-presidente da Funasa.
Para a responsabilização do Sr. Carlos Guilherme Alvarenga Reis, ex-Coordenador de Recursos Logísticos da Funasa, foi considerada a conduta de selecionar, por meio do Despacho s/nº , de 25/7/2017 (peça 20, p. 44-48) , o imóvel PO700, que não atendia às necessidades da Funasa, levando em consideração oferta de vantagens não contempladas na proposta comercial, sem oportunizar às demais empresas participantes as mesmas condições de negociação.
Quanto à culpabilidade, é razoável afirmar que era possível ao responsável ter consciência da ilicitude dos atos que praticou e que eram exigíveis condutas diversas daquelas que adotou, consideradas as circunstâncias que o cercavam, pois deveria ter seguido os princípios norteados da licitação durante a avaliação das propostas apresentadas. Não há, portanto, elementos que caracterizam a boa-fé do responsável; assim a reprovação da conduta dá ensejo à realização de audiência do responsável.
Em relação ao Rodrigo Sérgio Dias, ex-presidente da Funasa, foram consideradas as seguintes condutas para sua responsabilização: ii) enviar e-mail a quatro empresas para apresentação de propostas comerciais, ao invés de realizar o chamamento público, conforme dispõe o art. 3º, caput e §1º da Lei 8.666/1993, e a recomendação da Nota 3/2017/CODAJ/PFE-FUNASA/PGF/AGU; e ii) ratificar a seleção do imóvel PO700, que não atendia às necessidades da Funasa, com vícios nos atos de convocação e no julgamento das propostas.
Quanto à culpabilidade, é razoável afirmar que era possível ao responsável ter consciência da ilicitude dos atos que praticou e que eram exigíveis condutas diversas daquelas que adotou, consideradas as circunstâncias que o cercavam, pois deveria ter seguido os princípios norteados da licitação e a recomendação da Nota 3/2017/CODAJ/PFE-FUNASA/PGF/AGU, constituindo agravante de conduta. Não há, portanto, elementos que caracterizam a boa-fé do responsável; assim a reprovação da conduta dá ensejo à realização de audiência do responsável.
Item e) recebimento, em 31/10/2017, de toda a área locada no Edifício PO700, quando, nessa data, só a ala norte do 3º pavimento (e respectivas vagas de garagem) dessa edificação se encontrava à disposição da Funasa, nos termos contratados, enquanto às áreas do 1º e 2º pavimentos (e respectivas vagas de garagem) só foram disponibilizadas, respectivamente, em 24/11/2017 e em 1º/12/2017; além da liquidação e pagamento das despesas relativas aos alugueis de outubro/2017 e novembro/2017, ao condomínio de novembro/2017 e ao reembolso de IPTU/TLP de outubro/2017 a dezembro/2017, pelos valores globais do contrato, quando deveriam ter sido proporcionalizadas pro rata die à razão da disponibilização das áreas locadas, o que fere o disposto no art. 62, caput, 63, caput, §1º, II, e §2º, III, da Lei 4.320/1964, bem como do art. 67, caput, §§1º e 2º, da Lei 8.666/1993; (itens 5.99 a 5.116 da instrução) 
Manifestação do órgão/entidade:
Em resumo, registra a autarquia que, após instauração de processo administrativo para apuração de descumprimento de cláusula contratual por parte da locadora, notificou a sociedade empresária acerca de glosa referente aos pagamentos de despesas de aluguel e IPTU, relativas aos meses de outubro a dezembro/2017, uma vez que foram efetuados nos valores globais, quando deveriam ter sido proporcionalizados pro rata die, à razão da disponibilização das áreas locadas.
Análise:
A partir dos valores devidos, calculados proporcionalmente à disponibilização das áreas locadas, conclui-se, na instrução de peça 120, que a Funasa pagou, a maior, a quantia de R$ 752.518,63, relativamente às despesas de locação: alugueis, de outubro/2017 e novembro/2017, condomínio, de novembro/2017, e reembolso de IPTU/TLP, de outubro/2017 a dezembro/2017, conforme abaixo demonstrado:
	ALUGUEL E IPTU/TLP: VALORES A AJUSTAR

	ALUGUEL/REEMBOLSO
	VALOR (R$) 

		COBRADO
	DEVIDO
	A DEVOLVER

	Outubro/2017
 (Fatura 1/2017) 
	29.352,57
	6.000,45
	23.352,12

	Novembro/2017
 (Fatura 2/2017) 
	880.577,01
	261.427,34
	619.149,67

	IPTU/TLP
 (31/10/2017-31/12/2017) 
	114.824,91
	74.283,04
	40.541,87

	Condomínio
 (1/11/2017-30/11/2017) 
	180.924,94
	111.449,67
	69.474,97

	TOTAL
	1.205.679,43
	453.160,50
	752.518,63

	Fonte: Fatura 1/2017 (peça 90, p. 15) , Fatura 2/2017 (peça 90, p. 23) , Fatura Reembolso IPTU/TLP (peça 90, p. 19) e Boleto demonstrativo de rateio de condomínio (peça 112, p. 1-2) .

Após análise do processo administrativo 25100.018247/2017-31 (formalizado para pagamento da locação nos meses de outubro e novembro) , bem como consulta ao Siafi, a Funasa constatou, por meio do Despacho 727/2018 - SEATA (peça 177) , que não houve pagamento da taxa de IPTU/TLP no exercício de 2017.
A sociedade empresária Paulo Octávio Hotéis e Turismo Ltda., portanto, seria credora do valor de R$ 74.283,04, correspondente aos valores proporcionais do IPTU/TLP dos pavimentos ocupados entre 31/10 e 31/12/2017.
Diante disso, foi efetuada a glosa do valor de R$ 568.218,75 na fatura do mês de setembro/2018, por meio da ordem bancária 2018OB803979 (peça 178) , de 25/10/2018, correspondente aos valores de aluguel indevidamente pagos (R$ 23.352,12 + 619.149,67) , abatendo-se o valor devido a título de IPTU/TLP (R$ 74.283,04) . Por sua vez, a glosa das taxas condominiais indevidamente pagas, R$ 69.474,97, foi efetuada por meio da ordem bancária 2018OB803802, de 10/10/2018 (peça 179, p. 5) .
A questão também foi objeto de análise pelo então Ministério da Transparência e Controladoria-Geral da União, no item 2.9 do Relatório referente à avaliação de gestão da Funasa no exercício de 2017 (peça 176, p. 43-48) , levando à certificação de irregularidade das contas do Sr. Rodrigo Sérgio Dias, ex-presidente da Funasa (peça 176, p. 193-194) , no âmbito do processo de prestação de contas TC Processo 033.989/2018-4. 
Em que pese os valores indevidamente pagos terem sido glosados na fatura de setembro/2018, considera-se oportuna a audiência do Sr. Rodrigo Sérgio Dias, Presidente da Funasa, em razão do recebimento indevido do imóvel locado PO700, quando ainda parte dos espaços não estavam disponibilizados nos termos do Contrato 35/2017 pela sociedade empresária locadora, e da autorização para pagamento contratual irregular relativo ao período em que parte do imóvel não estava disponível para instalação da locatária, contrariando o previsto na Cláusula 4.1.3 do Contrato 35/2017 e o disposto no art. 62, caput, 63, caput, §1º, II, e §2º, III, da Lei 4.320/1964, bem como do art. 67, caput, §§1º e 2º, da Lei 8.666/1993.
Foram consideradas para fins de responsabilização as seguintes condutas do gestor: 
a)  receber o imóvel locado, por meio do Laudo de Vistoria de Entrega de Imóvel de Primeira Locação (peça 87, p. 1-3) , de 31/10/2017, sem as devidas condições para instalação dos servidores e demais colaboradores, uma vez que as divisórias e o mobiliário contratados ainda não estavam instalados e ou montados, contrariando o previsto na Cláusula 4.1.3 do Contrato 35/2017; e
b)  assinar o documento intitulado 'Decisão', de 4/12/2017 (peça 92) , asseverando que o imóvel foi entregue pela empresa em sua totalidade e autorizar o pagamento do valor integral do primeiro aluguel (R$ 909.929,58) , dos quais R$ 637.693,72 são referentes ao 1º e 2º pavimentos, que ainda não se encontravam em condições de uso.
A respeito da culpabilidade, é razoável afirmar que era possível ao responsável ter consciência da ilicitude do ato que praticara e que era exigível conduta diversa daquela que ele adotou, consideradas as circunstâncias que o cercavam, pois deveria o responsável glosar os valores acima dos contratuais ao invés de autorizar os pagamentos. Além disso, o agente estava munido de informações suficientes para reconhecer a inadequação do ato, tendo em vista que já havia sido alertado pela área técnica competente (peça 89, p. 9-51, e peça 93, p. 1-44) . Não há, portanto, elementos que caracterizam a boa-fé do responsável, assim, a reprovação da conduta dá ensejo à realização de audiência do responsável. Como atenuante, informe-se que o responsável adotou medidas visando ao ressarcimento do dano com a glosa dos valores pagos a maior na fatura da contratada referente a setembro/2018.
Sociedade Empresária Paulo Octavio Hotéis e Turismo Ltda. 
No que tange à sociedade empresária Paulo Octavio Hotéis e Turismo Ltda., verifica-se que a oitiva levada a efeito por meio do Ofício 1.358/2018-TCU/Selog, de 13/9/2018 (peça 128) não foi realizada nos moldes propostos pela unidade técnica na instrução de peça 120, ratificada pelo Acórdão 2159/2018-TCU-Plenário, motivo pelo qual foi renovada sua oitiva para manifestação sobre os fatos relacionados à locação parcial do Edifício PO700, objeto do Contrato 35/2017, com alterações do 1º Termo Aditivo, em especial quanto aos itens a seguir analisados.
Destaca-se que a manifestação apresentada pela sociedade empresária em resposta ao primeiro ofício de oitiva expedido (peças 145-156) será considerada na presente análise naquilo que lhe couber. 
Item a) oferta de imóvel (no caso, o Edifício PO700) que não atendia aos critérios elencados pelo Presidente da Funasa, no e-mail de 10/7/2017, tendo em vista que a área de garagem não deveria ter sido considerada como área útil, uma vez que não o é, circunstância que faria com que o prédio em questão não atendesse ao parâmetro estabelecido de possuir área útil entre 14.000m² e 18.000m²; 
Manifestação da Sociedade Empresária:
Na peça 145, p. 17-19, a locadora esclareceu que todas as propostas apresentadas no âmbito do chamamento levaram em conta a metragem considerando área de trabalho, mais a de garagem, e que o critério adotado pela Funasa compreendeu análise da metragem total, sendo que a proposta do Edifício PO700 foi a que melhor atendera ao interesse público, tanto em termos técnicos quanto financeiros.
Também afirmou que nenhuma das propostas fez diferenciação entre o valor da área de trabalho e o valor da área de garagens, apesar de efetivamente existir essa diferenciação, de acordo com as práticas adotadas na Administração Pública, inviabilizando qualquer análise acerca da vantagem de outras propostas em termos proporcionais de área de escritórios em relação àquela ofertada pela manifestante.
Reiterou que os critérios adotados pela Funasa não têm qualquer relação com a sociedade empresária, sendo sua proposta a mais econômica em termos de R$/m² colocados à disposição, além de atender perfeitamente às necessidades da entidade, tanto que (i) não há e nunca houve qualquer tipo de problema para a ocupação; e (ii) o imóvel pode suportar até mesmo eventual acréscimo de novos servidores. 
Por fim, lembrou que o Edifício PO700 também é utilizado pelo Ministério da Saúde, o que o coloca em posição de destaque em relação às demais propostas, haja vista o GT Interministerial 2003, parte integrante das 'Orientações para a Destinação do Patrimônio da União' desenvolvidas pelo MPOG em 2010, segundo o qual o 'compartilhamento de imóveis já ocupados por órgãos federais' é o segundo critério de prioridade elencado 'no que diz respeito à necessidade de novo imóvel por parte de um órgão da federação'.
Na peça 200, p. 9, a sociedade empresária afirmou que ofertara proposta com base no valor global, conforme definição e características apresentadas pela Administração Pública no instrumento convocatório, frisando que não poderia a empresa locadora, pelo princípio da vinculação ao instrumento convocatório, ofertar proposta diferente das características do imóvel descritas pela Funasa para locação, sob pena de infringência a este princípio e ao interesse público (peça 206) .
Reforçou que o chamamento feito pela administração foi por valor global, sem fazer distinção entre área útil e vaga de garagem, mas apenas considerando o espaço total a ser locado. Por esta razão, concluiu que o cálculo proporcional de valores em relação apenas ao espaço reservado às vagas de garagem seria equivocado e permeado de grande incongruência fática e jurídica, uma vez que equipara ambientes totalmente distintos (garagem e espaço de escritório) e promoveria uma cobrança distorcida.
Reafirma que a proposta da empresa fora, segundo a própria Funasa, a que melhor atendera aos critérios definidos pela Administração Pública, tanto do ponto de vista técnico quanto financeiro, representando economia de R$ 348.561,06 para a entidade (peça 205) .
Ademais, citou as vantagens oferecidas dentro do contrato e os diferenciais do Edifício PO700 dos demais no mercado, gerando estimativa de economia de cerca de 50% em gastos de manutenção destacando que o TCU, inclusive, reconhecera que os valores praticados no Contrato 35/2017 eram compatíveis com os do mercado.
Em seguida, a empresa afirmou que, em função da cobrança de valores pagos supostamente de maneira indevida, contratara uma perícia técnica para elaboração de Parecer Técnico e Laudo de Avaliação acerca do chamamento realizado pela Funasa, sobre qual foi questionado o valor de locação atribuído às vagas de garagem. Asseverou que o referido documento demonstra que a suposição de que o Edifício PO700 não atenderia aos critérios do chamamento pela suposta irregularidade em vista de que 'a área de garagem não deveria ter sido considerada como área útil' não encontra respaldo técnico na engenharia de avaliações, bem como admite que o valor atual de locação se encontra defasado (peças 207 e 208) .
Dessa forma, concluiu que a análise feita pela unidade técnica, ao ignorar a rigidez dos termos do chamamento realizado pela Funasa, despreza o fato de se tratar de uma proposta e de um contrato por preço global, pois parte da premissa equivocada de dividir o imóvel locado por pavimentos, metodologia rechaçada integralmente pelos referidos documentos periciais que ora se apresentaram.
Por fim, citou precedente quanto ao contrato de locação de parte do mesmo imóvel pelo Ministério da Saúde (Contrato 51/2016) reconhecido pelo TCU como regular e econômico, no bojo do processo de representação TC Processo 034.332/2016-2 (peça 198) .
Análise
Realmente a proposta do Edifício PO700 não atendeu o critério definido no e-mail, que deveria possuir a área útil compreendida entre 14.000m² e 18.000m² (peça 19, p. 110) , cuja definição compreende o espaço dos compartimentos da unidade, descontadas as áreas de paredes, pilares e garagens. Considerando que o imóvel PO700 apresenta a área útil de 10.618,50m², sua proposta deveria ter sido desclassificada pelo Coordenador-Geral quando da seleção do imóvel, fato esse que corroborou para a realização de audiência do gestor pelo direcionamento da contratação.
Reforça-se que a maioria dos apontamentos na manifestação apresentada pela sociedade empresária refere-se à questão do preço consignado da proposta e de sua economicidade, aspecto que não foi alvo da presente oitiva à sociedade empresária. Embora exista aspecto de economicidade no item 'c' da oitiva da Funasa, os argumentos ofertados pela empresa não alteram em nada a análise do referido item (julgamento do TC Processo 034.332/2016-2 e critérios de avaliação de valor de mercado) , pois a falta da economicidade não foi pautada por valor pago por metro quadrado e sim pela metragem superior às necessidades da entidade, além de outros fatores considerados nessa análise.
 A título de informação, a Funasa informou (peça 209, p. 1-3) que foi aberto processo administrativo 25100.001067/2019-82, em desfavor da empresa Paulo Octavio Hotéis e Turismo Ltda., tendo sido apurado o prejuízo ao erário no montante de R$ 4.503.527,07. O processo encontra-se em fase da análise da defesa protocolada pela locadora em 26/2/2018 (SEI 25100.001947/2019-59) , que foi anexada ao Processo Administrativo Próprio em andamento.
 Ainda pontuou que as vagas de garagem continuam sendo locadas pela Funasa, e, quanto ao valor da locação, informou que após a obtenção do ressarcimento pretendido com a instauração do Processo Administrativo Próprio 25100.001067/2019-82, o valor mensal a ser pago da garagem deverá ser de R$ 146.740,00, considerando o preço máximo de mercado (R$ 580,00) .
b) faturar e receber os alugueis de outubro/2017 e novembro/2017, o condomínio de novembro/2017 e o reembolso de IPTU/TLP de outubro/2017 a dezembro/2017, relativos à locação de parte do Edifício PO700 (Contrato 35/2017) , pelo valor global do contrato, quando deveria ter proporcionalizado tais créditos à razão, pro rata die, da disponibilização das áreas locadas, ferindo o disposto no art. 62 , caput, 63, caput, §1º, II, e §2º, III, da Lei 4.320/1964, bem como do art. 67, caput, §§1º e 2º, da Lei 8.666/1993. 
Manifestação da Sociedade Empresária:
 Na peça 145, p. 19-20, a manifestante registrou que as áreas do Edifício PO700 indicadas na proposta estavam à disposição da Funasa desde o início da contratação, imediatamente à demanda e exatamente nos termos contratuais. Explicou que a Funasa não ocupou a totalidade da área de uma só vez, já que a definição acerca do layout se prolongou no tempo, aspecto que, como se sabe, não pode ser imputado à locadora.
 Complementou asseverando que, 'ainda que a empresa tenha disponibilizado sua equipe de arquitetos e engenheiros para auxiliar com a questões relativas ao layout, a definição do mesmo cabe à FUNASA, de acordo com as suas necessidades', concluindo que se a entidade permaneceu inerte e indecisa sobre qual layout adotar, isso não poderia ser justificativa para o não pagamento integral das despesas com a locação, devido desde a entrega das chaves. 
 Afirmou que a contratada não pode ser responsabilizada pela morosidade do contratante para ocupar o local conforme o layout que ele próprio - o contratante - deveria definir. Aliás, frisou que, em 4/8/2017, a Funasa elaborara a Nota Técnica 1/2017 tratando do layout, o qual contou com a imediata ciência da locadora (peça 21, p. 34) . 
 No entanto, comentou sobre o acúmulo de sucessivas alterações de layout, sobrevindo a celebração do contrato com a indefinição, a qual por certo só poderia ser imputada ao locatário, nunca ao locador, a quem compete 'entregar o imóvel em perfeitas condições de uso para os fins a que se destina, e em estrita observância das especificações de sua proposta', o que efetivamente foi cumprido. Assim, entende que não merece prosperar qualquer responsabilização da locatária (ou mesmo penalização representada por eventual devolução de valores) em face da morosidade e indefinição da Funasa.
 Por fim, apresentou a documentação que comprova as sucessivas alterações de layout promovidas em função de solicitações da Funasa (peças 146-156) , o que demonstraria a indefinição da entidade, inclusive quanto ao layout final. Também, informou que a Funasa realizara a glosa desses valores, mesmo sem a determinação do TCU, considerando a situação ilegal e incompatível com a natureza dos fatos (peça 204) . 
 Na peça 200, p. 18, a empresa informou que o faturamento realizado obedeceu estritamente ao período em que o imóvel objeto do contrato de locação foi disponibilizado à Funasa, conforme o doc. 1 juntado à peça de Esclarecimentos Complementares (peça 60) , constando que o 'Laudo de Vistoria de Entrega do Imóvel de Primeira Locação' foi assinado por ambas as partes 31/10/2017 (peça 202) . 
 Em seguida, observou que, conforme a Fatura de Locação 1/2017, emitida em 17/11/ 2017, o valor cobrado foi de apenas R$ 29.352,57, proporcional a 1/31 do valor mensal, uma vez que fazia referência apenas ao dia 31/10/ 2017 (peça 203) . 
 De igual maneira, expõe que, no Reembolso IPTU/TPL 2017, também emitido em 17/11/2017, o período considerado foi o de 31/10 a 31/12/2017, considerando apenas o tempo em que o imóvel objeto da locação ficou efetivamente à disposição da Funasa.
 Entretanto, independentemente dessa questão, reforçou que a Funasa, naquela oportunidade, reconheceu que a disponibilização do imóvel ocorrera em 31/10/2017, data em que assumiu ter ingressado em parte do 3º pavimento, concluindo que, com isso, a Funasa reconheceu indiretamente de que não ocupara o restante do imóvel por mera inércia.
 Assim, considerando que a assinatura do contrato significa a concordância com direitos e deveres, concluiu que a locadora, cumprindo o seu dever de entregar o imóvel, fazia jus ao seu direito de receber por isso, bem como de ser reembolsada pelas obrigações propter rem, agindo de boa-fé. 
Análise
 Conforme a análise efetuada no item 'e' da oitiva da Funasa nesta instrução, constata-se que os valores pagos indevidamente à contratada foram todos glosados posteriormente pela Funasa, sendo o ex-Presidente responsabilizado pelo recebimento indevido e pela autorização de pagamento, conforme a proposta de audiência ora formulada, além de ter suas contas avaliadas como irregularidades pela CGU. 
 Dessa forma, ratifica-se o entendimento esposado na referida análise, pois as provas apresentadas pela sociedade empresária para evidenciar o atraso de definição de layout por parte da Funasa (data de aprovação de layout - peças 148-155) , não são capazes de elucidar os fatos de maneira inequívoca sobre quem foi responsável pelo atraso da aprovação do layout do 1º pavimento e do 2º pavimento. O único fato comprovado em relação a esse assunto é a não disponibilização do 1º e 2º pavimento nos moldes contratados, conforme o Laudo de Vistoria de Recebimento - PO700 (peça 89, p. 9-51) .
 Como os valores já foram glosados pela Funasa, considera-se suficiente a responsabilização do ex-Presidente da Funasa, nos termos propostos nesta instrução.
	F. Impacto dos Encaminhamentos Propostos

	Haverá impacto relevante na entidade e/ou na sociedade, decorrente dos encaminhamentos propostos?
	Não

	G. Pedido de Ingresso aos Autos e de Sustentação oral

	Há pedido do denunciante de ingresso aos autos?
	Não

	Há pedido de sustentação oral?
	Não

	H. Processos Conexos e Apensos

	Há processos conexos noticiando possíveis irregularidades na contratação ora em análise?
	Sim

	Número do TC
	TC Processo 033.989/2018-4 - Prestação de Contas da Funasa do exercício 2017
TC Processo 034.332/2016-2 - Representação envolvendo o Contrato 51/2016 - Ministério da Saúde
TC Processo 015.379/2019-1 - Acompanhamento dos custos envolvidos no Contrato 51/2016

	Há processos apensos?
	Sim

	Número do TC
	TC Processo 029.897/2017-3
TC Processo 010.449/2018-3
TC Processo 003.781/2019-4

	I. Proposta de Encaminhamento

Em virtude do exposto, propõe-se:
115.1. realizar a audiência do Sr. Rodrigo Sérgio Dias (CPF XXX.510.368-XX) , então Presidente da Fundação Nacional de Saúde, com fulcro nos arts. 10, § 1º, e 12, inciso III, da Lei 8.443/1992 c/c o art. 250, inciso IV, c/c o art. 237, parágrafo único, do Regimento Interno/TCU, para apresentar, no prazo de quinze dias, razões de justificativa acerca das seguintes irregularidades identificadas na condução da Dispensa de Licitação 11/2017 e execução do Contrato 35/2017:
a) Irregularidade: Ausência de planejamento para contratação de locação de imóvel para mudança temporária da sede da Presidência da Funasa, no âmbito da Dispensa 11/2017, tendo em vista a falta de levantamento adequado das necessidades da instituição e a não adoção de medidas voltadas à execução da reforma da sede própria.
Normas infringidas: Art. 6º, caput e inciso I, do Decreto-Lei 200/1967, c/c os arts. 6º, IX, 'a' e 'b', 7º, I, §2º, I, e §§ 6º e 9º, da Lei 8.666/1993.
Conduta: Não determinar que os setores administrativos da Funasa realizassem o planejamento adequado para a contratação de locação do imóvel para mudança temporária da sede da Presidência da Funasa, no âmbito da Dispensa 11/2017, como, por exemplo, a definição das características do imóvel para servir como sede temporária à Funasa (área de escritório e área de garagem) , bem como o timing entre a locação e a realização da reforma do Edifício Sede da Funasa, e, inclusive, a própria obtenção de orçamento para essas finalidades.
Nexo de causalidade: A omissão em realizar tal determinação comprometeu a economicidade da referida contratação, em razão da locação de imóvel com áreas superiores às necessidades da entidade, além do custo da manutenção de alguns setores que permaneceram no Edifício Sede, e do custo de aluguel do Edifício PO700 em período superior ao necessário para realização da reforma no Edifício Sede.
b) Irregularidade: Ausência de economicidade, caracterizada por desperdício de recursos públicos, do Contrato 35/2017, relativo à locação do imóvel PO700, decorrente da locação de área maior que a necessária à instalação da sede da Presidência da Funasa e do descompasso entre a locação e a licitação da reforma do Edifício Sede.
Normas infringidas: Arts. 37, caput, e 70, caput, da Constituição Federal.
Condutas: i) solicitar propostas comerciais para locação de imóveis com áreas superiores às necessidades da entidade, sem respaldo em estudos técnicos; ii) celebrar o Contrato 35/2017 e respectivo termo aditivo, referente à locação do imóvel PO700, cuja metragem das áreas de garagem era superior às necessidades da entidade, e anteriormente ao início do processo de licitação da reforma do Edifício Sede; e iii) decidir pela manutenção de sala cofre no Edifício Sede durante o período de locação do Edifício PO700, e pela transferência tardia de alguns setores para o Edifício PO700.
Nexo de causalidade: i) ao solicitar propostas comerciais de imóveis com metragem superior às necessidades da Funasa, ocasionou a seleção de propostas para locação de imóvel com área maior que a necessária à instalação da sede da Presidência da Funasa, deixando a contratação antieconômica; ii) ao celebrar o Contrato 35/2017, para locação de imóvel com área superior às necessidades da Funasa, e em descompasso com a contratação da reforma do Edifício Sede próprio, afetou a economicidade da contratação (relação custo x benefício) ; e iii) ao decidir pela manutenção de alguns setores em funcionamento no Edifício Sede durante o período de locação do Edifício PO700, gerou custos de manutenção não computados no processo da Dispensa 11/2017. 
c) Irregularidade: Direcionamento na contratação do imóvel PO700, tendo em vista os atos preparatórios no processo de dispensa (ausência de chamamento público, envio de e-mail a quatro empresas) e o julgamento para a seleção da proposta do imóvel PO700, em ofensa à competitividade do certame, à seleção da proposta mais vantajosa para a administração e aos princípios da isonomia, impessoalidade, publicidade, da igualdade, do julgamento objetivo, da vinculação ao instrumento convocatório, da probidade administrativa e do interesse público. 
Normas infringidas: Art. 37, caput, CF; arts. 3º, caput e §1º, I, 41, caput, e 44, §§1º e 2º, da Lei 8.666/1993; e art. 2º, caput, I, IV e VIII da Lei 9.784/1999.
Condutas: i) enviar e-mail a quatro empresas para apresentação de propostas, ao invés de realizar o chamamento público; e ii) ratificar a seleção do imóvel PO700 que não atendia às necessidades da Funasa e com vícios nos atos de convocação e no julgamento das propostas.
Nexo de causalidade: i) ao enviar e-mail a quatro empresas para apresentação de propostas, ao invés de realizar o chamamento público, o responsável propiciou a restrição à competitividade, além de não observar o princípio da segregação de funções, contrariando os normativos legais e a recomendação contida na Nota 3/2017/CODAJ/PFE-FUNASA/PGF/AGU; e ii) ao ratificar a seleção do imóvel PO700 que não atendia às necessidades da Funasa e com vícios nos atos de convocação e no julgamento das propostas, o responsável oportunizou o direcionamento à proposta da sociedade empresária Paulo Octavio Hotéis e Turismo Ltda., em detrimento às demais propostas, que não tiveram a mesma oportunidade de apresentar benefícios, como no caso da sociedade empresária Inovar Construções e Empreendimentos Imobiliários Ltda.
d) Irregularidade: Recebimento indevido do imóvel locado PO700, quando ainda parte dos espaços não estavam disponibilizados, nos termos do Contrato 35/2017, pela sociedade empresária locadora, e autorização para pagamento contratual irregular relativo ao período em que parte do imóvel não estava disponível para instalação da locatária. 
 Normas infringidas: Cláusula 4.1.3 do Contrato 35/2017 e o disposto no art. 62, caput, 63, caput, §1º, II, e §2º, III, da Lei 4.320/1964, bem como do art. 67, caput, §§1º e 2º, da Lei 8.666/1993.
Condutas: i) receber o imóvel locado, por meio do Laudo de Vistoria de Entrega de Imóvel de Primeira Locação, de 31/10/2017, sem as devidas condições para instalação dos servidores e demais colaboradores, uma vez que as divisórias e o mobiliário contratados ainda não estavam instalados e ou montados, contrariando o previsto na Cláusula 4.1.3 do Contrato 35/2017; e ii) assinar o documento intitulado 'Decisão', de 4/12/2017, asseverando que o imóvel foi entregue pela empresa em sua totalidade e autorizando o pagamento do valor integral do primeiro aluguel (R$ 909.929,58) , dos quais R$ 637.693,72 são referentes ao 1º e 2º pavimentos, que ainda não se encontravam em condições de uso.
Nexo de causalidade: Ao receber o imóvel locado sem as condições integrais para instalação dos servidores e demais colaboradores com a posterior autorização para pagamento do valor integral do primeiro aluguel, acarretou pagamentos indevidos à sociedade empresária Paulo Octavio Hotéis e Turismo Ltda., os quais foram glosados posteriormente pela Funasa, após constatação realizada pela CGU.
115.2. realizar a audiência do Sr. Carlos Guilherme Alvarenga Reis (CPF XXX.176.201-XX) , então Coordenador de Recursos Logísticos da Fundação Nacional de Saúde, com fulcro nos arts. 10, § 1º, e 12, inciso III, da Lei 8.443/1992 c/c o art. 250, inciso IV, c/c o art. 237, parágrafo único, do Regimento Interno/TCU, para apresentar, no prazo de quinze dias, razões de justificativa acerca das seguintes irregularidades identificadas na condução da Dispensa de Licitação 11/2017:
a) Irregularidade: Direcionamento na contratação do imóvel PO700, tendo em vista os vícios no julgamento para a seleção da proposta do imóvel PO700, em ofensa à competitividade do certame, à seleção da proposta mais vantajosa para a administração e aos princípios da isonomia, impessoalidade, publicidade, da igualdade, do julgamento objetivo, da vinculação ao instrumento convocatório, da probidade administrativa e do interesse público. 
Normas infringidas: Art. 37, caput, CF; arts. 3º, caput e §1º, I, 41, caput, e 44, §§1º e 2º, da Lei 8.666/1993; e art. 2º, caput, I, IV e VIII da Lei 9.784/1999.
Conduta: Selecionar, por meio do Despacho s/nº , de 25/7/2017 (peça 20, p. 44-48) , o imóvel PO700, que não atendia às necessidades da Funasa, levando, ainda, em consideração oferta de vantagens não contempladas na proposta comercial, sem oportunizar às demais empresas participantes as mesmas condições de negociação. 
Nexo de causalidade: Ao selecionar imóvel que não atendia às necessidades da Funasa, levando em consideração, ainda, vantagens não contempladas na proposta comercial, propiciou o direcionamento à proposta da sociedade empresária Paulo Octavio Hotéis e Turismo Ltda., em detrimento às demais propostas, que não tiveram a mesma oportunidade de apresentar benefícios adicionais, como no caso da sociedade empresária Inovar Construções e Empreendimentos Imobiliários Ltda. 
115.3. alertar os Srs. Rodrigo Sérgio Dias e Carlos Guilherme Alvarenga Reis , caso constem do rol de responsáveis das contas anuais da Funasa, quanto à possibilidade de as suas contas ordinárias serem julgadas irregulares em decorrência das constatações identificadas neste processo;
115.4. comunicar a Unidade Técnica responsável pelas contas anuais da entidade denunciada a existência do respectivo processo, a fim de que esta avalie a necessidade de sobrestamento das contas anuais correspondentes (TC Processo 033.989/2018-4) , nos termos do item 26.1 do Anexo I da Portaria - Segecex 12/2016; e
115.5. encaminhar cópia da presente instrução aos Srs. Rodrigo Sérgio Dias e Carlos Guilherme Alvarenga Reis, a fim de orientar a elaboração de suas respectivas manifestações".
14. 	Mediante o despacho exarado em 23/8/2019 (peça 220) , foi autorizada a promoção das audiências alvitradas pela unidade técnica.15.	Embora regularmente notificados (peças 231 e 241) e apesar de terem solicitado e obtido prorrogação de prazo para a apresentação de razões de justificativa (peças 237 e 239) , os responsáveis deixaram transcorrer in albis o prazo concedido, permanecendo revéis.
16.	Na derradeira instrução acostada aos autos (peça 243) , a Selog manifestou-se sobre o mérito da denúncia, propondo a sua procedência e a aplicação aos responsáveis da multa prevista no art. 58, inciso II, da Lei 8.443/1992. 
	É o relatório.

8.1. Gabriel Brandão Ribeiro advogado (OAB/DF 48.837), Fernando Antônio dos Santos Filho (OAB/MG 116.302), Miguel Filipi Pimentel Novaes (OAB/DF 57.469) e outros, representando Paulo Octávio Hotéis e Turismo Ltda.

Não atuou.

DENÚNCIA. CONTRATAÇÃO DIRETA, POR DISPENSA DE LICITAÇÃO, DE LOCAÇÃO DE IMÓVEL. GRAVES INFRAÇÕES À LEGISLAÇÃO APLICÁVEL ÀS LICITAÇÕES E CONTRATAÇÕES PÚBLICAS, BEM COMO AOS PRINCÍPIOS QUE REGEM A ADMINISTRAÇÃO PÚBLICA, EM ESPECIAL OS DA LEGALIDADE, EFICIÊNCIA, ECONOMICIDADE, RAZOABILIDADE, PROPORCIONALIDADE E ISONOMIA, AS QUAIS COMPROMETERAM A OBTENÇÃO DA MELHOR OPÇÃO PARA A ADMINISTRAÇÃO, RESULTANDO NO DESPERDÍCIO DE RECURSOS PÚBLICOS. AUDIÊNCIA DOS RESPONSÁVEIS. REVELIA. MULTA. DETERMINAÇÃO.

DENÚNCIA (DEN)

Secretaria de Controle Externo de Aquisições Logísticas - Selog.

Registro, inicialmente, que relato este feito em substituição ao Ministro Augusto Nardes, nos termos da Portaria -TCU nº 5-GAPES, de 06 de julho de 2020.
2.	Tratam os autos de denúncia formulada perante este Tribunal apontando supostas irregularidades praticadas no âmbito da Fundação Nacional de Saúde - Funasa, envolvendo a locação, por dispensa de licitação, com base no art. 24, inciso X, da Lei 8.666/1993, do Edifício PO700, de propriedade da sociedade empresária Paulo Octávio Hotéis e Turismo Ltda., mediante o Contrato 35/2017, para instalação provisória de sua sede.
3.	O motivo determinante da referida locação foi a necessidade de reforma do edifício sede da Funasa, tendo por fundamento a suposta existência de problemas estruturais nesse imóvel, inclusive ensejadores de um iminente colapso predial, segundo as conclusões anotadas no Levantamento de Arquitetura realizado no imóvel pela Coordenação de Projetos e Ações Estratégicas em Saúde Ambiental do Departamento de Saúde Ambiental da Funasa - Copae (peça 11, fls. 6/63) , no período de 8 a 26/5/2017, e as irregularidades apontadas pelo Corpo de Bombeiros Militar do Distrito Federal - CBMDF no Termo de Notificação - Divis/Deseg (peça 11, fls. 3/5) , de 13/7/2017.
4.	Com vigência de 36 meses, a partir de 13/9/2017, o Contrato 35/2017 foi celebrado no valor mensal de R$ 880.577,01, tendo por objeto a locação do 1º e 2º pavimentos e da ala norte do 3º pavimento, além das respectivas vagas de garagem, correspondentes ao 3º subsolo, do Edifício PO700, perfazendo a área total de 17.735m², sendo 10.618,50m² de área de escritório e 7.117,19m² de área de garagem (peça 22, fls. 48/57) .
5.	Mediante o 1º Termo Aditivo (peça 102) , de 3/4/2018, o Contrato 35/2017 teve seu valor mensal alterado para R$ 924.016,78, em face do acréscimo de 874,92m² de área do andar térreo ala norte, para transferência tardia de setores remanescentes do edifício sede (almoxarifado, armários deslizantes, biblioteca, museu, sala-cofre, no-break, espaço para o desenvolvimento de Qualidade de Vida no Trabalho - QVT e vestiários) .
6.	Isso porque, em janeiro de 2018, após a ocupação do Edifício PO700, a Funasa concluiu que a permanência desses setores no edifício sede, como pretendido inicialmente, inviabilizaria as obras de reforma desse prédio.
7.	Em face disso e considerando as despesas de condomínio e IPTU/TLP, a locação do imóvel Edifício PO700 passou a representar um dispêndio à Funasa no valor mensal de R$ 1.157.769,08.
8.	Para apuração dos fatos denunciados, equipe da Selog realizou inspeção, em março de 2018, que resultou na identificação dos seguintes achados (peça 120) , os quais foram objeto de oitiva da aludida fundação e da sociedade empresária Paulo Octávio Hotéis e Turismo Ltda.:
"b.1. ausência de planejamento na contratação de imóvel que serviria de sede temporária aos serviços administrativos da Funasa, caracterizada pela ausência de estudos técnicos preliminares definindo as necessidades da entidade quanto, por exemplo, à área de 'escritório' (área útil) , à área de garagem (ou número de vagas) , à localização do imóvel e às condições de meio ambiente de trabalho; (itens 5.19 a 5.41 desta instrução) 
b.2. descompasso entre a locação do Edifício PO700 e a reforma do Edifício Sede da Funasa, considerando que o processo de locação se iniciou em julho/2017 e até o momento não há nem mesmo a realização de licitação para contratar a empresa que executará as obras de reforma, circunstância que já consumiu, pelo menos, metade da margem de segurança de dezesseis meses que a entidade jurisdicionada possuía para administrar imprevistos nas obras e providenciar o retorno de seus serviços administrativos para sua sede própria; (5.42 a 5.68 desta instrução) 
b.3. ausência de economicidade para a Funasa no contrato de locação do Edifício PO700, considerando o caráter temporário da ocupação, que só se justifica como meio para viabilizar a reforma do Edifício Sede da autarquia, diante da desnecessidade da contratação de área excedente às necessidades da entidade, principalmente quanto à área de garagem, a qual aumentou vinte e cinco vezes, frente à configuração do Edifício Sede; (itens 5.69 a 5.82 desta instrução) 
b.4. seleção de imóvel (no caso, o Edifício PO700) que não atendia aos critérios elencados pelo Presidente da Funasa, no e-mail de 10/7/2017, tendo em vista que a área de garagem não deveria ter sido considerada como área útil, uma vez que não o é, circunstância que faria com que o prédio em questão não atendesse ao parâmetro estabelecido de possuir área útil entre 14.000m² e 18.000m². Além disso, foi levada em consideração vantagem oferecida pelo fornecedor, caracterizada pela disponibilização de arquitetos e engenheiros da sociedade empresária Paulo Octávio Hotéis e Turismo Ltda., para definição do layout a ser implantado. Tais atos ferem os princípios da legalidade, do julgamento objetivo, da vinculação ao instrumento convocatório, da probidade administrativa, da moralidade e da segurança jurídica (itens 5.83 a 5.97 desta instrução) 
b.5. recebimento, em 31/10/2017, de toda a área locada no Edifício PO700, quando, nessa data, só a ala norte do 3º pavimento (e respectivas vagas de garagem) dessa edificação se encontrava à disposição da Funasa, nos termos contratados, enquanto às áreas do 1º e 2º pavimentos (e respectivas vagas de garagem) só foram disponibilizadas, respectivamente, em 24/11/2017 e em 1º/12/2017; além da liquidação e pagamento das despesas relativas aos alugueis de outubro/2017 e novembro/2017, ao condomínio de novembro/2017 e ao reembolso de IPTU/TLP de outubro/2017 a dezembro/2017, pelos valores globais do contrato, quando deveriam ter sido proporcionalizadas pro rata die à razão da disponibilização das áreas locadas, o que fere o disposto no art. 62, caput, 63, caput, §1º, II, e §2º, III, da Lei 4.320/1964, bem como do art. 67, caput, §§1º e 2º, da Lei 8.666/1993; (itens 5.99 a 5.116 desta instrução) ".
9.	Após o exame dos esclarecimentos apresentados pelas partes, em função do qual restaram confirmadas irregularidades na locação do Edifício PO700, foi promovida a audiência do Sr. Rodrigo Sérgio Dias, então presidente da Funasa, em face das seguintes ocorrências:
a) ausência de planejamento para contratação de locação de imóvel para mudança temporária da sede da Presidência da Funasa, tendo em vista a falta de levantamento adequado das necessidades da instituição e a não adoção de medidas voltadas à execução da reforma da sede própria, com infringência ao art. 6º, caput e inciso I, do Decreto-Lei 200/1967 c/c os arts. 6º, IX, "a" e "b", 7º, I, §2º, I, e §§ 6º e 9º, da Lei 8.666/1993;
b) ausência de economicidade, caracterizada por desperdício de recursos públicos, decorrente da locação de área maior que a necessária à instalação da sede da Presidência da Funasa e do descompasso entre a locação e a licitação da reforma do Edifício Sede, com infringência ao disposto nos arts. 37, caput, e 70, caput, da Constituição Federal;
c) direcionamento na locação do imóvel PO700, tendo em vista os atos preparatórios no processo de dispensa (ausência de chamamento público, envio de e-mail a quatro empresas) e o julgamento para a seleção da proposta, em ofensa à competitividade do certame, à seleção da proposta mais vantajosa para a administração e aos princípios da isonomia, impessoalidade, publicidade, da igualdade, do julgamento objetivo, da vinculação ao instrumento convocatório, da probidade administrativa e do interesse público, nos termos dos arts. 37, caput, CF; arts. 3º, caput e §1º, I, 41, caput, e 44, §§1º e 2º, da Lei 8.666/1993 c/c o art. 2º, caput, I, IV e VIII, da Lei 9.784/1999; e
d) recebimento indevido do imóvel locado, quando ainda parte dos espaços não estavam disponibilizados, nos termos contratuais, pela sociedade empresária locadora, e autorização para pagamento contratual irregular relativo ao período em que parte do imóvel não estava disponível para instalação da locatária; em ofensa à Cláusula 4.1.3 do Contrato 35/2017 e ao disposto no art. 62, caput, 63, caput, §1º, II, e §2º, III, da Lei 4.320/1964 c/c o art. 67, caput, §§1º e 2º, da Lei 8.666/1993.
10.	Outrossim, foi promovida a audiência do Sr. Carlos Guilherme Alvarenga Reis, então Coordenador de Recursos Logísticos da Funasa, pelo direcionamento na locação do Edifício PO700, tendo em vista os vícios no julgamento para a seleção da proposta, em ofensa à competitividade do certame, à seleção da proposta mais vantajosa para a administração e aos princípios da isonomia, da impessoalidade, da publicidade, da igualdade, do julgamento objetivo, da vinculação ao instrumento convocatório, da probidade administrativa e do interesse público, nos termos dos arts. 37, caput, CF; arts. 3º, caput e §1º, I, 41, caput, e 44, §§1º e 2º, da Lei 8.666/1993 c/c o art. 2º, caput, I, IV e VIII, da Lei 9.784/1999.
11.	Embora notificados de forma regular e válida, em plena conformidade com os normativos acerca da matéria, os responsáveis permaneceram silentes, o que caracteriza a revelia, nos termos do art. 12, § 3º, da Lei 8.443/1992, devendo-se, portanto, dar prosseguimento ao processo.
12.	Diante disso, a Selog pugnou pela procedência da denúncia e pela aplicação da multa prevista no art. 58, inciso II, da Lei 8.443/1992, dentre outras medidas (peça 243) .
13.	Ante a análise empreendida pela unidade técnica, cujos argumentos incorporo a estas razões de decidir, acolho a proposta formulada nos autos. 
14.	Com efeito, restaram apuradas graves infrações à legislação aplicável às licitações e contratações públicas, bem como aos princípios que regem a Administração Pública, em especial os da legalidade, eficiência, economicidade, razoabilidade, proporcionalidade e isonomia, as quais comprometeram a obtenção da melhor opção para a Administração, resultando no desperdício de recursos públicos.
15.	Das infrações apuradas, sobressai como de maior relevância a ausência de planejamento da reforma do edifício sede da Funasa, motivo justificador da locação do Edifício PO700, objeto do Contrato 35/2017.
16.	Em primeiro lugar, a necessidade e a urgência da transferência dos serviços administrativos da Funasa para outro imóvel, a fim de viabilizar a reforma do seu edifício sede, sustentou-se na suposta existência de problemas estruturais nesse edifício, inclusive ensejadores de iminente colapso predial.
17.	Ocorre que, a partir da análise da documentação apresentada pela entidade para embasar sua decisão, não foi possível extrair a alegada possibilidade de ocorrência de colapso predial, haja vista que baseada apenas em análises visuais da edificação, as quais permitiram a identificação de patologias aparentes, sem adentrar, todavia, em aspectos estruturais. Igualmente não foi possível concluir pela ocorrência de perda de desempenho da edificação, a ponto de impedir ou dificultar sobremaneira a permanência das instalações da Funasa no seu edifício sede à época da locação do Edifício PO700.
18.	O fato é que, não obstante tal documentação indicar o estado de precariedade do edifício sede da Funasa, a justificar a necessidade de reforma desse imóvel, não foram apresentadas evidências robustas quanto à urgência da transferência, àquela época, das instalações da fundação para outro imóvel. 
19.	Por outro lado, essa transferência foi iniciada sem que o procedimento licitatório para contratação da execução das obras de reforma do edifício sede da Funasa já tivesse sido deflagrado e, muito menos, concluído. No caso, o processo de locação se iniciou em julho de 2017, tendo o respectivo contrato sido celebrado em setembro, com vigência de 36 meses, e o da licitação da reforma, cuja duração prevista era de 24 meses, foi inaugurado apenas em novembro.
20.	Ou seja, a Funasa deu início à transferência provisória de sua sede sem que houvesse projetos e cronogramas adequadamente definidos, com indicação do início e do término da reforma pretendida, considerando as duas contratações (locação e reforma) de modo racionalmente encadeado, a fim de evitar descompasso entre elas e otimizar o custo total do empreendimento (somatório dos custos da reforma do edifício sede da Funasa e da locação do Edifício PO700) . 
21.	O relato da equipe de inspeção, a seguir transcrito, evidencia a inexistência de planejamento adequado para a reforma do edifício sede da Funasa:
"5.42. As providências para a locação de imóvel, que servisse de sede temporária para os serviços administrativos da Presidência da Funasa, tiveram início com a prospecção do mercado imobiliário de Brasília, mediante coleta de propostas técnicas de imóvel comercial que atendesse aos requisitos mínimos especificados, lançada pelo Presidente da Funasa, por intermédio de e-mail datado de 10/7/2017 (peça 19, p. 110) . 
5.43. Ato contínuo, o presidente da Funasa solicitou ao Ministro da Saúde, por meio do Ofício 209/Presi/Funasa (peça 11, p. 1-2) , de 13/7/2017, autorização para reformar o Edifício Sede da entidade, bem como para transferir, desse imóvel, os serviços administrativos da autarquia, durante o período das obras de reforma. 
5.44. Posteriormente a isso - e já tendo sido selecionado para locação o Edifício PO700 (peça 20, p. 44-48) -, o Presidente da Funasa solicitou ao Ministro da Saúde que encaminhasse ao Ministério do Planejamento, Desenvolvimento e Gestão (MPDG) , pedido de autorização para locar o imóvel selecionado, o qual foi autorizado, nos termos da Portaria 134, de 25/8/2017, do Secretário do Patrimônio da União (peça 10, p. 26-27) . 
5.45. A locação, em si, do Edifício PO700, foi efetivada por meio do Contrato 35/2017, assinado, em 13/9/2017, no qual restaram contratados o 1º e o 2º pavimentos e a ala norte do 3º pavimento desse imóvel, além das respectivas vagas de garagem, correspondentes ao 3º subsolo do edifício, perfazendo (antes do 1º Termo Aditivo contratual) a área total de 17.735,69m² (peça 22, p. 48-57) . 
5.46. No que concerne à reforma do Edifício Sede, tem-se que o primeiro ato efetivamente concreto para a materialização disso foi a constituição de Comissão Especial de Licitação, por intermédio da Portaria - Funasa 1371, de 13/11/2017, para conduzir e julgar a licitação a ser lançada, com o objetivo de contratar serviços de engenharia para a reforma do Edifício Sede (peça 55, p. 1) . 
5.47. Em seguida, o presidente da referenciada comissão especial solicitou ao Coordenador Geral de Recursos Logísticos o encaminhamento dos Projetos Básicos e Executivos, devidamente atualizados, bem como tecnicamente fracionados, de maneira que se pudesse realizar mais de uma licitação para a contratação supramencionada, de acordo com os recursos orçamentários disponíveis (peça 98, p. 3) . 
5.48. Em virtude disso, e com a finalidade de subsidiar a licitação das obras de reforma do Edifício Sede, foi contratado serviço técnico-profissional especializado para realizar a atualização, a revisão e a separação dos projetos, dos cronogramas físico-financeiros, das planilhas orçamentárias e demais planilhas, com a seguinte partição: áreas molhadas, fachada, modernização e aquisição de elevadores e reforma geral do prédio (peça 98, p. 71) . 
5.49. Na sequência inicialmente planejada, o edital de licitação para contratação da empresa que executaria as obras de reforma do Edifício Sede seria lançado entre abril/2018 e maio/2018 e as obras iniciadas em meados de agosto/2018, com finalização prevista para julho/2020 (peça 55, p. 6) . O cronograma atualizado, até o momento, encontra-se na tabela constante do parágrafo 0, abaixo.
 (...) 
5.56. O descompasso ora tratado fica evidenciado tanto pela sequência dos principais atos já praticados, como pelo timing previsto para os atos a serem praticados, cuja previsão inicial (revista) não será alcançada, como demonstram as informações prestadas pela entidade.
	CRONOLOGIA DOS PRINCIPAIS ATOS RELATIVOS ÀS CONTRATAÇÕES

	CONTRATAÇÃO
	EVENTO
	DATA

	locação
	e-mail do Presidente da Funasa, solicitando propostas
	julho/2017

		solicitação de autorização de transferência de sede e de reforma do Edifício Sede
	julho/2017

		análise das propostas comerciais apresentadas
	julho/2017

		assinatura do contrato de locação - Contrato 35/2017
	setembro/2017

	reforma
	constituição de Comissão Especial de Licitação - Portaria 1371/2017
	novembro/2017

		contratação de profissional para atualizar os projetos de reforma do Edifício Sede da Funasa
	dezembro/2017

		atualização dos projetos de reforma do Edifício Sede
	fevereiro/2018

		lançamento do edital de licitação (previsão) ¹
	abril/2018

		lançamento do edital de licitação (previsão) ²
	setembro/2018

		início das obras (previsão) ¹
	agosto/2018

		início das obras (previsão) ²
	dezembro/2018

		conclusão das obras (previsão) ¹
	julho/2020

		conclusão das obras (previsão) ²
	julho/2020

		conclusão das obras (previsão) ³
	exercício/2021

	Fonte: Processo 25100.009.630/2017-07 (peça 19, p. 110, peça 11, p. 1, peça 20, p. 44-48, peça 22, p. 48-57) , Ofício 638/GAB/Presidência (peça 55, p. 1) , Processo 25100.015.325/2017-46 (peça 98, p. 71, e peça 100) , e-mail, de 17/5/2018 (peça 99, p. 3-5) e e-mail de 13/6/2018 (peça 112, p. 3-5) 

	¹ - De acordo com o Ofício 638/GAB/Presidência.
² - De acordo com informações prestadas no e-mail de 17/5/2018.
³ - De acordo com informações prestadas no e-mail de 13/6/2018.

5.57. Essa Cronologia também mostra que a contratação da locação foi preferida ante a da reforma, tanto que ela foi concluída em três meses, enquanto esta se iniciaria, nos termos planejados, doze meses após a assinatura do contrato de locação, com o lançamento do edital".
22.	Tais constatações comprometeram a motivação utilizada pela Funasa para justificar a locação do Edifício PO700 antes mesmo de iniciados e concluídos os procedimentos necessários à reforma do seu edifício sede, além de caracterizar a prática de ato de gestão antieconômico, na medida em que deu margem a desperdício de recursos públicos em face do pagamento de aluguel e demais despesas alusivas à locação (condomínio e IPTU/TLP) por período em que não se fez qualquer reforma predial.
23.	Isso representou um gasto mensal desnecessário de R$ 1.157.769,08.
24.	Tem-se, também, que a locação do Edifício PO700 deu-se sem que tivessem sido realizados estudos técnicos preliminares com a finalidade de caracterizar o imóvel necessário a servir de sede temporária para a Funasa, enquanto durasse as obras de reforma de seu edifício sede, sobretudo no que diz respeito à definição da área necessária para ocupação.
25.	Ressalte-se que a Funasa locou, inicialmente, uma área de 17.735m² do Edifício PO700, sendo 10.618,50m² de área de escritório (área útil) e 7.117,19m² de área de garagem, enquanto dispunha, no seu edifício sede, de uma área de 8.738m² de área de escritório (área útil) e de 275m² de área de garagem.
26.	Ou seja, sem que tivesse uma justificativa plausível para tanto, houve a contratação de 8.722,69m² a mais do que a autarquia se utilizava no seu edifício sede, dos quais 7.117,19m² sequer correspondiam à área disponível para escritórios - entendida essa como a área à disposição da Funasa para alojamento de suas unidades - mas, sim, à área de garagem, que, por sua vez, saltou de 275m², no edifício sede, correspondendo a um aumento de quase 25 vezes.
27.	Somente a locação do excedente de garagem (6.842,19m²) representou um gasto mensal de R$ 339.714,73, desconsiderando-se as despesas com condomínio e IPTU/TLP.
28.	Em resposta à oitiva deste Tribunal, a Funasa apresentou, dentre outras justificativas para a locação de imóvel com área superior à do edifício sede, as seguintes: a) previsão de reforço no quadro de pessoal, o que aumentaria a população dos então 964 usuários para, aproximadamente, 1.144 usuários; e b) adequação da estrutura física do Serviço de Assistência Integrada ao Servidor. 
29.	Ocorre que, até agosto de 2019, passados 21 meses de execução do Contrato 35/2017, para uma vigência prevista de 36 meses, tais eventos ainda não haviam sido concretizados, o que põe em dúvida a credibilidade dessas justificativas.
30.	Ademais, como se não bastasse a locação de área útil (10.618,50m²) superior à ocupada no edifício sede (8.738m²) , contabilizando um excedente de 1.880,50m², a Funasa se viu obrigada a contratar outros 874,92m², ante a necessidade de transferência tardia para o imóvel locado de setores remanescentes no edifício sede, a fim de viabilizar a reforma desse prédio, aumentando o excedente para 2.755,42m².
31.	Além do gasto com manutenção desses setores no edifício sede, que se deu no período de janeiro a abril de 2018, no valor mensal de R$ 201.800,72, a locação de área adicional no Edifício PO700 representou um acréscimo mensal de R$ 43.439,78.
32.	No total, a locação de área excedente às necessidades da entidade relativamente à configuração do seu edifício sede (2.755,42m² de área útil e 6.842,19m² de área de garagem, totalizando 9.597,61m²) representou um gasto mensal da ordem de R$ 476.521,34.
33.	Destarte, a locação do Edifício PO700 não se mostrou econômica, pelas seguintes razões: a) descompasso entre a reforma do edifício sede e a locação do Edifício PO700, ocasionando um gasto mensal desnecessário de R$ 1.157.769,08 por mês excedente ao período em que não se fez qualquer reforma predial; b) locação de 9.597,61m² de área excedente às necessidades da entidade, relativamente à configuração do seu edifício sede, representando um gasto mensal da ordem de R$ 476.521,34; c) permanência, entre janeiro/2018 e abril/2018, ou seja, após a locação e ocupação do Edifício PO700, da sala cofre, do museu, da biblioteca e do almoxarifado no edifício sede da Funasa, representando um gasto mensal adicional de R$ 201.800,72.  
34.	Outra irregularidade que sobressai na locação no Edifício PO700 refere-se ao fato de que o chamamento para a apresentação de propostas comerciais para tal foi realizado diretamente pelo ex-presidente da Funasa, de forma inadequada (via encaminhamento de e-mail subscrito pelo próprio) , com ofensa ao princípio da segregação das funções, e sem amparo em estudos técnicos preliminares caracterizando adequadamente o imóvel necessário para abrigar os serviços administrativos da Funasa durante as obras de reforma de seu edifício sede. 
35.	O procedimento correto teria sido a realização de chamamento público objetivando verificar, em uma prospecção do mercado imobiliário local, a existência de potenciais interessados com imóveis adequados às exigências estabelecidas e preço compatível ao valor de mercado.
36.	No caso, limitou-se o ex-presidente da Funasa a estipular em tal mensagem eletrônica, enviada a apenas quatro potenciais fornecedores, que a proposta de locação deveria atender somente a dez requisitos mínimos, a exemplo de área útil entre 14.000m² e 18.000m² e vagas privativas de estacionamento, sem estabelecimento de quantitativo, localizadas em subsolo ou contíguas ao imóvel, o qual deveria estar concluído e em condições de operação.
37.	Ainda a respeito desse chamamento, apurou-se que, por ocasião da análise e seleção das propostas ofertadas, foram utilizados critérios diversos dos preestabelecidos, ao se considerar a área total (que eventualmente, como no caso, possui espaços não utilizáveis pelo usuário) em detrimento da área útil (que é, de fato, a área à disposição do usuário) .Isso culminou com a seleção do Edifício PO700, com área total de 17.735,69m², mas apenas de 10.618,50m² de área útil, ou seja, com área útil inferior à exigida.
38.	Cabe reiterar que, dos 17.735,69 m² inicialmente contratados, 7.117,19m², ou seja, 40% da área contratada, eram de área de garagem, localizada no 3º subsolo do imóvel, circunstância que impedia a utilização desse ambiente em finalidade diversa de estacionamento.
39.	Outrossim, por ocasião da avaliação comparativa das propostas apresentadas, considerou-se a oferta de vantagem não prevista no instrumento convocatório pela empresa Paulo Octávio Hotéis e Turismo Ltda. (disponibilização de equipe de arquitetos e engenheiros para definição do layout a ser implantado) , sem a quantificação dessa vantagem e sem a oportunização de contraproposta pelas demais empresas.
40.	Houve, portanto, desvinculação dos limites fixados no instrumento convocatório, com direcionamento da contratação do Edifício PO700, de propriedade da aludida empresa.
41.	Mais uma irregularidade a se destacar diz respeito ao recebimento, em 31/10/2017, pelo ex-presidente da Funasa, mediante documento intitulado "Decisão", de 4/12/2017 (peça 92) , com base no Laudo de Vistoria de Entrega de Imóvel de Primeira Locação (peça 87) , de 31/10/2017, emitido pela própria locadora, da integralidade do objeto locado, isto é, 1º e 2º pavimentos e ala norte do 3º pavimento do Edifício PO700, e respectivas vagas de garagem, essas constituindo o 3º subsolo da edificação.
42.	Ocorre que, na ocasião, apenas o espaço relativo à ala norte do 3º pavimento, e vagas a ele vinculadas, estava liberado para a locatária, nos termos contratuais, e, ainda assim, pendente de ajustes na adequação das instalações. No caso, o objeto contratado foi entregue, parcialmente, em 3/11/2017, quando se ocupou a ala norte do 3º pavimento (e correspondentes vagas de garagem) , e, posteriormente, em 24/11/2017 e 1º/12/2017, quando se ocuparam, respectivamente, os 1º e 2º pavimentos (e correspondentes vagas de garagem) .
43.	Não obstante apontamento da área técnica salientando que o valor global contratado somente poderia ser pago a partir da conclusão das obras de adequação e liberação das demais áreas locadas, o ex-presidente da Funasa autorizou o pagamento do aluguel integral do imóvel nos meses de outubro e novembro de 2017 (Faturas 1/2017 e 2/2017) , no valor mensal de R$ 909.929,58, em que pese os 1º e 2º pavimentos do imóvel locado, ao custo de R$ 637.693,72, ainda não se encontrassem em condições de uso.
44.	Em razão disso, a Funasa pagou, a maior, a quantia de R$ 752.518,63, relativamente às despesas de locação, condomínio e reembolso de IPTU/TLP no aludido período. 
45.	Cabe registrar que tal valor já foi restituído à Funasa pela sociedade empresária Paulo Octávio Hotéis e Turismo Ltda., em setembro e outubro de 2018, elidindo qualquer prejuízo ao erário em decorrência disso. Remanesce, todavia, a prática de grave infração legal por parte do ex-presidente da fundação, ante a autorização para realização de pagamento sem a devida liquidação da despesa.
46.	Resumindo, as condutas atribuídas ao Sr. Rodrigo Sérgio Dias, então presidente da Funasa, foram as seguintes:
	- ausência de planejamento prévio da locação de imóvel para a mudança temporária da sede da entidade, considerando, entre outros aspectos, o levantamento adequado de necessidades e a consequente definição das características do imóvel a ser locado (área de escritório e área de garagem) , a identificação de imóveis compatíveis e disponíveis para locação e o compasso temporal entre a locação do imóvel e a reforma do edifício sede; 
	- solicitação de propostas comerciais para a locação de imóveis e posterior contratação considerando áreas superiores às necessidades da entidade, em especial as de garagem, sem respaldo em estudos técnicos;
	- não adoção de medidas voltadas à execução da reforma do edifício sede em período compatível com o da locação e contratação da locação anteriormente ao início do processo de licitação da reforma do edifício sede, gerando gastos de aluguel do Edifício PO700 em período superior ao necessário para realização da reforma do edifício sede;
	- permanência de determinados setores no edifício sede durante o período de locação, resultando em custos adicionais de manutenção, e, por inviabilidade disso, transferência tardia desses setores para o imóvel locado, a fim de viabilizar a reforma daquele prédio, acarretando acréscimo nos custos de locação; 
	- realização de chamamento para apresentação de propostas comerciais para locação de imóvel mediante o envio de e-mail a potenciais fornecedores, ao invés de realização de chamamento público, com restrição à competitividade e inobservância do princípio da segregação de funções;
	- ratificação da seleção de imóvel que não atendia aos requisitos preestabelecidos para a locação e levando em consideração oferta de vantagem não exigida no instrumento convocatório, sem oportunização às demais empresas interessadas das mesmas condições de negociação;
	- recebimento do imóvel locado sem as devidas condições para instalação dos servidores e demais colaboradores, uma vez que as divisórias e o mobiliário contratados ainda não estavam instalados e/ou montados, contrariando o previsto na Cláusula 4.1.3 do Contrato 35/2017;
	- atesto de que o imóvel locado havia sido entregue pela locadora em sua totalidade, autorizando o pagamento integral do primeiro aluguel, em que pese os 1º e 2º pavimentos do imóvel locado ainda não se encontrassem em condições de uso.
47.	Já a conduta atribuída ao Sr. Carlos Guilherme Alvarenga Reis, então Coordenador de Recursos Logísticos da Funasa, foi a seleção, por meio do Despacho s/nº , de 25/7/2017 (peça 20, fl. 48) , de imóvel que não atendia aos requisitos preestabelecidos para a locação e levando em consideração oferta de vantagens não exigidas no instrumento convocatório, sem oportunização às demais empresas interessadas das mesmas condições de negociação.
48.	Em face de todo o exposto, concluo que, no mínimo, o Sr. Rodrigo Sérgio Dias, na condição de ex-presidente da Funasa, deixou de observar o princípio da prudência, ao dar continuidade à contratação na qual se apontavam indícios robustos de irregularidades com potencial para caracterizar, inclusive, ato de gestão antieconômico, com prejuízo ao erário, decorrente da não observância de comandos legais e normativos que objetivam assegurar a lisura, a economicidade e o atendimento ao interesse público.
49.	Como ficou consignado no despacho exarado em 15/12/2017 (peça 57) , no momento em que vivia à época o país e, em especial, o setor público, com um quadro crítico de contenção de despesas, no contexto do Novo Regime Fiscal instituído pela Emenda Constitucional 95/2016, urgia ao administrador público, mais do que nunca, agir com todo o cuidado necessário quando da realização de despesas, notadamente as que envolviam vultosos recursos, como a em exame, da ordem de R$ 39 milhões ao longo dos trinta e seis meses de vigência contratual.
50.	Esse cuidado não se observou no presente caso. Ora, mesmo alertado, em 2/10/2017 (peça 30) , da existência de questionamentos por parte deste Tribunal acerca da legalidade e da economicidade da locação pretendida e da possibilidade de determinação de anulação da contratação e de responsabilização dos agentes envolvidos em caso de confirmação das irregularidades apontadas, o Sr. Rodrigo Sérgio Dias optou por dar continuidade à locação (mesmo sem ter iniciado os procedimentos necessários à reforma da sede da Funasa) , recebendo as chaves do imóvel locado em 31/10/2017 e iniciando sua ocupação em 4/11/2017 (ainda que sem condições de operação integral) , e, por consequência, incorrendo em relevante despesa mensal, da ordem de R$ 1,1 milhão. 
51.	Definitivamente, a conduta do Sr. Rodrigo Sérgio Dias foi primordial para a concretização das irregularidades que se apontavam desde o início da apuração conduzida nestes autos e que vieram, ao final, resultar em prejuízo aos cofres públicos. 
52.	O Sr. Carlos Guilherme Alvarenga Reis também contribuiu, em menor grau, para o resultado danoso, ao selecionar a proposta apresentada pela empresa Paulo Octávio Hotéis e Turismo Ltda. mesmo sem o atendimento dos requisitos mínimos exigidos, propiciando a locação de imóvel em condições desvantajosas para a Funasa.
53.	Destarte, em vista do apurado e ante a não apresentação de justificativas hábeis a descaracterizar as irregularidades consignadas acima, cabe, no mérito, considerar procedente a presente denúncia e, por conseguinte, aplicar aos responsáveis, individualmente, a multa prevista no art. 58, inciso II, da Lei 8.443/1992, cujo valor arbitro em função da natureza das irregularidades constatadas e do seu potencial para acarretar prejuízos relevantes à Administração e da reprobabilidade da conduta dos agentes em face de suas atribuições e grau de responsabilidade.
54.	Por fim, cabe registrar que, de acordo com as últimas informações acostadas aos autos pela Funasa (peça 209) , datadas de 4/7/2019, estavam sendo ultimados os procedimentos visando à rescisão do Contrato 35/2017 e ao estabelecimento de cronograma para o retorno das instalações da entidade a sua sede própria, com previsão para agosto de 2019.
55.	Outrossim, já havia sido instaurado o Processo Administrativo 25100.001067/2019-82, com vistas ao ressarcimento do prejuízo ocasionado aos cofres públicos por conta da locação do Edifício PO700, notadamente devido à locação da área de garagem a preços superiores aos de mercado, quantificado em R$ 4.503.527,07, e da área adicional de 874,92m², acrescida ao objeto contratual mediante o 1º Termo Aditivo, quantificado em R$ 510.523,07.
56.	Em face das providências então anunciadas pela Funasa com vistas à descontinuidade da locação do Edifício PO700 e ao ressarcimento do prejuízo ocasionado ao erário em decorrência disso, deixo de adotar outras medidas nesse sentido. Julgo necessário, apenas, em face da materialidade dos valores envolvidos e ante a ausência de informações atualizadas acerca do andamento e dos resultados dessas providências, que a unidade técnica promova o devido acompanhamento dos feitos.
57.	Cabe, ainda, dar ciência desta deliberação à Sra. Marcia Brandão Zollinger, Procuradora da República no Distrito Federal, em atenção à solicitação formulada no âmbito do TC Processo 010.449/2018-3 (apenso aos presentes autos) , no interesse do Procedimento Preparatório 1.16.000.002713/2017-49.
	Ante o exposto, voto por que o Tribunal adote o Acórdão que ora submeto à consideração deste Plenário.
TCU, Sala das Sessões Ministro Luciano Brandão Alves de Souza, em 15 de julho de 2020.
MARCOS BEMQUERER COSTA
Relator